ACORDAO-COMPLETO-2481539

ACÓRDÃO 756/2022 ATA 4/2022 - PLENÁRIO

VISTOS, relatados e discutidos estes autos da Tomada de Contas Especial instaurada em atendimento aos subitens 9.6.1.1 e 9.6.6 do Acórdão 640/2015-TCU-Plenário, retificado pelo Acórdão 1182/2015-TCU-Plenário, que visa a apurar irregularidades relativas ao Convênio DNIT PP/211/2004, identificadas na auditoria objeto do TC-Processo 022.244/2010-7. 
ACORDAM os Ministros do Tribunal de Contas da União, reunidos em Sessão Extraordinária de Caráter Sigiloso do Plenário, ante as razões expostas pelo Relator, em: 
9.1. excluir a empresa Construtora Novoambiente Ltda. da presente relação processual;
9.2. com fundamento nos arts. 1º, inciso I, 16, inciso I, e 17, da Lei 8.443/1992, julgar regulares as contas dos Srs. Amir Elias Abdalla Kurban, Emilio Carlos Acocella, Francisco José D'Almeida Diogo e José Renato Moreira da Silva de Oliveira, dando-lhes quitação plena;
9.3. com fundamento nos arts. 1º, inciso I, 16, inciso III, alínea b, 19, parágrafo único, e 23, inciso III, da Lei 8.443/1992, julgar irregulares as contas dos Srs. André Luiz Araújo da Silva, Cláudio Vinícius Costa Rodrigues e Marcos Aurélio Feitosa Cordeiro, aplicando-lhes, individualmente, a multa prevista no art. 58, inciso I, da Lei 8.443/1992, na forma a seguir indicada, fixando-lhes o prazo de 15 (quinze) dias, a contar das notificações, para comprovarem, perante o Tribunal (art. 214, inciso III, alínea a, do Regimento Interno/TCU) , o recolhimento da dívida ao Tesouro Nacional, atualizada monetariamente desde a data deste Acórdão até a do efetivo recolhimentos, se for paga após o vencimento, na forma da legislação em vigor:
	Responsável
	Valor da multa

	André Luiz Araújo da Silva
	R$ 15.000,00

	Cláudio Vinícius Costa Rodrigues
	R$ 15.000,00

	Marcos Aurélio Feitosa Cordeiro
	R$ 10.000,00

9.4. autorizar, caso requerido, nos termos do art. 26 da Lei 8.443/1992, o parcelamento das dívidas em até 36 (trinta e seis) parcelas mensais e sucessivas, sobre as quais incidirão os correspondentes acréscimos legais (multa: atualização monetária) , esclarecendo aos responsáveis que a falta de pagamento de qualquer parcela importará no vencimento antecipado do saldo devedor (art. 217, § 2º, inciso II, do Regimento Interno/TCU) , sem prejuízo das demais medidas legais;
9.5. autorizar, desde logo, a cobrança judicial das dívidas a que se refere o subitem 9.3 deste Acórdão, caso não atendidas as notificações, com base no art. 28, inciso II, da Lei 8.443/1992; e
9.6. encaminhar cópia deste acórdão ao Procurador-Geral de Justiça Militar, ao Procurador-Chefe da Procuradoria da República no Rio de Janeiro, ao Juiz-Auditor da 2ª Auditoria da 1ª Circunscrição Judiciária Militar, ao Comando do Exército, ao Instituto Militar de Engenharia, ao Departamento de Engenharia e Construção do Exército e ao Centro de Controle Interno do Exército, para adoção das medidas que entenderem cabíveis.

Tomada de Contas Especial instaurada em atendimento aos subitens 9.6.1.1 e 9.6.6 do Acórdão 640/2015  Plenário, retificado pelo Acórdão 1.182/2015  Plenário.

Departamento de Engenharia e Construção do Exército - DEC e Instituto Militar de Engenharia - IME.

3. Responsáveis: Amir Elias Abdalla Kurban (XXX.073.287-XX), André Luis Araújo da Silva (XXX.619.038-XX), Cláudio Vinicius Costa Rodrigues (XXX.820.997-XX), Emilio Carlos Acocella (XXX.370.138-XX), Francisco José D'Almeida Diogo (XXX.140.737-XX), José Renato Moreira da Silva de Oliveira (XXX.711.097-XX), Marcos Aurélio Feitosa Cordeiro (XXX.832.227-XX) e empresa Construtora Novoambiente Ltda. (09.197.775/0001-73).

13.1. Ministros presentes: Bruno Dantas (na Presidência), Benjamin Zymler, Augusto Nardes, Aroldo Cedraz, Jorge Oliveira e Antonio Anastasia.
13.2. Ministro-Substituto convocado: Augusto Sherman Cavalcanti.
13.3. Ministros-Substitutos presentes: Marcos Bemquerer Costa (Relator) e Weder de Oliveira.

MARCOS BEMQUERER

Trata-se da Tomada de Contas Especial instaurada em atendimento aos subitens 9.6.1.1 e 9.6.6 do Acórdão 640/2015, retificado pelo Acórdão 1182/2015-TCU-Plenário (Sigiloso) , que cuidou da auditoria objeto do TC-Processo 022.244/2010-7, cujo escopo foi a apuração de irregularidades na condução de processos licitatórios no âmbito do Instituto Militar de Engenharia - IME e do Departamento de Engenharia e Construção - DEC, as quais haviam sido veiculadas na imprensa e noticiadas a este Tribunal por meio da Ouvidoria.
2.	Por intermédio Acórdão 640/2015-TCU-Plenário (retificado pelo Acórdão 1182/2015-TCU-Plenário - Sigiloso) , o Tribunal apreciou o Relatório da Auditoria e acolheu, na essência, os encaminhamentos alvitrados, dentre os quais, o de formar processos apartados de Tomada de Contas Especial.
3.	Nestes autos de TCE, que tem por objetivo tratar de irregularidades detectadas na gestão 2008/2010 do IME e do DEC, foi determinada a realização das seguintes medidas, mediante o subitem 9.6.1.1 do Acórdão 640/2015-TCU-Plenário:
"9.6.1.1.1. oitiva da empresa Novoambiente, para que se manifeste, se assim desejar, sobre as seguintes irregularidades detectadas no âmbito do contrato decorrente do Pregão Eletrônico 066/2009: 
9.6.1.1.1.1. utilização de BDI em duplicidade de mobilização e desmobilização;
9.6.1.1.1.2. diferenças percentuais no PIS (0,85%) e COFINS (5,00%) ;
9.6.1.1.2. audiência do Sr. Marcos Aurélio Feitosa Cordeiro, CPF XXX.832.227-XX, para que apresente razões de justificativa em relação aos seguintes fatos: 
9.6.1.1.2.1. aprovação das minutas dos Pregões Eletrônicos 046/2009, 066/2009 e 071/2009 e seus anexos contendo cláusulas restritivas (Seção IX - Documentos para Habilitação, itens c, d, i, j e k do instrumento convocatório) ; 
9.6.1.1.2.2. ausência de providências com vistas a realizar novo certame licitatório, escoimado dos vícios contidos no edital do Pregão 046/2009-IME e impedir a contratação, por dispensa de licitação, da Construtora Novoambiente; 
9.6.1.1.2.3. aprovação da minuta do Pregão Eletrônico 066/2009-IME - Reformas das fachadas do Instituto Militar de Engenharia e seus anexos com as seguintes impropriedades: 
9.6.1.1.2.3.1. preços unitários divergentes do Sinapi; 
9.6.1.1.2.3.2. item "Mobilização e Desmobilização" computado em duplicidade como custo direto e parcela integrante do BDI; 
9.6.1.1.2.3.3. ausência de critérios de aceitabilidade de preços unitários máximos; 
9.6.1.1.2.4. omissão quanto à necessidade, no âmbito do Contrato 016/2009-IME, de parecer jurídico a respeito da contratação com preços 20% acima do orçado pela administração, conforme disposto no parágrafo único do art. 38 da Lei 8.666/1993; 
9.6.1.1.3. audiência do Sr. Cláudio Vinícius Costa Rodrigues, CPF XXX.820.997-XX, para que apresente razões de justificativa em relação aos seguintes fatos: 
9.6.1.1.3.1. contratação da empresa Construtora Novoambiente por dispensa de licitação, motivada pelo inciso VII do art. 24 da Lei 8.666/1993, sem que tivessem sidos esgotados todos os meios previstos naquele diploma legal, em especial, a repetição do certame escoimado das causas restritivas dos editais; 
9.6.1.1.3.2. não formalização do termo aditivo ao Contrato 011/2009-IME, provisionado pela Nota de Empenho 2009NE901105, em 16/12/2009; 
9.6.1.1.3.3. contratação da empresa Novoambiente sem observar que a firma não atendia integralmente os editais, pois apresentou documentos vencidos e títulos protestados em desacordo com o edital (Seção IX - Documentos para Habilitação, itens: c e d - Pregões Eletrônicos 046/2009, 066/2009 e 071/2009) ; 
9.6.1.1.3.4. autorização de pagamentos das Notas Fiscais da empresa Novoambiente Ltda., relativas a serviços não executados e equipamentos não entregues, em desacordo com os artigos 62 e 63 da Lei 4.320/1964; 
9.6.1.1.4. audiência do Sr. Antonio Carlos Freire de Almeida para que apresente razões de justificativa em relação ao atesto de notas fiscais da empresa Novoambiente Ltda., relativas a serviços não executados e equipamentos não entregues, em desacordo com os artigos 62 e 63 da Lei 4.320/1964; 
9.6.1.1.5. audiência do Sr. André Luiz Araújo da Silva, Pregoeiro Oficial, e do responsável pela elaboração dos editais dos Pregões Eletrônicos 046/2009, 066/2009 e 071/2009, a ser identificado pela unidade técnica, para que apresentem razões de justificativa para a inserção de cláusulas restritivas em tais certames (Seção IX - Documentos para Habilitação) ; 
9.6.1.1.6. audiência do Sr. André Luiz Araújo da Silva para que apresente razões de justificativa em relação aos seguintes fatos: 
9.6.1.1.6.1. seleção da sociedade empresária Nova Ambiente Ltda. em contrariedade às disposições editalícias, uma vez que fez uso de documentos vencidos e títulos protestados em (Seção IX - Documentos para Habilitação, itens: c e d dos Pregões Eletrônicos 046/2009 - Contrato 011/2009; 066/2009 - Contrato 014/2009; e 071/2009 - Contrato 016/2009) ; 
9.6.1.1.6.2. contratação direta por dispensa de licitação, após anulação do Pregão 046/2009- IME - Contrato 011/2009, apesar de o Projeto Básico encontrar-se incompleto e desatualizado, em desacordo com § 2º do art. 7º da Lei 8.666/1993; 
9.6.1.1.7. audiência do Sr. André Luiz Araújo da Silva para que apresente razões de justificativa em relação à habilitação das licitantes fraudulentas e adjudicação indevida, de forma sistemática e generalizada, no período de 22/02/2008 a 31/12/2009, dos objetos de todos os processos licitatórios que resultaram na contratação pelo Instituto Militar de Engenharia de diversas empresas (peças 39, pp. 1/10, 40, pp. 6/14 e 42, pp. 48/50) , conforme comprovado no IPM instituído pela Portaria 25/DCT (peças 15/32) , caracterizando as fraudes previstas nos arts. 90 e 93 da Lei 8.666/1993, por afrontar os princípios da legalidade, da impessoalidade, da moralidade, da igualdade, da probidade administrativa, insculpidos no art. 3º da mesma Lei de Licitações, o que impõe a responsabilização de que trata o art. 133 do Decreto 98.820/1990 (Regulamento Administrativo do Exército, R-3) c/c o art. 55 das IG 12-02 (Instruções Gerais para a realização de Licitações e Contratos no Exército Brasileiro) ; 
9.6.1.1.8. audiência do Sr. Emílio Carlos Acocella para que apresente razões de justificativa sobre: 
9.6.1.1.8.1. omissão na fiscalização dos convites, tomadas de preço e pregões realizados no período entre 2008 e 29/4/2009 (fim de sua gestão como Comandante do Instituto Militar de Engenharia) , que resultaram na contratação indevida das empresas vinculadas ao Major Washington Luiz de Paula, conforme comprovado no IPM instituído pela Portaria 25/DCT (peças 15/32) ;
9.6.1.1.8.2. ratificação indevida da Dispensa de Licitação 1/2008 (processo 2008DI00001) ; 
9.6.1.1.9. audiência do Sr. Elias Abdalia Kurban para que apresente razões de justificativa sobre: 
9.6.1.1.9.1. omissão na fiscalização dos convites, tomadas de preço e pregões realizados no período entre 29/4/2009 (início de sua gestão) e 31/12/2009 (fim do período tratado na auditoria) , que resultaram na contratação indevida de empresas vinculadas ao Major Washington Luiz de Paula, conforme comprovado no IPM instituído pela Portaria 25/DCT (peças 15/32) ; 
9.6.1.1.9.2. ratificação indevida da Dispensa de Licitação 2/2009 (processo 2009DI000178) ; 
9.6.1.1.10. audiência do Sr. Cláudio Vinicius Costa Rodrigues para que apresente razões de justificativa sobre: 
9.6.1.1.10.1. homologação indevida, no período de 2008 a 11/8/2010, de processos licitatórios que resultaram na contratação pelo Instituto Militar de Engenharia ou pelo Departamento de Engenharia e Construção do Exército, bem como na subcontratação pela Fundação Ricardo Franco de diversas empresas, conforme comprovado no IPM instituído pela Portaria 25/DCT (peças 15/32) , caracterizando as fraudes previstas nos arts. 90 e 93 da Lei 8.666/1993; 
9.6.1.1.11. citação do Sr. José Renato Moreira da Silva de Oliveira, CPF XXX.711.097-XX, para que apresente alegações de defesa em relação à elaboração do orçamento estimativo do Pregão 066/2009-IME, Reformas das Fachadas do IME com sobrepreço, em relação ao Sinapi, de R$ 51.988,00; 
9.6.1.1.11.1. citação solidária do Sr. José Renato Moreira da Silva de Oliveira e da empresa Novoambiente em função de superfaturamento de R$ 63.903,38 (sessenta e três mil, novecentos e três reais e trinta e oito centavos) no Contrato 014/2009-IME; 
9.6.1.1.12. citação do Sr. José D'Almeida Diogo, CPF XXX.140.737-XX, para que apresente alegações de defesa por ter efetuado, no âmbito do Contrato 011/2009-IME, medições de serviços não executados e atestado o recebimento de equipamentos não entregues, conforme as Notas Fiscais 0151 e 217 de 24/08/2010 da empresa Novoambiente Ltda."
4.	Também foi determinado, por meio do subitem 9.6.6 do citado Acórdão 640/2015-TCU-Plenário a realização, nestes autos, do monitoramento das medidas levadas a efeito pelo IME em atendimento ao subitem 9.5 do mesmo decisum:
"9.5. determinar ao Instituto Militar de Engenharia que providencie, caso ainda não tenha feito, oferecendo às empresas envolvidas o direito ao contraditório e à ampla defesa, o estorno das seguintes parcelas indevidamente pagas pela Administração no âmbito do Contrato 11/2009-IME - Serviços de Reparação, Manutenção e Adequação do Rancho: 
9.5.1. R$ 5.542,42 (cinco mil, quinhentos e quarenta e dois reais e quarenta e dois centavos) , referente aos subitens 1.1 a 1.3 do contrato, tendo em vista que os projetos executivos foram elaborados pelo corpo técnico do IME; 
9.5.2. R$ 16.176,17 (dezesseis mil, cento e setenta e seis reais e dezessete centavos) , relativo à inexecução de concreto armado para rampa e escada; 
9.5.3. R$ 4.924,36 (quatro mil, novecentos e vinte e quatro reais e trinta e seis centavos) , originário da diferença de preços do Sinapi no tocante ao Tubo PVC sd p/esgoto e águas pluviais c/ diâmetro de 100mm, linha r, incl. conexões e emendas, excl. abert. e fecham. de rasgo; 
9.5.4. R$ 10.374,44 (dez mil, trezentos e setenta e quatro reais e quarenta e quatro centavos) , referente ao Tubo PVC sd p/esgoto e águas pluviais c/ diâm. de 150mm, linha r, incl. conexões e emendas, excl. abert.e fecham. de rasgo que não foi localizado na obra; 
9.5.5. R$ 11.986,14 (onze mil, novecentos e oitenta e seis reais e quatorze centavos) , relativo à duplicidade de pagamento consubstanciada na substituição por bancada em granito amarelo Icaraí a qual já incluía custos de cuba em aço inox, sifão e válvula em metal e acabamentos que já haviam sido pagos no subitem 8.11 do contrato;
 (...)	
9.6.6. monitore as medidas levadas a efeito pelo Instituto Militar de Engenharia em atendimento ao subitem 9.5 acima no âmbito do processo que será criado em cumprimento ao subitem 9.6.1.1 supra."
5.	Transcrevo, a seguir, com os devidos ajustes de forma, excerto da instrução da Secretaria de Controle Externo da Defesa Nacional e da Segurança Pública - SecexDefesa, pela qual o presente feito é analisado (peça 420) :
"6.	Autuado o processo, foram realizadas as cópias das peças necessárias à sua instrução (peças 1 a 336) , as quais contemplam todas as evidências que dão suporte às análises que embasaram as conclusões do relatório da auditoria, das demais instruções e das decisões proferidas por este Tribunal. 
7.	Destaca-se que a maior parte das medidas determinadas no item 9.6.1.1 do Acórdão 640/2015-TCU-Plenário derivam de achados apontados no item 8 do relatório de auditoria (peça 11, p. 30-49) . As exceções são os subitens 9.6.1.1.7, 9.6.1.1.8, 9.6.1.1.9 e 9.6.1.1.10, que serão analisados em tópico específico (item 7 da seção 'Exame Técnico' desta instrução) .
8.	Acrescente-se que no item 8 do relatório de auditoria foram apontados os seguintes achados: 
	a) achado 8.1 - restrição à competitividade;
	b) achado 8.2 - indício de acerto prévio na contratação por dispensa;
	c) achado 8.3 - sobrepreço decorrente de custos distintos aos do Sinapi - reparação e manutenção da fachada do IME;	
	d) achado 8.4 - ausência de critério de aceitabilidade de preços unitários máximos;
	e) achado 8.5 - desclassificação de licitante com a menor proposta e acolhimento de outra 20% acima do orçamento base;
	f) achado 8.6 - medição e pagamento por serviços não realizados.
9.	Após a instrução inicial do processo (peça 337) , onde foram propostos ajustes nas medidas determinadas pelo Acórdão 640/2015-TCU-Plenário, foi promovida a audiência dos responsáveis, bem como realizada diligência ao IME e oitiva à Construtora Novoambiente, cujas respostas serão a seguir analisadas.
10. 	Com relação à determinação feita pelo item 9.5 do Acórdão 640/2015-TCU-Plenário e seu respectivo monitoramento (item 9.6.6) , destaca-se que tal assunto será abordado no item 6 da seção 'Exame Técnico' desta instrução, por se referir à questão tratada no achado referente à 'medição e pagamento por serviços não realizados' (item 8.6 do relatório de auditoria) .
EXAME TÉCNICO
Localização das medidas preliminares nos autos:
11. 		Houve a realização das medidas preliminares abaixo relacionadas, que estão acostadas aos autos conforme o quadro:
	Natureza
	Destinatário
	Nº Documento
	Data
	Localização

	Audiência
	Amir Elias Abdalla Kurban
	057/2017
	3/2/2017
	Peça 347

	Audiência
	André Luiz Araújo da Silva
	254/2017
	31/3/2017
	Peça 369

	Audiência
	Cláudio Vinícius Costa Rodrigues
	052/2017
	3/2/2017
	Peça 342

	Audiência
	Emilio Carlos Acocella
	056/2017
	3/2/2017
	Peça 346

	Audiência
	Francisco José D'Almeida Diogo
	054/2017
	3/2/2017
	Peça 344

	Audiência
	José Renato M. da Silva de Oliveira
	189/2017
	16/3/2017
	Peça 359

	Audiência
	Marcos Aurélio Feitosa Cordeiro
	051/2017
	3/2/2017
	Peça 341

	Diligência
	Instituto Militar de Engenharia
	059/2017
	3/2/2017
	Peça 348

	Oitiva
	Empresa Construtora Novoambiente
	159/2017
	6/3/2017
	Peça 355

12. 	Constam os respectivos avisos de recebimento nas seguintes peças processuais:
	Responsável
	Localização

	Amir Elias Abdalla Kurban
	Peça 376

	André Luiz Araújo da Silva
	Peça 383

	Cláudio Vinícius Costa Rodrigues
	Peça 371

	Emilio Carlos Acocella
	Peça 372

	Francisco José D'Almeida Diogo
	Peça 373

	José Renato M. da Silva de Oliveira
	Peça 367

	Marcos Aurélio Feitosa Cordeiro
	Peça 393

	Instituto Militar de Engenharia
	Peça 394

	Empresa Construtora Novoambiente
	Peça 358

13.	As respostas dos responsáveis estão acostadas aos autos conforme o quadro abaixo:
	Responsável
	Localização

	Amir Elias Abdalla Kurban
	Peça 360

	André Luiz Araújo da Silva
	Peça 386

	Cláudio Vinícius Costa Rodrigues
	Peça 397

	Emilio Carlos Acocella
	Peças 365 e 366 

	Francisco José D'Almeida Diogo
	Peça 374

	José Renato M. da Silva de Oliveira
	Peça 368

	Marcos Aurélio Feitosa Cordeiro
	Peça 385

	Instituto Militar de Engenharia
	Peças 396, 401, 414 e 416 

	Empresa Construtora Novoambiente
	Não houve resposta

1) Restrição à competitividade (achado 8.1 do relatório de auditoria do TC Processo 022.244/2010-7) :
 (...) 
15.	Após os ajustes propostos na instrução à peça 337, foram realizadas as seguintes medidas preliminares:
	a) realizar, com fundamento no art. 250, inciso IV, do RI/TCU, a audiência do Sr. Marcos Aurélio Feitosa Cordeiro (CPF XXX.832.227-XX) , Chefe da Seção de Assuntos Jurídicos do Instituto Militar de Engenharia, para que, no prazo de quinze dias, apresente razões de justificativa por ter aprovado as minutas dos editais dos Pregões Eletrônicos 046/2009, 066/2009 e 071/2009 contendo cláusulas restritivas à competitividade (itens 8.5 e 9.1 'c', 'd', 'i', 'j' e 'k') , violando o que preceitua o art. 3º, caput, c/c o art. 27, da Lei 8.666/1993, c/c o art. 9º da Lei 10.520/2002;
	b) realizar, com fundamento no art. 250, inciso IV, do RI/TCU, a audiência do Sr. Cláudio Vinícius Costa Rodrigues (CPF XXX.820.997-XX) , ordenador de despesas do Instituto Militar de Engenharia, para que, no prazo de quinze dias, apresente razões de justificativa por ter homologado os Pregões Eletrônicos 066/2009 e 071/2009 e reconhecido a Dispensa de Licitação 002/2009, decorrente do fracassado Pregão Eletrônico 046/2009, sem observar que a empresa Construtora Novoambiente Ltda. apresentou documentos vencidos e títulos protestados positivos, bem como deixou de apresentar certidões exigidas, contrariando o que exigia os itens 9.1 'c' e 'd' dos editais dos certames;
	c) realizar, com fundamento no art. 250, inciso IV, do RI/TCU, a audiência do Sr. André Luiz Araújo da Silva (CPF XXX.619.038-XX) , Pregoeiro e Presidente da Comissão Permanente de Licitação do Instituto Militar de Engenharia, para que, no prazo de quinze dias, apresente razões de justificativa por ter inserido nos editais dos Pregões Eletrônicos 046/2009, 066/2009 e 071/2009 cláusulas restritivas à competitividade (itens 8.5 e 9.1 'c', 'd', 'i', 'j' e 'k') , violando o que preceitua o art. 3º, caput, c/c o art. 27, da Lei 8.666/1993, c/c o art. 9º da Lei 10.520/2002;
	d) diligenciar o Instituto Militar de Engenharia para que, no prazo de quinze dias, informe nome e CPF dos signatários das rubricas apostas nos editais dos Pregões Eletrônicos 046/2009, 066/2009 e 071/2009, bem como dos demais responsáveis pela elaboração dos referidos instrumentos;
	e) realizar, com fundamento no art. 250, inciso IV, do RI/TCU, a audiência do Sr. André Luiz Araújo da Silva (CPF XXX.619.038-XX) , Pregoeiro e Presidente da Comissão Permanente de Licitação do Instituto Militar de Engenharia, para que, no prazo de quinze dias, apresente razões de justificativa por ter selecionado a empresa Construtora Novoambiente Ltda. nos Pregões Eletrônicos 066/2009 e 071/2009 e na Dispensa de Licitação 002/2009, decorrente do fracassado Pregão Eletrônico 046/2009, sem observar que ela apresentou documentos vencidos e títulos protestados positivos, bem como deixou de apresentar certidões exigidas, contrariando o que exigia os itens 9.1 'c' e 'd' dos editais dos certames.
1.1) Resposta do responsável: Sr. André Luis Araujo da Silva, Pregoeiro e Presidente da Comissão de Licitação do IME (peça 386) :
16.	Inicialmente, alega que em 2008, quando assumiu as funções de Chefe da Seção de Apoio às Licitações (SAL) e de pregoeiro do IME, possuía pouca experiência na condução de procedimentos licitatórios, bem como que teria realizado curso de apenas três horas para se tornar pregoeiro, o que, em seu entendimento, não o tornaria apto a exercer os encargos para os quais havia sido designado.
17.	O responsável afirma, ainda, que além da pouca expertise que possuía e de sua ausência de capacitação específica para conduzir com acerto os procedimentos licitatórios, contava com apoio reduzido de pessoal para o auxiliar, pois possuía como subordinados apenas outros dois militares, ambos também sem experiência.
18.	Ressalta, ademais, que havia inspeções de rotina nos processos realizados na SAL, o que servia de subsídio para corrigir eventuais impropriedades ou para confirmar procedimentos realizados com correção.
19.	Especificamente sobre a falha ora analisada (restrição à competitividade) , pondera que à época em que foram confeccionados os editais dos pregões impugnados, não havia referências oferecidas pelo Exército para balizar as equipes de licitações e/ou os pregoeiros, o que somente passou a ocorrer a partir de 2010, quando a AGU disponibilizou modelos para os agentes responsáveis pela elaboração de editais.
20.	Assevera que os editais dos pregões foram analisados e aprovados pela Assessoria Jurídica do IME, seção subordinada diretamente ao Comandante do Instituto, ou seja, de atuação independente em relação às atividades da SAL, tendo sido emitidos pareceres jurídicos que não apontaram qualquer restrição à competitividade.
21.	Acrescenta que não houve pedido de impugnação ou de explicação por parte de eventuais interessados em participar dos certames, nem foi apresentada qualquer representação ou denúncia perante os órgãos de controle, o que seria um indício de que não havia restrições nos editais.
22.	Frisa também que, à época, realizaram-se regularmente auditorias por parte da 1ª Inspetoria de Contabilidade e Finanças do Exército (1ª ICFEx) , unidade de controle interno com responsabilidade sobre o Rio de Janeiro, cujos relatórios (peça 386, p. 24-48) não apontaram quaisquer indícios de irregularidade no tocante aos processos licitatórios examinados em 2008 e 2009, o que serviu como referência para o defendente, pois os objetos avaliados teriam sido elaborados seguindo os mesmos critérios dos pregões ora impugnados.
23.	Adiante, traz justificativas relacionadas especificamente com cada uma das seis cláusulas apontadas por esta Corte como restritivas à competitividade (itens 8.5 e 9.1 'c', 'd', 'i', 'j' e 'k' dos editais dos Pregões Eletrônicos 046/2009, 066/2009 e 071/2009) , transcritas abaixo:
'8.5. Imediatamente após o término da etapa de lances, a empresa que cotou o menor lance deverá enviar a PROPOSTA COMERCIAL para o fax (21) 2546-7066, com os valores atualizados em conformidade com os lances eventualmente ofertados e TODA DOCUMENTAÇÃO para fins de habilitação. Os originais deverão ser encaminhados ao Pregoeiro no prazo máximo de até 3 (três) dias úteis contados a partir do encerramento da etapa de lances;
9.1. Encerrada a etapa de lances da sessão pública, o licitante detentor da melhor oferta deverá apresentar, para fins de comprovação de habilitação:
c) Certidões negativas de ilícitos trabalhistas em geral, ilícitos trabalhistas de proteção à criança e ao adolescente e de débitos salariais de pessoa jurídica, emitidas pelo Ministério do Trabalho - DRT, de acordo com o inciso V, do art. 27 da Lei 8.666/93 em consonância com o inciso XXXIIT, art. 7° da Constituição Federal;
d) Certidões dos ofícios do registro de distribuição (1° ao 4° e 7° ofícios) , certidões negativas de protestos de títulos (1° ao 4° ofícios) , certidões negativas de interdições e tutelas (1° e 2° ofícios) ;
i) A empresa deverá apresentar Certidão de Registro na entidade profissional competente, conforme art. 30, inciso I, da Lei 8.666/93, e comprovar que possui, na data prevista para a entrega dos envelopes, profissionais de nível superior, engenheiro civil e engenheiro ou técnico de segurança do trabalho, detentores de ART - Anotação de Responsabilidade Técnica conforme objeto dos serviços ora licitados;
j) A comprovação de qualificação técnica, com data de emissão máxima de 12 meses, far-se-á através da apresentação de Atestado de Capacidade Técnica, expedida por entidade de direito público ou privado, devidamente registrado no Conselho Regional de Engenharia, Arquitetura e Agronomia - CREA da região a que estiver vinculada a licitante, comprovando ter a mesma executado serviços da mesma natureza (complexidade tecnológica e operacional equivalente ou superior) do constante do objeto desta licitação. O [documento] deverá ser elaborado em papel timbrado da empresa fornecedora do atestado, contendo valor dos serviços, data de início e término, nome do responsável técnico com sua especialização, valor dos serviços prestados e assinado pelo representante legal;
k) Atestado de Visita Técnica.'
24.	Sobre o item 8.5 dos editais, informa que ele guarda pertinência com o previsto no art. 25, § 6º, do Decreto 5.450/2005, in verbis:
'§ 6º No caso de contratação de serviços comuns em que a legislação ou o edital exija apresentação de planilha de composição de preços, esta deverá ser encaminhada de imediato por meio eletrônico, com os respectivos valores readequados ao lance vencedor.'
25.	Com relação ao meio em que as informações deveriam ser transmitidas pelas licitantes, pondera que o edital não restringiu unicamente ao fax, pois assevera que a forma eletrônica, a qual considera ser a mais usual, também estava disponível. Aduz que tal entendimento está alinhado ao previsto no parágrafo 2º do normativo citado no parágrafo anterior:
'§ 2º Os documentos exigidos para habilitação que não estejam contemplados no SICAF, inclusive quando houver necessidade de envio de anexos, deverão ser apresentados inclusive via fax, no prazo definido no edital, após solicitação do pregoeiro no sistema eletrônico.'
26.	No tocante ao prazo para envio da documentação, afirma que a regra contida na cláusula sob exame não pode ser considerada restritiva, uma vez que três dias úteis foi o tempo fixado para que o interessado encaminhasse a documentação, e não para o recebimento dela pelo pregoeiro.
27.	Sobre a alínea 'c' do item 9.1 dos editais, afirma que a intenção da referida cláusula era evitar contratações de empresas com passivo trabalhista e, em especial, resguardar o interesse público e proteger a Administração de eventual condenação judicial, o que poderia vir a ocorrer em virtude da Súmula 331, inciso IV, do Tribunal Superior de Trabalho, cuja redação à época previa:
'IV. O inadimplemento das obrigações trabalhistas, por parte do empregador, implica na responsabilidade subsidiária do tomador de serviços, quanto àquelas obrigações, inclusive quanto aos órgãos da administração direta, das autarquias, das fundações públicas e das sociedades de economia mista, desde que hajam participado da relação processual e constem também do título executivo judicial.'
28.	Nesse diapasão, pondera que à época da confecção dos editais sob análise, não contava a Administração com o respaldo que foi proporcionado, posteriormente, pela Lei 12.440/2011, que alterou a Lei de Licitações e passou a exigir dos interessados em participar de certames prova de sua regularidade trabalhista, a ser feita por meio da apresentação da Certidão Negativa de Débitos Trabalhistas (CNDT) . 
29.	Destaca, ainda, que tais certidões eram, e continuam sendo, de emissão rápida e gratuita para qualquer interessado, bem como que tal exigência não ocasiona nenhuma restrição indevida a licitantes idôneos, mas apenas perante os que possuem eventuais passivos trabalhistas.
30.	Sobre a alínea 'd' do item 9.1 dos editais, pondera que o objetivo dessa cláusula era verificar eventual licitante incapaz econômica e financeiramente de executar o objeto licitado, consoante critério de habilitação previsto no art. 31, inciso II, da Lei de Licitações:
'Art. 31.  A documentação relativa à qualificação econômico-financeira limitar-se-á a:
 (...) 
II - certidão negativa de falência ou concordata expedida pelo distribuidor da sede da pessoa jurídica, ou de execução patrimonial, expedida no domicílio da pessoa física.'
31.	Sobre a alínea 'i' do item 9.1 dos editais, aduz o defendente que a exigência de engenheiro civil guarda pertinência com o objeto licitado e tem por amparo o art. 30, § 1º, inciso I, da Lei 8.666/1993: 
'Art. 30.  A documentação relativa à qualificação técnica limitar-se-á a:
 (...) 
§ 1º A comprovação de aptidão referida no inciso II do caput deste artigo, no caso das licitações pertinentes a obras e serviços, será feita por atestados fornecidos por pessoas jurídicas de direito público ou privado, devidamente registrados nas entidades profissionais competentes, limitadas as exigências a: 
I - capacitação técnico-profissional: comprovação do licitante de possuir em seu quadro permanente, na data prevista para entrega da proposta, profissional de nível superior ou outro devidamente reconhecido pela entidade competente, detentor de atestado de responsabilidade técnica por execução de obra ou serviço de características semelhantes, limitadas estas exclusivamente às parcelas de maior relevância e valor significativo do objeto da licitação, vedadas as exigências de quantidades mínimas ou prazos máximos.'
32.	Sobre a exigência de engenheiro ou técnico de segurança do trabalho, afirma que tal cláusula possui amparo no previsto no art. 30, inciso IV, da Lei 8.666/1993, c/c os arts. 3º e 5º da Resolução 437/1999 do Conselho Federal de Engenharia e Agronomia (CONFEA) , não se aplicando, todavia, com relação ao profissional de nível técnico, a necessidade de apresentar Anotação de Responsabilidade Técnica (ART) :
'Art. 30.  A documentação relativa à qualificação técnica limitar-se-á a:
 (...) 
IV - prova de atendimento de requisitos previstos em lei especial, quando for o caso.
 (...) 
Art. 3º Em consonância com o disposto no artigo anterior, as atividades de Engenharia de Segurança do Trabalho que serão objeto de ART, são aquelas previstas nos itens 1 a 18 do art. 4º da Resolução 359, de 1991, do CONFEA.
Art. 5º Todo empreendimento econômico dos setores, industrial, comercial e agrícola fica sujeito a ter, nos termos da legislação vigente, um Programa de Prevenção de Riscos Ambientais - PPRA, conforme o nível de risco que apresenta para os seus trabalhadores, que deve ser objeto de ART no CREA de jurisdição em que se localiza.'
33.	Sobre a alínea 'j' do item 9.1 dos editais, reconhece o responsável que, de acordo com a doutrina e a legislação, foi inadequada a exigência de prazo máximo (doze meses) . No entanto, pondera que não houve qualquer pedido de impugnação/esclarecimento sobre o assunto, nem inabilitação de licitante que não tenha conseguido demonstrar a referida aptidão, o que, em seu entendimento, leva a crer que, na prática, não aconteceu restrição à competitividade nem dano ao erário.
34.	Sobre a alínea 'k' do item 9.1 dos editais, aduz o responsável que a inserção de tal requisito teve como suporte legal o previsto no art. 30, inciso III, da Lei 8.666/1993, e no art. 15, inciso VII, da Instrução Normativa SLTI/MPOG 2/2008:
'Art. 30. A documentação relativa à qualificação técnica limitar-se-á a:
 (...) 
III - comprovação, fornecida pelo órgão licitante, de que recebeu os documentos, e, quando exigido, de que tomou conhecimento de todas as informações e das condições locais para o cumprimento das obrigações objeto da licitação.
 (...) 
Art. 15. O Projeto Básico ou Termo de Referência deverá conter:
 (...) 
VIII - a necessidade, quando for o caso, devidamente justificada, dos locais de execução dos serviços serem vistoriados previamente pelos licitantes, devendo tal exigência, sempre que possível, ser substituída pela divulgação de fotografias, plantas, desenhos técnicos e congêneres.'
35.	Acrescenta, ainda, que os próprios projetos básicos dos pregões sob análise previam a necessidade de realização de visita técnica, bem como que os respectivos editais disponibilizaram prazo elástico para as licitantes concretizarem tal medida, sem horas ou datas preestabelecidas, de forma a se evitar eventual conluio entre os interessados. Ademais, frisa que a exigência de as licitantes realizarem vistoria no local de execução das obras encontra amparo na jurisprudência desta Corte.
36.	Desse modo, pugna que seja aplicado entendimento semelhante ao consubstanciando no voto que embasou o Acórdão 3306/2014-TCU-Plenário, que dispôs
'A hipótese de restrição à competitividade não deve ser examinada somente sob a ótica jurídica e teórica, deve levar em conta também se as cláusulas supostamente restritivas culminaram em efetivo prejuízo à competitividade do certame.'
37.	Por fim, com relação à imputação de responsabilidade ao defendente em virtude de ter selecionado a empresa Novoambiente sem observar que ela própria descumpriu exigências editalícias (documentos vencidos, títulos protestados positivos e ausência de apresentação de certidões exigidas) , relata especificamente sobre cada um desses itens:
	a) documentos vencidos: entende que as certidões apresentadas, cujos prazos de validade eram de 180 dias, estavam vencidas há apenas cinco dias da data do certame. Aduz que tal situação, embora tenha passado despercebida, não resultou em prejuízo ao sistema de proteção ao trabalhador nem à Administração Pública, pois a empresa selecionada não possuía débitos com a Justiça do Trabalho, fato posteriormente verificado pelo fiscal do contrato;
	b) títulos protestados positivos: aduz que se verificou à época que os valores devidos eram pouco expressivos diante do capital social da empresa (R$ 5.000.000,00) e do lucro líquido apurado por ela no exercício de 2008 (R$ 403.524,73) . Tais circunstâncias, bem como o fato de não haver nada em relação à insolvência civil, interdições comerciais e indisponibilidades de bens da empresa contratada, conforme certidões fornecidas, levaram ao entendimento de que não seria razoável a inabilitação, o que se coaduna com o princípio do formalismo moderado aplicado por este Tribunal;
	c) não apresentação de certidões exigidas: pondera que os Pregões 66/2009 e 71/2009 foram realizados na mesma época (8 e 10/12/2009, respectivamente) , tendo sido constatado tardiamente a não inserção de algumas certidões no processo do Pregão 71/2009, embora elas constassem nos autos do Pregão 66/2009 e tivessem sido consideradas na análise de ambos os certames. Assim, pleiteia que seja entendido que houve mero erro formal, pois a empresa apresentou a documentação necessária à sua habilitação.
Análise:
38.	Inicialmente, verifica-se que os Pregões Eletrônicos 046/2009, 066/2009 e 071/2009 possuíram, de fato, baixa competitividade, consoante pode ser observado pela análise dos seguintes documentos:
	a) Pregão 046/2009 - empresas que retiraram o edital às p. 15-16 da peça 296 e ata às p. 36-37 da peça 296;	
	b) Pregão 066/2009 - empresas que retiraram o edital às p. 28-29 da peça 288 e ata às p. 35-37 da peça 289;
	c) Pregão 071/2009 - empresas que retiraram o edital à p. 11 da peça 291 e ata às p. 55-57 da peça 291.
39.	Desse modo, observa-se que: 
	a) no Pregão 046/2009, houve a retirada do edital por 43 interessados, sendo que somente duas empresas participaram da fase de lances;
	b) no Pregão 066/2009, houve a retirada do edital por 27 interessados, sendo que somente quatro empresas participaram da fase de lances;
	c) no Pregão 071/2009, houve a retirada do edital por 15 interessados, sendo que somente quatro empresas participaram da fase de lances.
40.	Chama atenção, ainda, o fato de não ter havido qualquer competição em dois desses certames, uma vez que, nos Pregões 046/2009 e 066/2009, nenhuma das licitantes ofertou lance com valor menor que sua respectiva proposta original, ou seja, não houve redução dos preços inicialmente apresentados. 
41.	Já no caso do Pregão 071/2009, apenas uma empresa reduziu sua proposta original apresentada na fase de lances, tendo havido, porém, a diminuição do preço ofertado pela licitante que se sagrou vencedora após negociação realizada pelo pregoeiro. Não obstante, no referido certame, houve desarrazoada desclassificação de duas firmas em virtude do suposto não atendimento ao item 8.5 do edital, que estabelecia:
'8.5. Imediatamente após o término da etapa de lances, a empresa que cotou o menor lance deverá enviar a PROPOSTA COMERCIAL para o fax (21) 2546-7066, com os valores atualizados em conformidade com os lances eventualmente ofertados e TODA DOCUMENTAÇÃO para fins de habilitação. Os originais deverão ser encaminhados ao Pregoeiro no prazo máximo de até 3 (três) dias úteis contados a partir do encerramento da etapa de lances;'
42.	Nesse diapasão, percebe-se que as duas empresas foram desclassificadas por não terem enviado 'imediatamente' suas respectivas propostas comerciais. Entretanto, pela ata às p. 55-57 da peça 291, verifica-se que a primeira firma foi desclassificada apenas três horas e três minutos após o aceite de sua proposta, enquanto que, para a segunda empresa, o lapso temporal entre o aceite e a eliminação foi menor ainda, de somente uma hora e onze minutos.
43.	Embora a redação da cláusula editalícia reproduzida no parágrafo 41 possua amparo no que estatui o art. 25, § 6º, do Decreto 5.450/2005, que prescreve a necessidade de envio 'imediato', por meio eletrônico, da planilha de composição de preços da licitante vencedora, afigura-se um apelo extremo ao formalismo interpretar esse dispositivo no sentido de um entendimento que conduza à desclassificação de uma firma que deixou de enviar a documentação exigida num prazo exíguo, pois ao menos deveria ter sido realizado algum contato que buscasse suprir a falha, a qual, inclusive, pode ter sido motivada por falhas técnicas alheias ao controle das licitantes.
44.	Assim, percebe-se que no caso do Pregão 071/2009, a errônea interpretação da cláusula 8.5 do edital levou à injusta desclassificação de duas licitantes, o que, evidentemente, trouxe prejuízos à Administração.
45.	Com relação à alínea 'c' do item 9.1 dos editais, que requeria a apresentação de certidões negativas de ilícitos trabalhistas, tem-se que tal exigência pode ser considerada razoável, pois, após o advento da Lei 12.440/2011, inclusive passou a haver a obrigatoriedade das licitantes fornecerem prova de inexistência de débitos inadimplidos perante a Justiça do Trabalho, mediante a apresentação de certidão negativa.
46.	Com relação à alínea 'd' do item 9.1 dos editais, que requeria a apresentação de certidões negativas dos ofícios de registros de distribuição, de protestos de títulos e de interdições e tutelas, verifica-se que tal exigência não possui amparo legal e imputa gasto desnecessário às potenciais licitantes, que, desse modo, são desestimuladas a competir. Especificamente sobre esse tema, houve posicionamento recente nesta Corte, no âmbito do Acórdão 1446/2015-TCU-Plenário, que dispôs: 
'É ilegal, para fins de qualificação econômico-financeira em licitações, a exigência de apresentação de declaração de habilitação profissional ou de certidão de protesto de títulos.'
47.	Não obstante, à época da realização dos certames, já havia entendimento firmado por este Tribunal no sentido de que não deveria haver nos editais exigências impertinentes ou irrelevantes para o objeto a ser contratado (Acórdão 2712/2008-TCU-Plenário) :
'É vedado aos agentes públicos admitir, prever, incluir ou tolerar, nos atos de convocação, cláusulas ou condições que comprometam e restrinjam o seu caráter competitivo e estabeleçam qualquer circunstância impertinente ou irrelevante para o objeto a ser contratado.'
48.		Com relação à alínea 'i' do item 9.1 dos editais, que requereu que as licitantes possuíssem em seu quadro profissional engenheiro ou técnico de segurança do trabalho, verifica-se que tal exigência não foi fundamentada e aparenta ser desarrazoada. Sobre o assunto, já havia os seguintes precedentes nesta Corte:
Acórdão 1636/2007-TCU-Plenário:
'A Administração deve abster-se de exigir experiência técnico-profissional em itens que não sejam de maior relevância e valor significativo, cumulativamente, em relação ao total da obra, bem como em qualquer outro que contenha especificação ou detalhamento irrelevante para a qualificação técnica, ou seja, que não exija conhecimento e capacitação técnicos diferenciados, não usuais e infungíveis.'
Acórdão 1771/2007-TCU-Plenário:
'É cabível a exigência de atestado de capacitação técnico-profissional e técnico-operacional desde que a comprovação se limite às parcelas de maior relevância e valor significativo do objeto licitado. As duas condições devem ser obedecidas simultaneamente.'
Acórdão 450/2008-TCU-Plenário:
'As exigências relativas à qualificação técnica devem ser motivadas e se ater ao mínimo necessário à execução do objeto, de modo a evitar a restrição ao caráter competitivo do certame.'
49.	Assim, resta claro que já havia entendimento firmado neste Tribunal no sentido de limitar as exigências relativas à qualificação técnico-profissional ao mínimo necessário, não sendo razoável, nem tendo sido justificado adequadamente nos autos, a exigência de engenheiro ou técnico de segurança do trabalho para a realização de obras que possuíam natureza simples e comum, cujos objetos eram:
	a) Pregão 046/2009: reparação, manutenção e adaptação do rancho;
	b) 	Pregão 066/2009: contratação de serviço de reparação e manutenção da fachada do IME;
	c) Pregão 071/2009: contratação de serviço de reparação e adaptação do laboratório de hidráulica da SE/2.
50.	Com relação à alínea 'j' do item 9.1 dos editais, que exigia a apresentação de atestado de capacidade técnica emitido em no máximo doze meses, verifica-se que o próprio responsável reconhece a inadequação de tal solicitação, inclusive já havendo precedentes nesta Corte à época indicando essa irregularidade (Acórdão 2172/2005-TCU-Plenário) :
'É irregular estabelecer limitação temporal para aceitação dos atestados de realização de serviços utilizados na avaliação da proposta técnica dos licitantes.'
51.	Com relação à alínea 'k' do item 9.1 dos editais, que exigia a realização de visita técnica pelas licitantes, verifica-se que não foi ofertado a elas a possibilidade de emitir declaração formal, assinada pelo responsável técnico, de que tem pleno conhecimento das condições e peculiaridades inerentes à natureza dos trabalhos, o que, consoante entendimento já firmado à época pelo Acórdão 1174/2008-TCU-Plenário, e reiterado posteriormente pelo Acórdão 1215/2014-TCU-Primeira Câmara, supriria a necessidade de realização da visita.
52.	Assim, resta claro que houve cláusulas restritivas nos editais sob análise, o que certamente contribuiu para a baixa competitividade verificada nos certames, conforme já demonstrado nos parágrafos 39 a 41.
53.	Em que pese a possível baixa experiência aduzida pelo pregoeiro, bem como o fato de os editais terem sido examinados por outras autoridades sem que tivessem sido identificadas as irregularidades em comento e de não ter havido pedidos de impugnação desses instrumentos, não se pode deixar de atribuir responsabilidade pelas ocorrências ao responsável, especialmente no caso do Pregão 071/2009, onde duas licitantes foram desclassificadas injustamente.
54.	No tocante ao fato de o responsável ter selecionado a Construtora Novoambiente sem observar que ela própria descumpriu determinadas exigências editalícias (documentos vencidos, títulos protestados positivos e ausência de apresentação de certidões exigidas) , embora se considere tal falha de menor gravidade, posto que não resultou em prejuízo efetivo para a Administração, ela evidencia uma maneira desigual no trato com as licitantes, posto que para outras empresas a postura foi desclassificá-las de maneira sumária por mero atraso no envio da documentação exigida. Tais circunstâncias servem como indício de direcionamento e/ou favorecimento, o que, no entanto, não pode ser objetivamente demonstrado. 
55.	Desse modo, e de acordo com o que estatui o Acórdão 3306/2014-TCU-Plenário, citado pelo próprio responsável, que prescreve que 'a hipótese de restrição à competitividade não deve ser examinada somente sob a ótica jurídica e teórica, deve levar em conta também se as cláusulas supostamente restritivas culminaram em efetivo prejuízo à competitividade do certame', resta evidente que houve cláusulas editalícias que restringiram efetivamente a competitividade dos certames, razão pela qual devem ser rejeitadas as razões de justificativa apresentadas pelo defendente, que merece ser apenado com multa.
1.2) Resposta do responsável: Sr. Claudio Vinicius Costa Rodrigues, Ordenador de Despesas do IME (peça 397) :
56.	Inicialmente, assevera o responsável que consoante a legislação em vigor, em especial a Lei 10.520/2002 e os Decretos 3.555/2000 e 5.450/2002, a conferência da documentação apresentada pelos licitantes se insere no rol de atribuições do pregoeiro, e não do ordenador de despesas, ocorrendo na fase de habilitação, quando são avaliados os requisitos previstos no instrumento convocatório.
57.	Aduz que tal entendimento se coaduna com o disposto no voto condutor do Acórdão 3516/2007-TCU-Primeira Câmara, onde foi consignado: 
' (...) a Lei 8.666/1993 não define que a responsabilidade pela pesquisa de preço e a consequente elaboração do orçamento incumbem ao responsável pela homologação do procedimento licitatório, à CPL ou ao pregoeiro. Aliás, de outro modo não poderia ser, pois é inegável que não teriam condições de realizar esses trabalhos para grande parte dos objetos licitados.
 (...) não existe nenhuma obrigatoriedade de o gestor, na adjudicação e na homologação, realizar nova pesquisa, especialmente ao se considerar a situação de uma economia estabilizada.'
58.	Assim, defende, por exemplo, que na hipótese de os setores envolvidos na aquisição de determinado objeto terem feito uma pesquisa de preços malfeita, não há que se responsabilizar a comissão de licitação, o pregoeiro ou a autoridade homologadora, por tal atribuição não pertencer a esses agentes. De igual sorte, por coerência, pondera que não há que se considerar irregular o fato de o responsável, como ordenador de despesas, não ter observado que a empresa Novoambiente apresentou documentos vencidos e títulos protestados positivos, bem como deixou de apresentar certidões exigidas.
59.	Nesse sentido, considera que não é razoável que esta Corte passe a exigir de um ordenador de despesas que, antes de homologar uma licitação, revise todos os atos praticados pela comissão de licitação ou pelo pregoeiro, aos quais a legislação confere atribuições específicas e indelegáveis, pois nessa hipótese haveria a execução de procedimentos repetitivos (retrabalho) no âmbito da Administração, em dissonância com o princípio da celeridade processual, da efetividade e da economicidade.
60.	Por fim, apresenta argumentos idênticos aos já transcritos no parágrafo 22 desta instrução, acrescentando que a Lei 10.520/2002 não traz disposição expressa no sentido de vedar a celebração de contratos com quem tenha títulos protestados positivos.
Análise:
61.	Concorda-se com os argumentos apresentados pelo defendente no sentido de que a conferência da documentação apresentada pelas licitantes era atribuição do pregoeiro, e não do ordenador de despesas, não sendo de fato razoável exigir que o responsável revisasse minuciosamente todas as peças processuais a ponto de identificar as falhas que ocorreram.
62.	Pelo exposto, propõe-se o acatamento das razões de justificativa apresentadas pelo responsável.
1.3) Resposta do responsável: Sr. Marcos Aurélio Feitosa Cordeiro, Chefe da Seção de Assuntos Jurídicos do IME (peça 385) :
63.	Inicialmente, apresenta trechos de julgados desta Corte no sentido de que a manifestação jurídica não é vinculativa, pois cabe ao gestor examinar a correção do parecer produzido:
Acórdão 939/2010-TCU-Plenário:
'Também não aproveita ao recorrente o fato de haver parecer jurídica e técnico favorável à contratação. Tais pareceres não são vinculantes do gestor, o que não significa ausência de responsabilidade daqueles que os firmam. Tem o administrador obrigação de examinar a correção dos pareceres, até mesmo para corrigir eventuais disfunções na administração. Este dever exsurge com maior intensidade nas situações em que se está a excepcionar princípio (impessoalidade) e regra (licitação) constitucional. Deve agir com a máxima cautela possível ao examinar peças técnicas que concluam pela inviabilidade ou pela inconveniência da licitação.'
Acórdão 1379/2010-TCU-Plenário:
'A aprovação da minuta pela Procuradoria-Geral do (...) não tem o condão de vincular a administração, tendo em vista o entendimento desta Corte quanto ao tema, conforme exposto no TC Processo 010.770/2000-7, quando ficou consignado que: 'Além disso, vale salientar que o parecer é opinativo e não vincula o administrador. Este tem o comando da empresa e assume a responsabilidade de sua gestão. Se se entendesse de forma diversa, estar-se-ia considerando que o parecer jurídico é um alvará para o cometimento de ilícitos, o que constitui um absurdo. O dirigente de uma Companhia possui o comando da máquina administrativa e deve estar ciente de todas as decisões que adota, independentemente da natureza delas. O administrador público não é simplesmente uma figura decorativa na estrutura da empresa. Ao contrário, deve ter uma postura ativa no comando da empresa. Com mais razão, nas licitações, os gestores devem ser ainda mais cuidadosos, vez que estas envolvem princípios fundamentais da administração pública, tais como: legalidade eficiência, moralidade, impessoalidade, publicidade, controle, coordenação, planejamento, isonomia, proposta mais vantajosa, dentre outros.'
64.	Nesse sentido, pondera que especificamente no âmbito das Forças Armadas, instituição pautada pela hierarquia e disciplina, seria um contrassenso supor que a opinião de um Capitão que exercia a função de Chefe da Seção de Assuntos Jurídicos (SAJ) vinculasse a decisão de um oficial superior ordenador de despesas ou do próprio Comandante do IME. Assim, defende que seu parecer era obrigatório, porém de caráter opinativo, e não decisivo.
65.	Adiante, traz justificativas relacionadas especificamente com cada uma das seis cláusulas apontadas por esta Corte como restritivas à competitividade (itens 8.5 e 9.1 'c', 'd', 'i', 'j' e 'k' dos editais dos Pregões Eletrônicos 046/2009, 066/2009 e 071/2009) , transcritas abaixo:
 (...) [vide transcrição no item 22]
66.	Sobre o item 8.5 dos editais, pondera não haver ilegalidade em função de não ter sido fixado em lei o prazo para encaminhamento da documentação, de sorte que se trata, desse modo, de ato discricionário. Nesse diapasão, aduz que o uso do termo 'imediatamente' é puramente matéria de mérito administrativo, ou seja, de conveniência e oportunidade, devendo a cláusula em exame ser interpretada em combinação com o disposto no item 21.4 dos editais, in verbis:
'21.4. As normas que disciplinam este Pregão serão sempre interpretadas em favor da ampliação da disputa entre os interessados, desde que não comprometam o interesse da Administração, o princípio da isonomia, a finalidade e a segurança da contratação.'
67.	Sobre as exigências contidas no item 9.1 dos editais, afirma que a constatação de possível restrição à competitividade acontece na fase externa das licitações, quando eventualmente se verifica que houve pequena adesão a determinado certame, sendo difícil se afirmar, na fase interna do procedimento, que as cláusulas editalícias em cotejo sejam restritivas.
68.	Nesse sentido, pondera que não era de conhecimento do órgão jurídico que inúmeras empresas haviam retirado os editais sem participarem das disputas, posto que a atuação do responsável ocorreu somente na fase interna das licitações, quando da apreciação das minutas. Ademais, ressalta que não houve impugnações.
69.	Especificamente sobre a alínea 'c' do item 9.1 dos editais, considera ser razoável que a administração evite contratar empresas com passivos trabalhistas, pois a União por vezes é acionada de maneira subsidiária em questões dessa natureza, em face de empresas que não cumprem com seus encargos.
70.	Acrescenta que o entendimento pela necessidade de certidões trabalhistas foi inserido no inciso V do art. 29 da Lei 8.666/1993 quando do advento da Lei 12.440/2011, que passou a estabelecer:
'Art. 29.  A documentação relativa à regularidade fiscal e trabalhista, conforme o caso, consistirá em: 
 (...) 
V - prova de inexistência de débitos inadimplidos perante a Justiça do Trabalho, mediante a apresentação de certidão negativa, nos termos do Título VII-A da Consolidação das Leis do Trabalho, aprovada pelo Decreto-Lei 5.452, de 1º de maio de 1943.'
71.	No tocante à alínea 'd' do item 9.1 dos editais, afirma que tal exigência diminui a possibilidade de contratar empresas com bens penhorados ou sequestrados. Destaca, ainda, que o inciso II do art. 52 da Lei 11.101/2005 demonstra a intenção do legislador em dispensar as certidões sob exame para que o devedor exerça suas atividades. No entanto, não desobriga sua apresentação para contratação com o Poder Público:
'Art. 52. Estando em termos a documentação exigida no art. 51 desta Lei, o juiz deferirá o processamento da recuperação judicial e, no mesmo ato:
I - nomeará o administrador judicial, observado o disposto no art. 21 desta Lei;
II - determinará a dispensa da apresentação de certidões negativas para que o devedor exerça suas atividades, exceto para contratação com o Poder Público ou para recebimento de benefícios ou incentivos fiscais ou creditícios, observando o disposto no art. 69 desta Lei.'
72.	Com relação à alínea 'i' do item 9.1 dos editais, pondera o responsável que aprovou as minutas com tal exigência por entender que executar uma obra com qualidade, economia e segurança exige conhecimento técnico qualificado, sendo o engenheiro o profissional com tal habilidade, o qual gerenciará o projeto baseado em um planejamento eficaz.
73.	Acrescenta que o engenheiro ou o técnico em segurança do trabalho atuam em empresas organizando programas de prevenção de acidentes, orientando os trabalhadores quanto ao uso de equipamentos de proteção individual, elaborando planos de prevenção de riscos ambientais, fazendo inspeções de segurança e laudos técnicos e, ainda, organizando e dando palestras e treinamento.
74.	Nesse diapasão, considera que o item ora analisado trata de tema que envolve alto grau de subjetividade, uma vez que a necessidade de cumulação ou não de determinada mão de obra foi julgada necessária pelo administrador, que possui órgão técnico qualificado para elaboração dos projetos básicos dos certames analisados, de sorte que seria temerário o parecerista jurídico avaliar a necessidade técnica dos profissionais que realizarão os serviços.
75.	Assim, frisa que entendeu o responsável que a comissão de licitação não teve o intuito de inserir cláusulas ou condições que comprometessem ou restringissem o caráter competitivo dos certames, mas sim primar pela qualidade do serviço a ser prestado, de acordo com as normas técnicas aplicáveis e com o objetivo de proporcionar maior segurança à Administração Pública, já que a esta cabe responsabilidade subsidiária.
76.	Sobre a alínea 'j' do item 9.1 dos editais, destaca que a licitação não se destina pura e simplesmente a alcançar a proposta mais vantajosa, mas, fundamentalmente, a selecionar todo e qualquer interessado que demonstre reunir condições efetivas de executar o objeto licitado.
77.	Assim, pugna como devida a conduta dos agentes públicos no sentido de impedir atitudes irresponsáveis que permitam a participação de qualquer tipo de aventureiro em procedimentos licitatórios, os quais não oferecem garantias efetivas de que podem executar o objeto a ser contratado e possuem a espúria finalidade de tirar proveito dos certames.
78.	Diante do exposto, aduz que o responsável entendeu que a comissão de licitação não teve o intuito de inserir cláusulas que restringissem o caráter competitivo dos certames, pois apesar de constar em lei vedação de limites de tempo ou de época, não restou configurada inibição à participação de eventuais licitantes, já que o prazo estipulado de doze meses se mostra razoável. Ademais, reitera que não houve impugnações aos editais, ou seja, não houve reclamações acerca do prazo estipulado.
79.	Acrescenta que a questão é de mérito administrativo e não jurídico, pois foi entendido como razoável que se evitasse contratar, por exemplo, empresa que não tenha realizado serviços de engenharia há mais de um ano, o que teria por objetivo garantir à Administração eficiência na prestação do serviço. 
80.	Registra, ainda, entendimento do professor Antônio Carlos Cintra do Amaral, que interpretando o § 5º do art. 30 da Lei 8.666/93 assevera:
'Esse dispositivo legal tem sido frequentemente interpretado de uma maneira equivocada. Costuma-se sustentar que ele veda, em qualquer hipótese, a exigência de experiência limitada a tempo ou época, ou a localidades específicas. Não me parece que seja essa a interpretação adequada. A vedação existe, mas somente quando isso iniba a participação na licitação, ou seja, em outras palavras, quando não exista uma relação de adequação entre o que se exige e o objeto do contrato que se pretende celebrar e executar. Vale dizer: veda-se a exigência não porque ela necessariamente inibe a participação na licitação, mas somente quando isso ocorra.'
81.	Com relação à alínea 'k' do item 9.1 dos editais, aduz que o objetivo da vistoria é proporcionar à Administração Pública a certeza de que todas as licitantes conhecem os locais de execução dos serviços e, via de consequência, suas propostas de preços refletem com exatidão os serviços a serem executados, evitando-se futuros pleitos de aditivos ao contrato.
82.	Ressalta que conforme o artigo 30, inciso III, da Lei 8666/1993, entende-se que a vistoria prévia das condições do local enquadra-se entre os requisitos exigidos para habilitação técnica das licitantes. 
83.	Por fim, acrescenta que esta Corte, no âmbito do TC Processo 029.737/2007-4, manifestou-se da seguinte forma sobre o assunto:
'Aqui não se considera inútil, também assim considerado por este Tribunal, o dispositivo que prevê a exigência de vistoria técnica. .Não é incomum o fato de os interessados, após a adjudicação do objeto, pleitearem aditivos contratuais perante a Administração sob a alegação de desconhecimento de determinada peculiaridade ou condição da área na qual prestariam os serviços ou entregariam o objeto.'
Análise:
84.	As cláusulas restritivas à competitividade existentes nos editais dos Pregões Eletrônicos 046/2009, 066/2009 e 071/2009 já foram analisadas nos parágrafos 45 a 51 desta instrução, onde se concluiu como indevidas as exigências contidas nas alíneas 'd', 'i', 'j' e 'k' do item 9.1 dos editais dos referidos certames.
85.	Embora de fato não tenha havido a participação do consultor jurídico na fase externa das licitações, de sorte que ele não pôde efetivamente observar a baixa competitividade que ocorreu nesses certames, bem como que não se considere ele responsável pela injusta desclassificação das licitantes ocorrida no Pregão 071/2009, o que ocorreu devido à incorreta interpretação dada pelo pregoeiro ao item 8.5 do respectivo edital, e não propriamente à sua redação, verifica-se que as falhas existentes nos processos licitatórios deveriam ter sido identificadas pelo defendente, o qual, como responsável pela apreciação jurídica dos editais, deixou de apontar a existência de exigências que não se coadunavam com a Lei 8.666/1993 e com a jurisprudência deste Tribunal.
86.	Isso posto, não está afastada a responsabilidade do defendente meramente pelo fato de seu parecer não ser vinculativo, consoante reproduzido em trecho do Acórdão 939/2010-TCU-Plenário, citado pelo próprio consultor em sua defesa e transcrito no parágrafo 63 desta instrução, posto que é pacífico o entendimento existente nesta Corte no sentido de que deve o parecerista jurídico ser responsabilizado quando atua com erro grosseiro, o que se torna flagrante no presente caso concreto diante do desrespeito à legislação e à jurisprudência que foram evidenciados com a aprovação das cláusulas restritivas à competitividade existentes nos editais dos processos licitatórios sob análise (Acórdão 3745/2017-TCU-Segunda Câmara) : 
'O parecerista jurídico pode ser responsabilizado solidariamente com os gestores por irregularidades ou prejuízos ao erário, nos casos de erro grosseiro ou atuação culposa, quando seu parecer for obrigatório - caso em que há expressa exigência legal - ou mesmo opinativo.'
87.	Pelo exposto, propõe-se a rejeição das razões de justificativa apresentadas pelo responsável, devendo ser-lhe aplicada multa.
1.4) Resposta do Instituto Militar de Engenharia (peças 396, 401, 414 e 416) :
88.	Na resposta à diligência, o IME informou que as rubricas apostas nos editais dos Pregões Eletrônicos 046/2009, 066/2009 e 071/2009 são dos Srs. André Luis Araujo da Silva e Claudio Vinicius Costa Rodrigues.
Análise:
89.	O órgão apresentou as informações solicitadas.
2) Indício de acerto prévio na contratação por dispensa (achado 8.2 do relatório de auditoria do TC Processo 022.244/2010-7) :
 (...) 
91.	Após os ajustes propostos na instrução à peça 337, foram realizadas as seguintes medidas preliminares:
	a) realizar, com fundamento no art. 250, inciso IV, do RI/TCU, a audiência do Sr. Marcos Aurélio Feitosa Cordeiro (CPF XXX.832.227-XX) , Chefe da Seção de Assuntos Jurídicos do Instituto Militar de Engenharia, para que, no prazo de quinze dias, apresente razões de justificativa por ter emitido parecer favorável à Dispensa de Licitação 002/2009, sem a adoção de providências com vistas a realizar novo certame escoimado dos vícios contidos no edital do Pregão Eletrônico 046/2009-IME e a impedir a contratação, por dispensa de licitação, da empresa Construtora Novoambiente Ltda., violando o que preceitua o art. 3º, caput, c/c o art. 24, inciso VII, c/c o art. 27, da Lei 8.666/1993;
	b) realizar, com fundamento no art. 250, inciso IV, do RI/TCU, a audiência do Sr. Cláudio Vinícius Costa Rodrigues (CPF XXX.820.997-XX) , ordenador de despesas do Instituto Militar de Engenharia, para que, no prazo de quinze dias, apresente razões de justificativa por ter contratado a empresa Construtora Novoambiente Ltda., por meio da Dispensa de Licitação 002/2009, sem que tivessem sidos esgotados todos os meios possíveis para a realização de um certame com ampla concorrência, em especial, a repetição de processo licitatório escoimado das causas restritivas existentes no Pregão Eletrônico 046/2009-IME, violando o que preceitua o art. 3º, caput, c/c o art. 24, inciso VII, c/c o art. 27 da Lei 8.666/1993;
	c) realizar, com fundamento no art. 250, inciso IV, do RI/TCU, a audiência do Sr. Cláudio Vinícius Costa Rodrigues (CPF XXX.820.997-XX) , ordenador de despesas do Instituto Militar de Engenharia, para que, no prazo de quinze dias, apresente razões de justificativa por não ter formalizado antes do início da execução dos serviços termo aditivo ao Contrato 011/2009-IME, provisionado pela Nota de Empenho 2009NE901105, de 16/12/2009, violando o que preceitua o art. 60, parágrafo único, da Lei 8.666/1993;
	d) diligenciar o Instituto Militar de Engenharia para que, no prazo de quinze dias, encaminhe cópia dos termos aditivos ao Contrato 011/2009-IME eventualmente firmados, bem como de todas as notas fiscais, ordens de pagamento e boletins de medição emitidos na referida avença;
	e) realizar, com fundamento no art. 250, inciso IV, do RI/TCU, a audiência do Sr. André Luiz Araújo da Silva (CPF XXX.619.038-XX) , Pregoeiro e Presidente da Comissão Permanente de Licitação do Instituto Militar de Engenharia, para que, no prazo de quinze dias, apresente razões de justificativa pela contratação da empresa Construtora Novoambiente Ltda., por dispensa de licitação, após a anulação do Pregão Eletrônico 046/2009-IME, apesar de o projeto básico encontrar-se incompleto e/ou desatualizado, violando o que preceitua o art. 7º, § 2º, inciso I, da Lei 8.666/1993;
	f) realizar, com fundamento no art. 250, inciso IV, do RI/TCU, a audiência do Sr. Francisco José D'Almeida Diogo (CPF XXX.140.737-XX) , para que, no prazo de quinze dias, apresente razões de justificativa pela elaboração de projeto básico incompleto e/ou desatualizado no âmbito do Pregão Eletrônico 046/2009-IME e da Dispensa de Licitação 002/2009, resultando na celebração do Contrato 011/2009-IME com a empresa Construtora Novoambiente Ltda. com objeto que sofreu alteração no dia seguinte à pactuação da avença, violando o que preceitua o art. 7º, § 2º, inciso I, da Lei 8.666/1993.
2.1) Resposta do responsável: Sr. André Luis Araujo da Silva, Pregoeiro e Presidente da Comissão de Licitação do IME (peça 386) :
92.	Inicialmente, assevera que o Pregão 46/2009 teve por escopo a reforma do rancho do IME, com valor orçado em R$ 557.348,50. Frisa que, após o certame, realizado em 7/12/2009, a Administração não logrou êxito em contratar nenhuma das empresas participantes, posto que as propostas apresentadas ficaram acima do valor estimado e que não houve negociação por parte das licitantes, impossibilitando a redução dos valores iniciais.
93.	Afirma que diante desse cenário foi lançado o Pregão 76/2009, de objeto idêntico ao fracassado Pregão 46/2009, a fim de viabilizar nova tentativa de contratação para a almejada reforma, possibilitando maior participação de interessados e redução dos preços ofertados.
94.	No entanto, pondera que antes mesmo da realização desse novo certame, prevista para 18/12/2009, o Comandante do IME determinou, com base no art. 24, inciso VII, da Lei 8.666/1993, a realização de dispensa de licitação para realizar o objeto inicialmente previsto no Pregão 46/2009 e repetido no Pregão 76/2009, agora abandonado.
95.	O responsável destaca, ainda, que como pregoeiro do IME à época dos fatos, não tinha competência para firmar contratos decorrentes dos certames por ele conduzidos, o que era feito pelo ordenador de despesas.
96.	No que concerne à afirmativa de que o projeto básico se encontrava incompleto e/ou desatualizado, aduz que tal redação prejudica qualquer tentativa de justificação, posto que, em homenagem ao princípio da ampla defesa e do contraditório, não houve claramente o apontamento, pela equipe de auditoria, de qual seria a irregularidade identificada.
97.	Ademais, ressalta que ainda que o citado projeto básico de engenharia estivesse incompleto ou desatualizado, não seria razoável atribuir qualquer responsabilidade ao pregoeiro, uma vez que este não possui habilitação técnica para notar qualquer impropriedade dessa natureza.
Análise:
98.	Acatam-se as razões de justificativa apresentadas pelo responsável, uma vez que não é atribuição do pregoeiro verificar se o projeto básico da obra estava completo e/ou atualizado, pois tal exame requer conhecimentos técnicos específicos de engenharia, que fugiam à sua área de atuação.
99.	Ademais, sequer houve atos do pregoeiro relacionados à aprovação do Processo de Dispensa de Licitação 002/2009, conforme se observa nos documentos às p. 48-50 da peça 296 e 1-45 da peça 297, pois sua atuação foi limitada a assinar o termo de abertura do processo (peça 296, p. 49) .
2.2) Resposta do responsável: Sr. Claudio Vinicius Costa Rodrigues, Ordenador de Despesas do IME (peça 397) :
100.	Com relação à contratação da empresa Construtora Novoambiente, por meio da Dispensa de Licitação 002/2009, sem que tivessem sido esgotados todos os meios possíveis para a realização de novo procedimento licitatório após o fracasso do Pregão Eletrônico 046/2009, o responsável traz argumentos semelhantes aos fornecidos pelo Sr. André Luis Araujo da Silva, aduzindo, em essência, que houve meramente o cumprimento de ordem imposta pelo Comando do IME para que o certame fosse dispensado.
101.	Acrescenta que tal ordem contou com o aval da consultoria jurídica e foi motivada em virtude do exíguo prazo para término do exercício financeiro, bem como por ter sido a Construtora Novoambiente a única empresa a concordar em realizar a obra de reforma do rancho pelo preço de referência estimado no projeto básico (R$ 557.348,50) , após seleção e negociação conduzida diretamente pelo pregoeiro.
102.	Já com relação ao apontamento de não ter formalizado, antes do início da execução dos serviços, termo aditivo ao Contrato 011/2009, esclarece o responsável que tal assertiva não procede, posto que o referido aditamento foi celebrado em 16/12/2009 (peça 397, p. 20-21) , ou seja, na mesma data da Nota de Empenho 2009NE901105, não havendo, portanto, que se falar em execução de serviços sem cobertura contratual.
Análise:
103.	Com relação à não formalização, antes do início da execução dos serviços, de termo aditivo ao Contrato 011/2009, acatam-se as razões de justificativa apresentadas pelo responsável, uma vez que o referido aditamento foi celebrado em 16/12/2009 (peça 397, p. 20-21) , ou seja, na mesma data em que houve a emissão da Nota de Empenho 2009NE901105 (peça 299, p. 41) .
104.	Por outro lado, no tocante à celebração da Dispensa de Licitação 002/2009, com fulcro no art. 24, inciso VII, da Lei 8.666/1993, verifica-se que houve irregularidades.
105.	Com efeito, o art. 24, inciso VII, da Lei 8.666/1993 estatui:
'Art. 24.  É dispensável a licitação: 
VII - quando as propostas apresentadas consignarem preços manifestamente superiores aos praticados no mercado nacional, ou forem incompatíveis com os fixados pelos órgãos oficiais competentes, casos em que, observado o parágrafo terceiro do art. 48 desta Lei e, persistindo a situação, será admitida a adjudicação direta dos bens ou serviços, por valor não superior ao constante do registro de preços, ou dos serviços.'
106.	Por sua vez, o art. 48, § 3º, da Lei 8.666/1993 dispõe:
'Art. 48, § 3º Quando todos os licitantes forem inabilitados ou todas as propostas forem desclassificadas, a administração poderá fixar aos licitantes o prazo de oito dias úteis para a apresentação de nova documentação ou de outras propostas escoimadas das causas referidas neste artigo, facultada, no caso de convite, a redução deste prazo para três dias úteis.'
107.	Desse modo, por meio da interpretação conjunta dos dois dispositivos acima reproduzidos, verifica-se que o legislador autoriza a realização de dispensa de licitação na hipótese de haver certame anterior com preços incompatíveis e, após a fixação de prazo de oito dias úteis para a apresentação de novas propostas, persistir tal situação.
108.	A necessidade da fixação de prazo de oito dias úteis para a apresentação de novas propostas previamente à celebração da dispensa de licitação é bem delineada em trecho da obra do autor Joel de Menezes Niebuhr (Licitação Pública e Contrato Administrativo, Curitiba, Zênite, 2008, pág. 85) , transcrita abaixo:
'Constatado que os preços propostos em licitação pública consigam valores acima dos praticados no mercado, antes de se proceder à dispensa, é obrigatório dar cumprimento ao § 3º do artigo 48 da Lei 8.666/93, isto é, conceder aos licitantes o prazo de 8 (oito) dias úteis - que pode ser reduzido para 3 (três) dias úteis nos casos de licitações realizadas sob a modalidade convite - para que apresentem novas propostas, evidentemente, dessa vez, com preços compatíveis com os praticados no mercado. Se, ao final dos 8 (oito) dias úteis, os licitantes não apresentarem novos preços ou se apresentarem novos preços mas ainda acima dos práticos no mercado, todos eles devem ser desclassificados, declarando-se fracassada a licitação.
Se a situação chegar a esse ponto, será dada à Administração a faculdade de dispensar a licitação. Veja-se que, mesmo diante desse quadro, a dispensa não é obrigatória, pois incerta no inciso VII do artigo 24, cujo caput apregoa que a licitação é dispensável e não dispensada. Portanto, encerrada a licitação, a autoridade competente deve decidir se procede a nova licitação ou se firma de uma vez o contrato, valendo-se da dispensa prevista no inciso VII do artigo 24.'
109.	Não obstante, do exame dos autos, percebe-se que não foi observado o prazo de oito dias úteis para que as licitantes apresentassem novas propostas compatíveis com os preços estimados no Pregão Eletrônico 046/2009, uma vez que este certame foi realizado em 7/12/2009 (peça 296, p. 36-37) e que o Processo de Dispensa de Licitação 002/2009, após toda sua tramitação, foi reconhecido e ratificado em 14/12/2009 (peça 297, p. 45) , ou seja, apenas cinco dias úteis após a licitação fracassada.
110.	Pelo exposto, propõe-se rejeitar parcialmente as razões de justificativa apresentadas pelo responsável, devendo ser-lhe aplicada multa.
2.3) Resposta do responsável: Sr. Marcos Aurélio Feitosa Cordeiro, Chefe da Seção de Assuntos Jurídicos do IME (peça 385) :
111.	Assevera que por força do parágrafo único do art. 38 da Lei 8.666/1993, a consultoria jurídica somente analisa as minutas dos editais e contratos quando solicitada ou quando toma conhecimento de alguma irregularidade ou impropriedade. Assim, frisa que a Seção de Assuntos Jurídicos (SAJ) não tem missão fiscalizadora, função essa que era desempenhada no IME pelo órgão denominado Fiscalização Administrativa.
112.	Destaca que a documentação que recebia para análise e emissão de parecer era composta apenas pela minuta do edital e seus anexos, não sendo encaminhado todo o processo para apreciação jurídica. Em sentido oposto, menciona que os projetos básicos e executivos eram elaborados por profissionais competentes e traziam matérias eminentemente técnicas, ou seja, fora da alçada do responsável.
113.	Reitera que apenas chegava à SAJ para análise a minuta do edital (fase interna do processo licitatório) , sendo apreciado o que acontecia na fase externa somente se houvesse provocação do órgão jurídico, o que não ocorreu no presente caso concreto, posto que não houve solicitação para pronunciamento acerca da possibilidade de se realizar novo certame.
114.	Assim, aduz que o responsável foi consultado apenas acerca da legalidade de se contratar diretamente com empresa do mercado nacional que apresentava preço inferior às propostas do pregão fracassado, sendo o parecer do defendente favorável à dispensa com amparo no que estatui o inciso VII do art. 24, c/c o art. 48, § 3º, da Lei 8.666/1993.
115.	Ressalta, ainda, que o gestor público tem a discricionariedade de optar pela contratação do objeto que melhor atenda ao interesse público, não podendo a assessoria jurídica adentrar no mérito dessa escolha. Assim, pondera que seu parecer é claro ao informar que a licitação é possível. Entretanto, considera que se trata de critério de oportunidade e conveniência do administrador dispensar ou não a realização do certame.
Análise:
116.	A irregularidade atribuída ao responsável já foi analisada nos parágrafos 104 a 109 desta instrução, devendo ser acrescentado que o defendente tinha ciência da necessidade de se observar o prazo de oito dias úteis para a apresentação de novas propostas antes de se promover a dispensa da licitação, pois registrou em seu parecer (peça 297, p. 44) :
'No mérito, processada a licitação, Pregão 46, e tendo sido as respectivas propostas desclassificadas por apresentarem preços manifestamente superiores aos estimados pela entidade requisitante, procedeu o gestor nos termos do disposto do §3° do artigo 48 da Lei 8.666/93, que preconiza a fixação de prazo de oito dias úteis para apresentação de novas propostas, o que não ocorreu. Desta forma, o referido processo de Dispensa de Licitação incide na hipótese constante no inciso VII do artigo 24 da aludida Lei de Licitações.'
117.	Assim, percebe-se que o responsável equivocadamente menciona que já teria havido o transcurso de oito dias úteis para a apresentação de novas propostas, o que não havia efetivamente ocorrido, pois o Pregão Eletrônico 046/2009 foi realizado em 7/12/2009 (peça 296, p. 36-37) e o parecer do consultor jurídico foi firmado em 11/12/2009 (peça 297, 43-44) .
118.	Tal falha ocasionou a celebração da Dispensa de Licitação 002/2009 sem observância ao que prescreve a legislação em vigor, razão pela qual se propõe a rejeição das razões de justificativa apresentadas pelo responsável, devendo ser-lhe aplicada multa.
2.4) Resposta do responsável: Sr. Francisco José D'Almeida Diogo, engenheiro projetista (peça 374) :
119.	O defendente alega que o projeto básico (plantas, orçamento e especificações) entregue ao IME dispunha dos elementos necessários e suficientes, com nível de precisão adequado, para caracterizar os serviços de reparação, manutenção e adaptação do rancho do Instituto, possibilitando a avaliação do custo da obra e a definição dos métodos e prazo de execução.
120.	Pondera que dificuldades em se buscar todas as informações antes da execução de uma obra fazem com que a Lei 8.666/1993 admita alterações de até 25% do valor inicialmente pactuado, percentual esse que, para os acréscimos, chega ao limite de 50% nos casos reforma de equipamentos ou edificações, sendo inerente ao regime jurídico dos contratos administrativos a possibilidade de modificá-los.
121.	Assim, afirma que uma obra começa com os estudos iniciais, que geram um anteprojeto. Depois vem o projeto básico, com elementos necessários e suficientes para caracterizar a obra ou serviço. No entanto, para sua execução, precisa-se do projeto executivo e, quando a obra for concluída, tem-se o as built. Nessa sequência, na medida em que se caminha para o último projeto, vai se dispondo do documento mais atualizado, até se obter o retrato fiel do que foi construído. 
122.	Nesse diapasão, assevera que após a entrega do projeto básico, com o ano acadêmico finalizando e antes da licitação ter sido finalizada, continuou-se a estudar e a aprimorar o que seria desenvolvido, tendo sido solicitadas por autoridades do IME diversas alterações, relacionadas às p. 3-4 da peça 374, que foram solicitamente incorporadas à obra.
123.	Desse modo, considera que é verdadeiro que o contrato sofreu alteração no dia seguinte à sua pactuação. Entretanto, aduz que tais modificações foram feitas às vésperas de não se dispor de mais recursos ante o encerramento do exercício financeiro, sendo que o responsável já vinha há cerca de um mês melhorando o projeto e não podia se furtar em atender as solicitações que eram feitas pela Administração do IME à época.
124.	Por fim, destaca que o projeto básico disponível aos interessados na licitação não prejudicou a competitividade dos participantes, bem como que não restou qualquer pendência entre as partes envolvidas no contrato firmado com a Construtora Novoambiente, não tendo havido, assim, prejuízo ao erário.
Análise:
125.	Inicialmente, verifica-se que a constatação da equipe de auditoria no sentido de que o projeto básico da obra estaria incompleto e/ou desatualizado deriva do fato de ter havido a celebração de termo aditivo (peça 417, p. 1-2) no dia seguinte à pactuação da avença (peça 299, p. 30-34) , não tendo sido apontado, contudo, quais seriam as falhas existentes no mencionado projeto.
126.	Por essa razão, bem como por não haver prazo mínimo fixado em lei para a celebração de termo aditivo, considera-se que não há elementos concretos nos autos que indiquem que o projeto básico da obra estaria de fato incompleto e/ou desatualizado, razão pela qual se propõe o acatamento das razões de justificativa apresentadas pelo responsável.
2.5) Resposta do Instituto Militar de Engenharia (peças 396, 401, 414 e 416) :
127.	Na resposta à diligência, o IME informou não ter localizado termos aditivos e boletins de medição relacionados ao Contrato 011/2009. Não obstante, em contato telefônico realizado entre o Diretor desta Subunidade Técnica e o Gen Amir Elias Abdalla Kurban, este informou que possuía cópia do primeiro termo aditivo da citada avença, tendo sido o referido documento enviado por email e juntado à peça 417 dos autos.
Análise:
128.	Apesar de o IME não ter encaminhado os documentos solicitados, houve a obtenção das informações necessárias à análise da matéria, sendo desnecessária a adoção de providências adicionais.
3) Sobrepreço decorrente de custos distintos aos do Sinapi - reparação e manutenção da fachada do IME (achado 8.3 do relatório de auditoria do TC Processo 022.244/2010-7) :
 (...) 
130.	Após os ajustes propostos na instrução à peça 337, foram realizadas as seguintes medidas preliminares:
	a) realizar, com fundamento no art. 250, inciso V, do RI/TCU, a oitiva da empresa Construtora Novoambiente Ltda. (CNPJ 09.197.775/0001-73) , para que, no prazo de quinze dias, se assim desejar, manifeste-se acerca:
	a.1) da inclusão em duplicidade, no orçamento e na planilha de composição do BDI, dos itens mobilização e desmobilização, violando o que preceitua o art. 6º, inciso IX, alínea 'f', da Lei 8.666/1993;
	a.2) das divergências em relação à legislação nas alíquotas do PIS (0,85%) e do COFINS (5,00%) constantes na planilha de composição do BDI, violando o que preceitua o art. 6º, inciso IX, alínea 'f', da Lei 8.666/1993;
	a.3) da apresentação de proposta, no âmbito do Pregão Eletrônico 066/2009-IME, com sobrepreço de R$ 63.903,38 em relação aos constantes no Sistema Nacional de Pesquisa de Custos e Índices da Construção Civil (Sinapi) , violando o que preceitua o art. 6º, inciso IX, alínea 'f', da Lei 8.666/1993, c/c o art. 109, caput, da Lei 11.768/2008;
	b) realizar, com fundamento no art. 250, inciso IV, do RI/TCU, a audiência do Sr. Marcos Aurélio Feitosa Cordeiro (CPF XXX.832.227-XX) , Chefe da Seção de Assuntos Jurídicos do Instituto Militar de Engenharia, para que, no prazo de quinze dias, apresente razões de justificativa por ter aprovado a minuta do edital do Pregão Eletrônico 066/2009-IME com as seguintes impropriedades:
	b.1) preços unitários divergentes dos constantes no Sistema Nacional de Pesquisa de Custos e Índices da Construção Civil (Sinapi) , violando o que preceitua o art. 6º, inciso IX, alínea 'f', da Lei 8.666/1993, c/c o art. 109, caput, da Lei 11.768/2008;
	b.2) inclusão em duplicidade, no orçamento e na planilha de composição do BDI, dos itens mobilização e desmobilização, violando o que preceitua o art. 6º, inciso IX, alínea 'f', da Lei 8.666/1993;
	c) realizar, com fundamento no art. 250, inciso IV, do RI/TCU, a audiência do Sr. José Renato Moreira da Silva de Oliveira (CPF XXX.711.097-XX) , responsável pela elaboração do orçamento da obra, para que, no prazo de quinze dias, apresente razões de justificativa por ter elaborado o orçamento estimativo do Pregão Eletrônico 066/2009-IME com sobrepreço nos custos, em relação aos constantes no Sistema Nacional de Pesquisa de Custos e Índices da Construção Civil (Sinapi) , de R$ 51.988,00, o que pode ter contribuído para gerar dano ao erário, violando o que preceitua o art. 6º, inciso IX, alínea 'f', da Lei 8.666/1993, c/c o art. 109, caput, da Lei 11.768/2008;
	d) diligenciar o Instituto Militar de Engenharia para que, no prazo de quinze dias:
	d.1) manifeste-se acerca da elaboração do orçamento estimativo do Pregão Eletrônico 066/2009-IME com sobrepreço nos custos, em relação aos constantes no Sistema Nacional de Pesquisa de Custos e Índices da Construção Civil (Sinapi) , de R$ 51.988,00, o que pode ter contribuído para gerar dano ao erário, violando o que preceitua o art. 6º, inciso IX, alínea 'f', da Lei 8.666/1993, c/c o art. 109, caput, da Lei 11.768/2008;
	d.2) encaminhe cópia dos termos aditivos ao Contrato 014/2009-IME eventualmente firmados, bem como de todas as notas fiscais, ordens de pagamento e boletins de medição emitidos na referida avença.
3.1) Resposta do responsável: Sr. Marcos Aurélio Feitosa Cordeiro, Chefe da Seção de Assuntos Jurídicos do IME (peça 385) :
131.	Informa que os custos orçados pela Administração não são levados para apreciação de parecer jurídico, onde se analisa apenas a minuta de edital, sendo feita conferência de preços, no decorrer do processo, pelo órgão técnico competente, composto no IME por oficiais do Quadro de Engenheiros Militares.
132.	Assim, pondera que o projeto básico com a respectiva planilha orçamentária e especificações técnicas não foram conduzidos para apreciação jurídica, o que pode ser observado pela inexistência de carimbo da SAJ às p. 13-25 da peça 288.
3.2) Resposta do responsável: Sr. José Renato Moreira da Silva de Oliveira, engenheiro projetista (peça 368) :
133.	Inicialmente, tece comentários sobre sua formação acadêmica e pondera que possuía pouca experiência na elaboração de orçamentos. Assim, afirma que após ter sido designado para avaliar os custos do projeto protestou perante sua chefia direta por não se sentir tecnicamente habilitado para tal trabalho, o qual acabou realizando sobre estrito cumprimento de determinação superior, em obediência à hierarquia militar.
134.	Aduz que para elaborar o orçamento da obra baseou-se em trabalho semelhante que havia sido desenvolvido pela Comissão Regional de Obras da 1ª Região Militar (CRO/1) , onde havia sido utilizado o sistema de custos automatizado denominado COMPOR 90, o qual, por sua vez, utiliza bases do Sistema Nacional de Pesquisa de Custos e Índices da Construção Civil (Sinapi) , consoante composições detalhadas constantes às p. 15-21 da peça 368.
135.	Em seguida, às p. 3-6 da peça 368, rebate os cálculos referentes a cada item da obra que foi orçado pela equipe de auditoria (peça 286, p. 24) , os quais abrangem os custos mais relevantes do projeto, apresentando a tabela resumo abaixo, onde constam os valores obtidos pelo defendente com base no Sinapi em cotejo com os que foram efetivamente utilizados no certame, concluindo que houve, na verdade, uma subavaliação no custo desses itens no montante de R$ 17.546.00.
	ITEM
	SINAPI
	ORÇADO

	1.1
	R$ 84.111,00
	R$ 56.952,00

	1.2
	R$ 39.224,00
	R$ 42.878,00

	1.4
	R$ 2.540,00
	R$ 13.020,00

	2.1
	R$ 16.895,00
	R$ 11.130,00

	2.2
	R$ 7.320,00
	R$ 7.960,00

	6.1
	R$ 14.720,00
	R$ 15.220,00

	6.2
	R$ 35.320,00
	R$ 39.740,00

	7.1
	R$ 51.410,00
	R$ 47.382,00

	7.2
	R$ 21.948,00
	R$ 21.660,00

	SOMA
	R$ 273.488,00
	R$ 255.942,00

136.	Por fim, conclui asseverando que não restou qualquer pendência entre as partes envolvidas no contrato, não tendo havido prejuízo ao erário, uma vez que ocorreu, ao final da execução da avença, a devolução aos cofres públicos do montante de R$ 19.261,67.
3.3) Resposta do Instituto Militar de Engenharia (peças 396, 401, 414 e 416) :
137.	O IME encaminhou o Parecer 01/2017-SE/2 (peça 414, p. 2-4) , onde foi elaborado, por perito da referida organização militar, orçamento estimativo do Pregão Eletrônico 066/2009-IME com base nos custos constantes no Sinapi para o mês de novembro de 2009.
138.	Foi concluído no referido parecer que o valor estimado para o orçamento do pregão sob análise é de RS 427.041,26, ou seja, superior ao valor contratado com a Construtora Novoambiente, de R$ 398.157,49 (peça 288, p. 34-35, e peça 289, p. 43-46) , não tendo sido, portanto, identificado sobrepreço na análise promovida pelo IME.
139.	No tocante ao pedido para encaminhamento dos termos aditivos e boletins de medição relacionados ao Contrato 014/2009, o IME informou que não localizou tais documentos. Não obstante, em contato telefônico realizado entre o Diretor desta Subunidade Técnica e o Gen Amir Elias Abdalla Kurban, este informou que possuía cópia do primeiro termo aditivo da citada avença, tendo sido o referido documento enviado por email e juntado à peça 418 dos autos.
3.4) Resposta da empresa Construtora Novoambiente Ltda.:
140.	A responsável não apresentou resposta à oitiva.
Análise:
141.	No tocante às supostas irregularidades existentes no BDI apresentado pela Construtora Novoambiente, não se concorda com o entendimento adotado pela equipe de auditoria. Com efeito, verifica-se que a planilha com o detalhamento do BDI apresentada pela empresa vencedora (peça 288, p. 37) contém de fato a indevida inclusão de parcela relativa à mobilização/desmobilização, bem como incorreções nos percentuais de PIS e COFINS. No entanto, o valor global apresentado, de 26,50%, encontra-se dentro da faixa de referência adotada por este Tribunal à época da licitação em análise.
142.	Nesse sentido, verifica-se que o Acórdão 325/2007-TCU-Plenário, já publicado à época dos fatos, estabelecia como referencial para obras de linhas de transmissão e subestações os percentuais mínimo e máximo, respectivamente, de 16,36% e 28,87% para o BDI. Embora tal estudo fosse específico para obras daquela natureza, existia entendimento neste Tribunal de que as fórmulas de cálculo e de constituição da taxa de BDI consideradas no referido decisum poderiam ser utilizadas para todas as obras de engenharia (Acórdão 1101/2010-TCU-Plenário) .
143.	Assim, considerando-se que não houve o detalhamento do BDI pela Administração, bem como que o percentual apresentado pela empresa, de 26,50%, encontra-se dentro do valor orçado e da faixa de aceitabilidade adotada por este Tribunal, julga-se inadequado requerer a supressão ou adequação das parcelas incorretas no BDI apresentado pela vencedora do certame (mobilização/desmobilização, PIS e COFINS) , uma vez que poderia a Construtora Novoambiente, caso alertada acerca das impropriedades à época dos fatos, meramente recompor o percentual global de 26,50% aumentando a parcela de lucro, estimada por ela em 5,00%, enquanto que o limite máximo admitido no Acórdão 325/2007-TCU-Plenário era de 9,96%.
144.	Com relação ao sobrepreço apontado pela equipe de auditoria, consoante planilha à p. 24 da peça 286, verifica-se que ele derivou de consultas feitas ao Sinapi (peça 286, p. 27-37) , onde foi orçado o custo de R$ 262.890,10 (sem BDI) , o que representaria um sobrepreço em relação ao orçamento de R$ 51.988,00. Destaca-se que para se chegar ao referido valor foram avaliados os componentes mais significativos da obra, representado 79,94% do total, bem como que os custos mais elevados foram compensados pelos mais baixos para que a análise fosse feita pelo valor global. 
145.	Desse modo, percebe-se que a análise feita pela equipe de auditoria foi baseada em nove itens do orçamento (1.1, 1.2, 1.4, 2.1, 2.2, 6.1, 6.2, 7.1 e 7.2) , os quais representam aproximadamente 80% do valor contratado. No entanto, verifica-se que houve incorreções na avaliação de dois desses itens (1.1 e 6.1) , as quais, conforme será exposto adiante, são suficientes para que se considere elidido o sobrepreço apontado.
146.	Com efeito, a avaliação procedida pela equipe de auditoria para o item 1.1 (locação de andaime metálico tipo fachadeiro) previu que o serviço seria realizado em apenas um mês. No entanto, conforme cálculos de produtividade apresentados nas razões de justificativa do engenheiro projetista (peça 368, p. 3-4) , seria necessária a locação dos andaimes por pelo menos três meses para que pudesse ser realizada a pintura da área de 5.300 m2.
147.	Assim, o valor correto orçado para o item 1.1, segundo a metodologia utilizada pela equipe de auditoria, deveria ser de R$ 84.111.00, e não de R$ 28.037.00, o que representa uma diferença de R$ 56.074,00.
148.	Já para o item 6.1 (chapisco 1:3) , o custo apresentado no orçamento elaborado pela equipe de auditoria foi de R$ 7.360.00. No entanto, tal valor se refere a um chapisco de 0,5 cm, enquanto que teria sido executado na obra 1,0 cm, de sorte que o custo estimado com base no Sinapi deveria ser o dobro (R$ 14.720,00) , representando, assim, uma diferença de R$ 7.360,00.
149.	Desse modo, ao se ajustar a avaliação dos itens 1.1 e 6.1 na análise procedida pela equipe de auditoria, verifica-se um aumento no orçamento estimativo de R$ 63.434,00, o que, por si só, elide o sobrepreço de R$ 51.988,00 apontado.
150.	Pelo exposto, propõe-se o acatamento das razões de justificativa apresentadas pelos responsáveis.
4) Ausência de critério de aceitabilidade de preços unitários máximos (achado 8.4 do relatório de auditoria do TC Processo 022.244/2010-7) :
 (...) 
152.	Após os ajustes propostos na instrução à peça 337, foram realizadas as seguintes medidas preliminares [referência: subitem 9.6.1.1.2.3.3) :
	a) realizar, com fundamento no art. 250, inciso IV, do RI/TCU, a audiência do Sr. Marcos Aurélio Feitosa Cordeiro (CPF XXX.832.227-XX) , Chefe da Seção de Assuntos Jurídicos do Instituto Militar de Engenharia, para que, no prazo de quinze dias, apresente razões de justificativa por ter aprovado a minuta do edital do Pregão Eletrônico 066/2009-IME com ausência de critérios de aceitabilidade de preços unitários máximos, violando o que preceitua o art. 40, inciso X, da Lei 8.666/1993 e a jurisprudência desta Corte (Acórdão 2381/2008-TCU-Plenário, 1.755/2004-TCU-Plenário, 3.702/2009-TCU-1ª Câmara, 1.746/2009-TCU-Plenário, 168/2009-TCU-Plenário, 554/2008-TCU-Plenário, 2.014/2007-TCU-Plenário, 1.090/2007-TCU-Plenário e 1.755/2004-TCU-Plenário) .
	b) realizar, com fundamento no art. 250, inciso IV, do RI/TCU, a audiência do Sr. André Luiz Araújo da Silva (CPF XXX.619.038-XX) , Pregoeiro e Presidente da Comissão Permanente de Licitação do Instituto Militar de Engenharia, para que, no prazo de quinze dias, apresente razões de justificativa por não ter inserido no edital do Pregão Eletrônico 066/2009-IME critérios de aceitabilidade de preços unitários máximos, violando o que preceitua o art. 40, inciso X, da Lei 8.666/1993 e a jurisprudência desta Corte (Acórdão 2381/2008-TCU-Plenário, 1.755/2004-TCU-Plenário, 3.702/2009-TCU-1ª Câmara, 1.746/2009-TCU-Plenário, 168/2009-TCU-Plenário, 554/2008-TCU-Plenário, 2.014/2007-TCU-Plenário, 1.090/2007-TCU-Plenário e 1.755/2004-TCU-Plenário) .
4.1) Resposta do responsável: Sr. André Luis Araujo da Silva, Pregoeiro e Presidente da Comissão de Licitação do IME (peça 386) :
153.	Afirma que na legislação que regulamenta os pregões (Lei 10.520/2002 e Decreto 5.450/2005) não há exigência para a fixação de critérios de aceitabilidade de preços unitários máximos, sendo a aplicação de tal medida decorrente do uso subsidiário das normas constantes na Lei 8.666/1993 nos pregões, entendimento esse que, à época, não era simples e isento de dúvidas.
154.	Com efeito, pondera o responsável que, à época, não parecia que as normas sobre critérios de aceitabilidade previstas na legislação do pregão apresentavam qualquer lacuna, a ponto de automaticamente, e em observância ao disposto no art. 9º da Lei 10.520/2002, o gestor ter que fazer remissão ao inciso X do art. 40 da Lei 8.666/1993 a fim de complementar o edital do certame.
155.	Assim, considera que o assunto não se apresentava explicitamente isento de dúvidas à época, pois havia controvérsias sobre o tema, a ponto de somente no ano de 2010 esta Corte pacificar a matéria, por meio da edição da Súmula TCU 259/2010, que dispõe:
'Nas contratações de obras e serviços de engenharia, a definição do critério de aceitabilidade dos preços unitários e global, com fixação de preços máximos para ambos, é obrigação e não faculdade do gestor.'
156.	Nesse sentido, aduz que o próprio fato de esta Corte ter sumulado a matéria serve como evidência para a tese não estar literalmente contida em dispositivo legal, regimental ou em qualquer outra norma interna, sendo, portanto, à época, o assunto de difícil entendimento do ponto de vista prático dos gestores, conforme se observa no trecho abaixo extraído do anteprojeto que embasou a Súmula TCU 259/2010.
'9. Dessa forma, é oportuno e conveniente que o assunto seja sumulado, para permitir orientação, tanto para os gestores e ordenadores de despesa, como para o próprio corpo técnico do TCU, quanto à obrigatoriedade de inclusão de critérios de julgamento dos preços das propostas nos editais, a fim de se evitarem sobrepreços e revisões contratuais que desfavoreçam eventuais vantagens obtidas quando da contratação inicial do objeto.'
157.	Frisa, ainda, que mesmo não tendo sido previsto critério de aceitabilidade de preços unitários máximos no edital, não ocorreu o chamado 'jogo de planilhas' durante a execução contratual, uma vez que o serviço foi executado em sua integralidade conforme especificado, havendo jurisprudência nesta Corte no sentido de que tais circunstâncias não caracterizam dano ao erário:
Acórdão 2452/2012-TCU-Plenário:
'A verificação, em contrato de obra pública, da existência de preços unitários acima dos referenciais de mercado não configura dano ao erário, se o preço global da obra se encontrar abaixo do preço de mercado.'
4.2) Resposta do responsável: Sr. Marcos Aurélio Feitosa Cordeiro, Chefe da Seção de Assuntos Jurídicos do IME (peça 385) :
158.	Apresenta argumento semelhante ao trazido pelo Sr. André Luis Araujo da Silva, no sentido de que à época havia dúvida quanto à obrigatoriedade ou não da estipulação de critérios de aceitabilidade de preços unitários máximos, a qual somente deixou de existir após a edição da Súmula TCU 259/2010.
159.	Por outro lado, acrescenta o responsável que entendeu que havia critério de aceitabilidade de preços unitários máximos no certame, conforme se vislumbra no texto editalício abaixo transcrito (peça 287, p. 52) :
'8.6. Será desclassificada a proposta de preços que apresentar valor unitário, após a fase de lances e/ou negociação, superior ao constante do Termo de Referência, salvo por fato superveniente que conclua ser o valor compatível com o do mercado.'
Análise:
160.	Concorda-se com os argumentos apresentados pelos responsáveis em virtude de à época da publicação do edital do Pregão Eletrônico 066/2009-IME, ocorrida em 24/11/2009 (peça 287, p. 46-56, e peça 288, p. 1-5) , ainda não ter havido a edição da Súmula TCU 259, de 16/6/2010, a qual pacificou o entendimento acerca da necessidade de fixação de critérios de aceitabilidade de preços unitários máximos nas contratações de obras e serviços de engenharia.
161.	Desse modo, o próprio fato de assunto ter sido sumulado de fato denota que, à época, não era claro para os gestores tal exigência, pois ela não consta explicitamente na legislação que regulamenta os pregões (Lei 10.520/2002 e Decreto 5.450/2005) e deriva do uso subsidiário nessa modalidade das normas constantes na Lei 8.666/1993, consoante disciplina o inciso X do art. 40 desta norma.
162.	Pelo exposto, propõe-se o acatamento das razões de justificativa apresentadas pelos responsáveis.
5) Desclassificação de licitante com a menor proposta e acolhimento de outra 20% acima do orçamento base (achado 8.5 do relatório de auditoria do TC Processo 022.244/2010-7) :
 (...) 
164.	Após os ajustes propostos na instrução à peça 337, foram realizadas as seguintes medidas preliminares [referência: 9.6.1.1.2.4]:
	a) realizar, com fundamento no art. 250, inciso IV, do RI/TCU, a audiência do Sr. André Luiz Araújo da Silva (CPF XXX.619.038-XX) , Pregoeiro e Presidente da Comissão Permanente de Licitação do Instituto Militar de Engenharia, para que, no prazo de quinze dias, apresente razões de justificativa por ter adjudicado o objeto do Pregão Eletrônico 071/2009-IME à empresa que apresentou proposta de preços com valor 20% superior ao orçado pela Administração, violando o que estatui o art. 48, inciso II, da Lei 8.666/1993 c/c o item 8.6 do edital do certame;
	b) realizar, com fundamento no art. 250, inciso IV, do RI/TCU, a audiência do Sr. Cláudio Vinícius Costa Rodrigues (CPF XXX.820.997-XX) , ordenador de despesas do Instituto Militar de Engenharia, para que, no prazo de quinze dias, apresente razões de justificativa por ter homologado o Pregão Eletrônico 071/2009-IME à empresa que apresentou proposta de preços com valor 20% superior ao orçado pela Administração, violando o que estatui o art. 48, inciso II, da Lei 8.666/1993 c/c o item 8.6 do edital do certame.
5.1) Resposta do responsável: Sr. André Luis Araujo da Silva, Pregoeiro e Presidente da Comissão de Licitação do IME (peça 386) :
165.	Inicialmente, apresenta trecho doutrinário transcrito da obra do professor Marçal Justen Filho:
'Segundo o art. 43, inc. IV [da Lei 8.666/1993], incumbe à Comissão examinar a conformidade de cada proposta com os preços correntes no mercado ou fixados por órgão oficial competente, ou ainda com os constantes do sistema de registro de preços. Já o art. 48, inc. II, prevê a desclassificação das propostas com valor global superior ao limite estabelecido.
Haveria um aparente conflito entre as regras do art. 43, inc. IV, e do art. 48, inc. II. A melhor interpretação conduz à prevalência daquele dispositivo.
Mas não haverá excessividade se o preço proposto for o menor possível que a Administração poderia obter no mercado. As formalidades que envolvem a Administração dificultam que realize contratação em situação de mercado.'
166.	Em seguida, aponta que no caso concreto verificou-se que o menor preço que a Administração poderia obter, na época em que foi realizado o certame e nas circunstâncias ali impostas, foi resultado de negociação que o responsável realizou diretamente com a empresa, que propiciou a redução do valor ofertado de R$ 214.528,82 para R$ 180.000,00, montante esse, no entanto, ainda superior ao estimado pelo projeto básico.
167.	Diante dessa situação, aduz ter consultado formalmente o engenheiro responsável pelo objeto a ser contratado, encaminhando cópia da proposta já readequada para o valor de R$ 180.000,00, tendo obtido do referido profissional aval para prosseguir com a aceitação do valor negociado (peça 386, p. 49-54) , o qual reafirma que era o menor que a Administração poderia obter na ocasião e nas condições do certame.
168.	Argumenta, ainda, que a possibilidade de aceitação de proposta com valor superior ao constante no termo de referência já constava na parte final do item 8.6 do edital (peça 290, p. 42) :
'8.6. Será desclassificada a proposta de preços que apresentar valor unitário, após a fase de lances e/ou negociação, superior ao constante do Termo de Referência, salvo por fato superveniente que conclua ser o valor compatível com o do mercado.'
5.2) Resposta do responsável: Sr. Claudio Vinicius Costa Rodrigues, Ordenador de Despesas do IME (peça 397) :
169.	Apresenta argumento semelhante ao do Sr. André Luis Araujo da Silva, no sentido de que só houve a aceitação da proposta apresentada pela Construtora Novoambiente após consulta direcionada ao engenheiro responsável pela obra, que se manifestou de maneira favorável à celebração do contrato nessas condições.
Análise:
170.	Concorda-se com os argumentos apresentados pelos responsáveis em virtude de haver jurisprudência nesta Corte no sentido de que eventual sobrepreço deve ser aferido a partir dos preços de mercado ou com base em sistemas referenciais. Desse modo, o fato de os valores contratados se encontrarem superiores aos orçados não serve para evidenciar que aqueles estão superfaturados, pois essa constatação deve estar baseada em informações sobre os preços efetivamente praticados no mercado à época (Acórdão 2796/2013-TCU-Plenário, 5101/2014-TCU-1ª Câmara e 1549/2017-TCU-Plenário) .
171.	Ademais, previamente à contratação, houve consulta ao engenheiro responsável pelo objeto a ser contratado, que se manifestou favoravelmente à aceitação do valor negociado com a empresa Novoambiente (peça 386, p. 54) , situação excepcional essa já prevista no item 8.6 do edital (peça 290, p. 42) .
172.	Pelo exposto, e por não haver elementos nos autos que permitam indicar que o valor efetivamente contratado se encontrava superior aos preços praticados no mercado, propõe-se o acatamento das razões de justificativa apresentadas pelos responsáveis.
6) Medição e pagamento por serviços não realizados (achado 8.6 do relatório de auditoria do TC Processo 022.244/2010-7) e monitoramento das determinações contidas no item 9.5 do Acórdão 640/2015-TCU-Plenário:
 (...) 
174.	(...) entendeu-se na instrução à peça 337 que a [realização de audiência do Sr. Cláudio Vinícius Costa Rodrigues e do Sr. Antonio Carlos Freire de Almeida, bem como a citação do Sr. Sr. José D'Almeida Diogo sobre o achado 8.6] era inapropriada naquela fase processual, tendo em vista que a irregularidade aqui tratada poderia ser esclarecida por meio do monitoramento determinado pelo item 9.6.6 Acórdão 640/2015-TCU-Plenário, que tem como objetivo avaliar se o IME estornou as parcelas indevidamente pagas no âmbito do Contrato 011/2009-IME, consoante determinado pelo item 9.5 do mesmo decisum:
'9.5. determinar ao Instituto Militar de Engenharia que providencie, caso ainda não tenha feito, oferecendo às empresas envolvidas o direito ao contraditório e à ampla defesa, o estorno das seguintes parcelas indevidamente pagas pela Administração no âmbito do Contrato 11/2009-IME - Serviços de Reparação, Manutenção e Adequação do Rancho: 
9.5.1. R$ 5.542,42 (cinco mil, quinhentos e quarenta e dois reais e quarenta e dois centavos) , referente aos subitens 1.1 a 1.3 do contrato, tendo em vista que os projetos executivos foram elaborados pelo corpo técnico do IME; 
9.5.2. R$ 16.176,17 (dezesseis mil, cento e setenta e seis reais e dezessete centavos) , relativo à inexecução de concreto armado para rampa e escada; 
9.5.3. R$ 4.924,36 (quatro mil, novecentos e vinte e quatro reais e trinta e seis centavos) , originário da diferença de preços do Sinapi no tocante ao Tubo PVC sd p/esgoto e águas pluviais c/ diâmetro de 100mm, linha r, incl. conexões e emendas, excl. abert. e fecham. de rasgo; 
9.5.4. R$ 10.374,44 (dez mil, trezentos e setenta e quatro reais e quarenta e quatro centavos) , referente ao Tubo PVC sd p/esgoto e águas pluviais c/ diâm. de 150mm, linha r, incl. conexões e emendas, excl. abert.e fecham. de rasgo que não foi localizado na obra; 
9.5.5. R$ 11.986,14 (onze mil, novecentos e oitenta e seis reais e quatorze centavos) , relativo à duplicidade de pagamento consubstanciada na substituição por bancada em granito amarelo Icaraí a qual já incluía custos de cuba em aço inox, sifão e válvula em metal e acabamentos que já haviam sido pagos no subitem 8.11 do contrato;
	(...) 
9.6.6. monitore as medidas levadas a efeito pelo Instituto Militar de Engenharia em atendimento ao subitem 9.5 acima no âmbito do processo que será criado em cumprimento ao subitem 9.6.1.1 supra.'
175.	Nesse diapasão, julgou-se conveniente na instrução à peça 337 tão somente diligenciar o IME para que apresentasse as medidas adotadas com vistas a corrigir as falhas apontadas no item 8.6 do relatório de auditoria do TC Processo 022.244/2010-7 (peça 10, p. 7-50, peça 11, e peça 12, p. 1-25) , relacionadas ao Contrato 011/2009-IME, consubstanciadas no item 9.5 do Acórdão 640/2015-TCU-Plenário, bem como outras mencionadas no Ofício 3299-SG/172-SAL e/ou descritas pela equipe de auditoria. 
6.1) Resposta do Instituto Militar de Engenharia (peças 396, 401, 414 e 416) :
176.	Na resposta à diligência, o IME limitou-se a informar:
'Como medida adotada com vistas a corrigir as falhas apontadas no item 9.5 do Acórdão 640/2015-TCU-Plenário, foi encaminhado à empresa Novoambiente o DIEx 84-AsseApJur/IME, de 9/7/2015, informando do impositivo de recolhimento à União dos débitos apurados com valores atualizados, conforme decisão do Tribunal de Contas da União.'
Análise:
177.	Pela resposta apresentada pelo IME, verifica-se que não há elementos nos autos para avaliar se as parcelas indevidamente pagas pela Administração no âmbito do Contrato 11/2009-IME foram estornadas ou não.
178.	Na hipótese de ter havido o recolhimento à União dos respectivos valores, estaria elidida a irregularidade. No entanto, caso a empresa não tenha ressarcido os montantes indevidamente recebidos, deve-se considerar que o suposto débito, se confirmado em sua íntegra, possui valor atualizado da ordem de R$ 80.000,00, ou seja, inferior ao limite de R$ 100.000,00 para o qual fica dispensada a instauração de TCE, consoante determina o art. 6º da Instrução Normativa TCU 71/2012, com alteração promovida pela Instrução Normativa TCU 76/2016.
179.	Desse modo, e considerando, ainda, que o processo encontra-se pendente de citação válida por este Tribunal, julga-se conveniente tão somente que, a título de racionalização administrativa e economia processual, com vistas a evitar que o custo da cobrança seja superior ao valor da importância a ser ressarcida, seja dada ciência ao IME acerca da necessidade de, caso ainda não tenha havido o recolhimento à União das parcelas indevidamente pagas pela Administração no âmbito do Contrato 11/2009-IME, adotar as providências previstas no art. 15 da Instrução Normativa TCU 71/2012, consubstanciadas no registro das informações relativas ao débito nos cadastros de devedores e na devida ciência aos responsáveis de tal medida, sem prejuízo da adoção de outras providências previstas em normativos correlatos que tratam da recomposição de dano ao erário.
180.	Tal providência encontra amparo no art. 93 da Lei 8.443/1992, nos arts. 169, inciso VI, e 213 do Regimento Interno do TCU, e nos arts. 6º, inciso I, e 19 da Instrução Normativa TCU 71/2012, bem como na jurisprudência desta Corte (Acórdão 3519/2017-TCU-Primeira Câmara) .
7) Demais irregularidades apontadas no relatório de auditoria do TC Processo 022.244/2010-7:
181.	No presente tópico, serão tratadas as audiências determinadas em decorrência de achados não abordados no item 8 do relatório de auditoria do TC Processo 022.244/2010-7, mas que dizem respeito à gestão 2008/2010 do IME. São elas [os subitens '9.6.1.1.7, 9.6.1.1.8.1, 9.6.1.1.8.2, 9.6.1.1.9.1, 9.6.1.1.9.2 e 9.6.1.1.10.] (...) 
182.	Após os ajustes propostos na instrução à peça 337, foram realizadas as seguintes medidas preliminares:
	a) realizar, com fundamento no art. 250, inciso IV, do RI/TCU, a audiência do Sr. André Luiz Araújo da Silva (CPF XXX.619.038-XX) , Pregoeiro e Presidente da Comissão Permanente de Licitação do Instituto Militar de Engenharia, para que, no prazo de quinze dias, apresente razões de justificativa por ter habilitado licitantes e adjudicado indevidamente, de forma sistemática e generalizada, no período de 22/2/2008 a 31/12/2009, os objetos dos processos licitatórios que resultaram na contratação pelo Instituto Militar de Engenharia de empresas fraudulentas vinculadas ao Major Washington Luiz de Paula, conforme comprovado no Inquérito Policial Militar instituído pela Portaria 25/DCT, caracterizando as fraudes previstas nos arts. 90 e 93 da Lei 8.666/1993;
	b) realizar, com fundamento no art. 250, inciso IV, do RI/TCU, a audiência do Sr. Emílio Carlos Acocella (CPF XXX.370.138-XX) , Comandante do Instituto Militar de Engenharia, para que, no prazo de quinze dias, apresente razões de justificativa pela omissão na fiscalização de processos licitatórios realizados no período entre 1º/1/2008 e 29/4/2009, bem como pela ratificação indevida da Dispensa de Licitação 1/2008, que resultaram na contratação de empresas fraudulentas vinculadas ao Major Washington Luiz de Paula, conforme comprovado no Inquérito Policial Militar instituído pela Portaria 25/DCT, caracterizando as fraudes previstas nos arts. 90 e 93 da Lei 8.666/1993;
	c) realizar, com fundamento no art. 250, inciso IV, do RI/TCU, a audiência do Sr. Amir Elias Abdalla Kurban (CPF XXX.073.287-XX) , Comandante do Instituto Militar de Engenharia, para que, no prazo de quinze dias, apresente razões de justificativa pela omissão na fiscalização de processos licitatórios realizados no período entre 29/4/2009 e 31/12/2009, bem como pela ratificação indevida da Dispensa de Licitação 2/2009, que resultaram na contratação de empresas fraudulentas vinculadas ao Major Washington Luiz de Paula, conforme comprovado no Inquérito Policial Militar instituído pela Portaria 25/DCT, caracterizando as fraudes previstas nos arts. 90 e 93 da Lei 8.666/1993;
	d) realizar, com fundamento no art. 250, inciso IV, do RI/TCU, a audiência do Sr. Cláudio Vinícius Costa Rodrigues (CPF XXX.820.997-XX) , ordenador de despesas do Instituto Militar de Engenharia, para que, no prazo de quinze dias, apresente razões de justificativa por ter homologado indevidamente, no período entre 1º/1/2008 e 11/8/2010, processos licitatórios que resultaram na contratação pelo Instituto Militar de Engenharia ou pelo Departamento de Engenharia e Construção do Exército, bem como na subcontratação pela Fundação Ricardo Franco, de empresas fraudulentas vinculadas ao Major Washington Luiz de Paula, conforme comprovado no Inquérito Policial Militar instituído pela Portaria 25/DCT, caracterizando as fraudes previstas nos arts. 90 e 93 da Lei 8.666/1993.
7.1) Resposta do responsável: Sr. André Luis Araujo da Silva, Pregoeiro e Presidente da Comissão de Licitação do IME (peça 386) :
183.	Consigna que os processos licitatórios que supostamente teriam sido objeto das fraudes direcionadas às empresas fraudulentas não foram individualizados pela equipe de auditoria, o que, no entendimento do responsável, prejudica uma explicação detalhada sobre o assunto.
184.	Destaca que Inquérito Policial Militar (IPM) instaurado por meio da Portaria 025/DCT não tratou de processos licitatórios no período em que o responsável serviu no IME, tendo se limitado a apurar irregularidades ocorridas no Instituto entre 2004 e 2006, no bojo de convênios assinados com o DNIT.
185.	De igual sorte, aduz que o Maj Washington Luiz de Paula foi transferido do IME para o Departamento de Engenharia e Construção (DEC) em meados de 2005, ou seja, bem antes da chegada do responsável para servir no Instituto, não havendo qualquer prova ou menção no IPM de que o referido oficial tenha influenciado os resultados das licitações conduzidas pelo defendente.
Análise:
186.	Concorda-se com os argumentos apresentados pelo responsável, uma vez que as fraudes identificadas no relatório de auditoria ocorreram nos exercícios de 2002 a 2006, no âmbito de convênios firmados com o DNIT, sendo a única ligação entre essas ocorrências e os atos praticados pelo responsável nos exercícios de 2008 e 2009 o fato de o empresário Marcelo Cavalheiro ser sócio tanto da Construtora Novoambiente quanto de algumas das firmas fraudulentas, o que, por si só, não pode ensejar a responsabilização do pregoeiro, até mesmo porque, à época em que desempenhava suas funções, ainda não havia ocorrido a denúncia anônima acerca das irregularidades.
187.	Pelo exposto, propõe-se o acatamento das razões de justificativa apresentadas pelo responsável.
7.2) Resposta do responsável: Sr. Claudio Vinicius Costa Rodrigues, Ordenador de Despesas do IME (peça 397) :
188.	O responsável alega que não vê ligação entre o período em que houve as supostas irregularidades apontadas pela equipe de auditoria (2008 a 2010) e o que foi objeto do IPM instaurado por meio da Portaria 025/DCT (2004 a 2006) .
189.	Além disso, pugna que se sente prejudicado no oferecimento de razões de justificativa, uma vez que as homologações indevidas de processos licitatórios que resultaram em contratações realizadas pelo DEC são de responsabilidades deste Departamento, e não do ordenador de despesas do IME.
Análise:
190.	Embora tenha havido posicionamento desta Unidade Técnica, no âmbito dos TC's Processo 008.442/2015-0, Processo 008.449/2015-5, Processo 008.450/2015-3, Processo 008.453/2015-2 e Processo 008.431/2015-9, propondo a condenação do responsável em débito por ele ter homologado indevidamente diversos procedimentos licitatórios direcionados às empresas fraudulentas, bem como por ter ordenado pagamentos sem a efetiva entrega dos objetos contratados, não se vê ligação entre essas ocorrências e os processos conduzidos por ele nos exercícios de 2008 a 2010.
191.	Ademais, na hipótese de se supor que o responsável, mesmo antes da denúncia anônima, já tivesse conhecimento de como as fraudes ocorreram, bem como acerca da conduta irregular do empresário Marcelo Cavalheiro, propor sua condenação nestes autos seria bis in idem, visto que já houve a rejeição de suas alegações de defesa no âmbito dos processos mencionados no parágrafo anterior.
192.	Pelo exposto, propõe-se o acatamento das razões de justificativa apresentadas pelo responsável.
7.3) Resposta do responsável: Sr. Emílio Carlos Acocella, Comandante do IME (peças 365 e 366) :
193.	Inicialmente, relata que a imputação de omissão atribuída ao defendente baseou-se em duas premissas que não se aplicam ao período no qual o responsável comandou o IME, quais sejam: que ocorreu a contratação indevida de empresas vinculadas ao Maj Washington Luiz de Paula e que tal fato teria sido comprovado no IPM instaurado por meio da Portaria 025/DCT.
194.	Com efeito, pondera o defendente que o retromencionado IPM não investigou atos cometidos durante sua gestão (de abril de 2007 a abril de 2009) , pois se limitou a apurar irregularidades ocorridas em 2004 e 2005, no bojo de convênios assinados entre o IME e o DNIT naquela ocasião. Dessa forma, considera que tal inquérito não tem relação consigo. 
195.	Afirma, ainda, que não foi constatado que as empresas contratadas durante seu comando fossem vinculadas ao Maj Washington Luiz de Paula, posto que, apesar de a Construtora Novoambiente possuir como sócio majoritário o empresário Marcelo Cavalheiro, não foi verificado qualquer controle do referido militar especificamente sobre essa firma. Ademais, ressalta que nenhum dos processos licitatórios relacionados aos exercícios de 2008 a 2010 e analisados pela equipe de auditoria (Pregões 046/2009, 066/2009 e 071/2009) ocorreu durante sua gestão.
196.	Também menciona que jamais teve sob o seu comando o Cel Paulo Roberto Dias Morales e o Maj Washington Luiz de Paula, seja no IME ou em qualquer outra organização militar, não havendo qualquer constatação nos autos de que esses militares continuavam exercendo, à distância, após terem sido transferido para o DEC em 2005, algum tipo de influência sobre ações de quaisquer agentes administrativos que atuaram durante o período em que o responsável exerceu o comando do Instituto.
197.	Destaca que as empresas contratadas durante sua gestão são diferentes das suspeitas de atuar em conluio com militares para fraudar processos com recursos do DNIT, bem como que realizaram serviços de natureza distinta. Nesse sentido, aduz que as contratações relacionadas aos convênios tiveram por objeto o desenvolvimento de estudos e projetos de natureza técnica, enquanto que as que atuaram em seu comando realizaram serviços de manutenção de bens imóveis do IME, com execução integral do objeto avençado, passível de fiscalização in loco ainda hoje.
198.	Frisa que durante sua gestão não dispunha de qualquer informação, de origem interna ou externa, de que algum sócio de empresa contratada para a realização de obras de manutenção de bens imóveis no IME fosse suspeito de conluio com militares para fraudar contratações ligadas ao DNIT em período anterior, pois tal fato só foi constatado durante o IPM instaurando por meio da Portaria 025/DCT, realizado em 2010, a partir de denúncias anônimas publicadas naquele ano.
199.	Reitera, desse modo, que o IPM instaurado por meio da Portaria 025/DCT não se aplica à sua gestão. Por outro lado, destaca que posteriormente ao término dos trabalhos de campo da equipe de auditoria foram instaurados outros dois procedimentos investigatórios para tratarem especificamente de irregularidades ocorridas nos exercícios de 2008 a 2010, sendo que em ambos se concluiu pela ausência de indícios ou evidências de cometimento de qualquer ato ilícito pelos Comandantes do IME no aludido período (peça 365, p. 106-125) .
200.	Acrescenta que se constatou, ainda, que não houve qualquer indício de omissão durante o período em que o responsável esteve à frente do IME, bem como que a Dispensa de Licitação 01/2008 transcorreu com amparo legal e com preço coerente com o de mercado, concluindo-se pela normalidade do ato de ratificação, que se deu nos termos da legislação pertinente (peça 365, p. 121-125) , o que motivou o arquivamento do inquérito no âmbito da Justiça Militar (peça 365, p. 126-139) .
201.	Destaca as complexas e distintas funções desempenhadas por quem exerce o comando do IME, ponderando que não se pode aplicar ao dirigente máximo de uma instituição de ensino desse porte responsabilidade indiscriminada por todas as ações praticadas na Instituição, visto que seria humanamente impossível examinar todas as minúcias contidas nos inúmeros processos submetidos ao defendente. Ademais, alega que não lhe competia rever todos os atos administrativos praticados por seus subordinados, sob pena de se inviabilizar a gestão pela dispersão de esforços.
202.	Ressalta que não há que se falar de culpa in eligendo ou in vigilando, posto que o responsável designou seus subordinados para os cargos que exerciam segundo as normas, princípios, disponibilidades e expectativas estabelecidos pelo Setor de Gestão de Pessoal do Comando do Exército, visto que à época não lhes recaía qualquer suspeita sobre a prática de atos ilícitos, bem como que sempre despendeu todos os esforços possíveis para a eficaz fiscalização dos contratos celebrados no IME, consoante registrado no IPM que analisou a gestão de 2008 a 2010 do IME (peça 365, p. 124) :
	' (...) ambos tiveram ação decisiva na verificação da execução das obras, acompanhando diariamente o progresso dos trabalhos, com vistas à qualidade, cumprimento de prazos e atingimento de metas, garantindo a prestação integral dos serviços contratados, condição essa confirmada na Perícia Técnica da CRO/1.'
203.	Registra, ainda, que tanto o encarregado do retromencionado IPM quanto as equipes da 1ª ICFEx que realizaram rotineiras auditorias durante sua gestão concluíram que não houve dano ao erário no período em que o responsável comandou o IME. Nesse sentido, pondera que sempre atuou de boa fé e no limite de suas possibilidades, valendo-se de assessorias competentes nos assuntos em que não possuía conhecimento especializado e fazendo uso reiterado de todos os instrumentos e procedimentos disponíveis para, entre outros desafios inerentes ao cargo que ocupava, assegurar a lisura e a eficiência no trato da coisa pública, não sendo razoável, assim, imputar-lhe omissão. 
204.	Com relação à Dispensa de Licitação 01/2008, assevera que o relatório de auditoria a qual fica como irregular sem fazer sua análise e tampouco enumerar os fundamentos que levaram a tal conclusão. Nesse sentido, aduz que o simples fato de a executora da obra ter sido a empresa Novoambiente não pode ser utilizado para imputar responsabilidade ao dirigente máximo, pois, conforme já exposto, não havia, à época, por absoluta falta de evidências, como já se ter conhecimento de qualquer conduta irregular do Sr. Marcelo Cavalheiro, sócio dessa empresa.
205.	Sobre tal dispensa, destaca trecho extraído do IPM instaurado para apurar a gestão de 2008 a 2010 do IME:
'A questão envolvendo a Construtora Novoambiente Ltda. em outra dispensa de licitação, realizada em 2008, também mereceu a atenção dos auditores do TCU. Tratou-se de uma obra para reconstrução de um muro de animo em dependências do IME no Parque de Instrução Ricardo Franco, feita através do Processo de Dispensa de Licitação 01/2008. Conforme pode-se constatar na cópia do processo, localizado no Apenso BRAVO, a CRO/1, chamada pelo Comando do IME para avaliar a extensão e gravidade da queda de parte desse muro, expediu o Relatório de Vistoria Técnica 140/2008, de 20 de outubro de 2008, onde descreve o problema e classifica a obra como emergencial, pois ameaçava as instalações da Companhia de Comando e Serviços do IME, um depósito de botijões de gás e um Próprio Nacional Residencial que se localizavam adjacentes, com grave risco de consequências desastrosas. A recente avaliação feita pela 1ª ICFEx não apontou erros no processo, conforme consta na fl. 491, concluindo que foi realizado dentro do amparo legal e com preço coerente no mercado. Ademais, os depoimentos do Ordenador de Despesas e do Presidente da Comissão de Licitação confirmam que a Construtora Novoambiente Ltda. estava realizando serviços nas imediações e pôde ser rapidamente mobilizada para reparar o muro, com valor ofertado menor que as demais pesquisadas.'
206.	Afirma que seu ato de ratificação foi procedido para dar eficácia aos pareceres técnicos e jurídicos que respaldaram a contratação direta, tendo sido observado o devido processo legal na motivação da dispensa, com fulcro no inciso IV do art. 24 da Lei 8.666/1993. Desse modo, assevera que não se configurava razoável, sob a perspectiva do dirigente máximo da unidade, deixar de ratificar o processo, tendo em vista a situação emergencial e sua fundamentação.
207.	Por fim, frisa que a obra decorrente da Dispensa de Licitação 01/2008 foi acompanhada por fiscal designado para tal, o qual atestou a execução integral do objeto nas condições contratadas e compatíveis com o projeto básico e as especificações técnicas, o que pode ser verificado ainda nos dias de hoje, não tendo havido, assim, dano ao erário. 
Análise:
208.	Concorda-se com os argumentos apresentados pelo responsável, uma vez que as fraudes identificadas no relatório de auditoria ocorreram nos exercícios de 2002 a 2006, no âmbito de convênios firmados com o DNIT. 
209.	Ademais, durante sua gestão, não houve a adjudicação de processos licitatórios direcionados às empresas fraudulentas, tendo havido tão somente a celebração da Dispensa de Licitação 001/2008 em favor da Construtora Novoambiente, cujo sócio havia anteriormente participado das fraudes, o que, por si só, não pode ensejar a responsabilização do defendente.
210.	Pelo exposto, propõe-se o acatamento das razões de justificativa apresentadas pelo responsável.
7.4) Resposta do responsável: Sr. Amir Elias Abdalla Kurban, Comandante do IME (peça 360) :
211.	Após tecer comentários sobre as diferentes e complexas funções que exerce o Comandante do IME, assevera que eram rotineiras as verificações realizadas pela 1ª Inspetoria de Contabilidade e Finanças do Exército (1ª ICFEx) durante o período em que comandou o Instituto, não tendo sido apontado qualquer problema relevante em sua gestão, o que servia como referência para o responsável avaliar que os procedimentos internos ocorriam com amparo na legislação vigente. 
212.	Acrescenta que o defendente não era o ordenador de despesas do IME, função essa desempenhada por oficial superior de intendência que não apresentava qualquer fato que o desabonasse. Assim, aduz que os documentos relacionados aos certames (inclusive os da Dispensa de Licitação 002/2009) já chegavam ao responsável prontos para ratificação, tendo passado pelo crivo técnico de diversos membros (pregoeiro, fiscal administrativo, ordenador de despesas, subcomandante etc.) , os quais atestavam a lisura e o cumprimento das normas administrativas e da legislação pertinente.
213.	Destaca que era comum o IME receber recursos além do solicitado em épocas próximas ao final do exercício financeiro, de forma que os projetos básicos e especificações sofriam alterações para possibilitar acréscimos na obra em proveito da oportunidade. Assim, assevera que as alterações promovidas no objeto da Dispensa de Licitação 002/2009 não decorreram de imprecisões no projeto original, mas da possibilidade de ampliação do escopo para permitir utilizar valores acima dos inicialmente previstos.
214.	Nesse sentido, relata que as liquidações sempre foram feitas com amparo nas medições da obra. Ressalta, ainda, que a CRO/1 realizou uma perícia técnica e relatou a execução de todas as obras licitadas pelo IME em todo o período abrangido pelas presentes razões de justificativa, inclusive a decorrente da Dispensa de Licitação 002/2009, atestando que os objetos dos contratos e seus aditivos foram integralmente cumpridos.
215.	Acrescenta que a celebração da Dispensa de Licitação 002/2009 foi feita após consulta formal direcionada à assessoria jurídica e à 1ª ICFEx, tendo ambos os órgãos se manifestado favoravelmente à pactuação.
216.	Frisa que as alterações promovidas por meio de aditivo foram feitas após consulta ao engenheiro projetista da obra, que reconheceu a necessidade de adequar o projeto básico inicial mediante ampliação do serviço, com a finalidade de melhorar funcionalidades do refeitório e da cozinha, segundo especificações mais atualizadas.
217.	Reitera que a CRO/1 confeccionou laudo pericial, solicitado pelo IPM, atestando a execução da obra decorrente da Dispensa de Licitação 002/2009, tendo havido a devolução integral à União dos recursos não executados ao final do projeto, no montante de R$ 19.261,67.
218.	Aduz que não havia como a Administração do IME impedir quaisquer das empresas apontadas como fraudulentas de participarem das licitações, pois, à época, não eram conhecidas as ligações entre seus sócios, já que as irregularidades somente vieram à tona em 2010, como resultado do IPM realizado para apurar as denúncias anônimas divulgadas naquele mesmo ano.
219.	Conclui asseverando que seu ato de ratificação não se constituiu em verificação dos aspectos técnicos do processo, condição essa suprida pelos escalões subordinados. Assim, aduz que inexistem indícios de omissão de sua parte durante seu Comando à frente do IME, uma vez que sempre atuou em conformidade com a legislação vigente.
Análise:
220.	Concorda-se com os argumentos apresentados pelo responsável, uma vez que as fraudes identificadas no relatório de auditoria ocorreram nos exercícios de 2002 a 2006, no âmbito de convênios firmados com o DNIT. 
221.	Ademais, durante sua gestão, não houve a adjudicação de processos licitatórios direcionados às empresas fraudulentas, tendo havido tão somente a celebração de contratos com a Construtora Novoambiente, cujo sócio havia anteriormente participado das fraudes, o que, por si só, não pode ensejar a responsabilização do defendente.
222.	No tocante à suposta ratificação indevida da Dispensa de Licitação 002/2009 (peça 297, p. 45) , apesar de tal processo não ter observado a legislação vigente, consoante análise contida nos itens 2.2 e 2.3 desta instrução, não se vislumbra que deve o Comandante do IME ser responsabilizado pela ocorrência, posto que a falha ora identificada reveste-se de caráter eminentemente jurídico, tendo o dirigente máximo da unidade jurisdicionada ratificado a dispensa após consulta direcionada ao Chefe da SAJ (peça 297, p. 43-44) , que se manifestou favoravelmente à pactuação.
223.	Pelo exposto, propõe-se o acatamento das razões de justificativa apresentadas pelo responsável.
CONCLUSÃO
224.	Em face da análise promovida nos itens 2, 3, 4, 5 e 7 da Seção 'Exame Técnico' desta instrução, propõe-se acolher integralmente as razões de justificativa apresentadas pelos Srs. Amir Elias Abdalla Kurban, Emilio Carlos Acocella, Francisco José D'Almeida Diogo e José Renato Moreira da Silva de Oliveira, uma vez que foram suficientes para elidir as irregularidades a eles atribuídas. Desse modo, suas contas devem ser julgadas regulares, dando-se quitação plena aos responsáveis.
225.	Em face da análise promovida nos itens 1, 2, 3, 4, 5 e 7 da Seção 'Exame Técnico' desta instrução, propõe-se acolher parcialmente as razões de justificativa apresentadas pelos Srs. André Luiz Araújo da Silva, Cláudio Vinícius Costa Rodrigues e Marcos Aurélio Feitosa Cordeiro, uma vez que foram suficientes para elidir as irregularidades a eles atribuídas.
226.	Em face da análise promovida nos itens 1 e 2 da Seção 'Exame Técnico' desta instrução, propõe-se rejeitar parcialmente as razões de justificativa apresentadas pelos Srs. André Luiz Araújo da Silva, Cláudio Vinícius Costa Rodrigues e Marcos Aurélio Feitosa Cordeiro, uma vez que não foram suficientes para sanear as irregularidades a eles atribuídas, de modo que suas contas devem ser julgadas irregulares. Propõe-se, ainda, em atendimento ao disposto no parágrafo único do art. 19 da Lei 8.443/1992, a aplicação da multa prevista no art. 58, inciso I, do mesmo normativo legal.
227.	Em face da análise promovida no item 6 da Seção 'Exame Técnico' desta instrução, propõe-se que seja dada ciência ao Instituto Militar de Engenharia acerca da necessidade de adoção de providências.
PROPOSTA DE ENCAMINHAMENTO
228.	Diante do exposto, submetemos os autos à consideração superior, propondo ao Tribunal:
a) com fundamento nos arts. 1º, inciso I, 16, inciso III, alínea 'b', da Lei 8.443/1992 c/c os arts. 19, parágrafo único, e 23, inciso III, da mesma Lei, e com arts. 1º, inciso I, 209, inciso II, 210, §2º, e 214, inciso III, do Regimento Interno/TCU, que sejam julgadas irregulares as contas dos Srs. André Luiz Araújo da Silva, CPF XXX.619.038-XX, Pregoeiro e Presidente da Comissão de Licitação do IME, Cláudio Vinícius Costa Rodrigues, CPF XXX.820.997-XX, Ordenador de Despesas do IME, e Marcos Aurélio Feitosa Cordeiro, CPF XXX.832.227-XX, Chefe da Seção de Assuntos Jurídicos do IME;
b) aplicar aos Srs. André Luiz Araújo da Silva (CPF XXX.619.038-XX) , Cláudio Vinícius Costa Rodrigues (CPF XXX.820.997-XX) e Marcos Aurélio Feitosa Cordeiro (CPF XXX.832.227-XX) , individualmente, a multa prevista no art. 58, inciso I, da Lei 8.443/1992 c/c o art. 268, inciso I, do Regimento Interno/TCU, fixando-lhes o prazo de 15 (quinze) dias, a contar das notificações, para comprovarem, perante o Tribunal (art. 214, inciso III, alínea 'a', do Regimento Interno) , o recolhimento das dívidas aos cofres do Tesouro Nacional, atualizadas monetariamente desde a data do presente acórdão até a dos efetivos recolhimentos, se forem pagas após o vencimento, na forma da legislação em vigor;
c) dar ciência ao Instituto Militar de Engenharia acerca da necessidade de, caso ainda não tenha havido o recolhimento à União das parcelas indevidamente pagas pela Administração no âmbito do Contrato 11/2009-IME, adotar as providências previstas no art. 15 da Instrução Normativa TCU 71/2012, consubstanciadas no registro das informações relativas ao débito nos cadastros de devedores e na devida ciência aos responsáveis de tal medida, sem prejuízo da adoção de outras providências previstas em normativos correlatos que tratam da recomposição de dano ao erário;
d) encaminhar cópia da deliberação que vier a ser proferida, bem como do relatório e do voto que a fundamentarem, ao Procurador-Geral de Justiça Militar, ao Procurador-Chefe da Procuradoria da República no Rio de Janeiro, ao Juiz-Auditor da 2ª Auditoria da 1ª Circunscrição Judiciária Militar, ao Comando do Exército, ao Instituto Militar de Engenharia, ao Departamento de Engenharia e Construção do Exército e ao Centro de Controle Interno do Exército, para adoção das medidas que entenderem cabíveis;
	e) com fundamento nos arts. 1º, inciso I, 16, inciso I, 17 e 23, inciso I, da Lei 8.443/1992 c/c os arts. 1º, inciso I, 207 e 214, inciso I, do Regimento Interno, que sejam julgadas regulares as contas dos Srs. Amir Elias Abdalla Kurban (CPF XXX.073.287-XX) , Emilio Carlos Acocella (CPF XXX.370.138-XX) , Francisco José D'Almeida Diogo (CPF XXX.140.737-XX) e José Renato Moreira da Silva de Oliveira (CPF XXX.711.097-XX) , dando-se-lhes quitação plena."
6.	O Ministério Público junto ao TCU, representado pelo Procurador Rodrigo Medeiros de Lima, concorda em acolher as razões de justificativa dos Srs. Amir Elias Abdalla Kurban, Emilio Carlos Acocella, Francisco José D'Almeida Diogo e José Renato Moreira da Silva de Oliveira, bem como em rejeitar parcialmente as razões de justificativa dos Srs. André Luiz Araújo da Silva, Cláudio Vinícius Costa Rodrigues e Marcos Aurélio Feitosa Cordeiro, aplicando a estes últimos a multa do art. 58, porém com fundamento no inciso II e não no inciso I. Isso porque entende não ser o caso de julgar as contas dos responsáveis nestes autos, conforme expõe em seu parecer de peça 424:
"18.	Com exceção do Sr. José D'Almeida Diogo, era sabido desde a autuação desta TCE que as falhas atribuídas aos demais responsáveis nem em tese caracterizavam dano ao erário, tanto que foram objeto de audiências, e não de citações. Desse modo, e considerando que o suposto dano ao erário é inferior ao limite normativo, não se mostra adequada a proposta de julgamento das contas.
19.	A inclusão das irregularidades que não caracterizam dano e dos respectivos responsáveis neste processo deve ser admitida tão somente por razões de economia processual (poderiam ser apuradas em processo específico de representação) , não implicando julgamento de contas, pois não há contas especiais a serem tomadas, eis que ausente o pressuposto concernente aos indícios de prejuízo ao erário (art. 8º da Lei 8.443/1992) .
20.	Isso não quer dizer que o ato de gestão irregular, quando desacompanhado de qualquer indício de dano ao erário, seja necessariamente menos grave. Pode-se cogitar de hipóteses em que uma irregularidade sem dano se mostre mais grave do que eventual insuficiência documental impeditiva da verificação da devida aplicação de recursos públicos.
21.	Trata-se, tão somente, de medida voltada a dar tratamento uniforme àqueles a quem se imputa, unicamente, a prática de irregularidade dissociada de dano ao erário, independentemente da natureza do processo em que examinadas. 
22.	Isso não impede, contudo, caso o responsável tenha contas a prestar ao Tribunal, que a irregularidade venha a ser considerada no âmbito da apreciação de suas contas ordinárias, podendo vir a maculá-las, a depender da gravidade da infração, necessariamente avaliada no contexto da gestão.
23.	Assim, além de não se propor o julgamento de contas, orienta-se que as multas a serem aplicadas tenham como fundamento o inciso II do art. 58 da Lei 8.443/1992, em vez do inciso I do mesmo artigo, pois este é associado ao julgamento de contas pela irregularidade.
24.	Desse modo, este representante do Ministério Público de Contas da União oferece a seguinte proposta de encaminhamento, em substituição à apresentada pela unidade técnica:
a) acolher as razões de justificativa dos responsáveis Srs. Amir Elias Abdalla Kurban (CPF XXX.073.287-XX) , Emilio Carlos Acocella (CPF XXX.370.138-XX) , Francisco José D'Almeida Diogo (CPF XXX.140.737-XX) e José Renato Moreira da Silva de Oliveira (CPF XXX.711.097-XX) ;
b) rejeitar parcialmente as razões de justificativa dos Srs. André Luiz Araújo da Silva (CPF XXX.619.038-XX) , Cláudio Vinícius Costa Rodrigues (CPF XXX.820.997-XX) e Marcos Aurélio Feitosa Cordeiro (CPF XXX.832.227-XX) ;
c) aplicar aos Srs. André Luiz Araújo da Silva (CPF XXX.619.038-XX) , Cláudio Vinícius Costa Rodrigues (CPF XXX.820.997-XX) e Marcos Aurélio Feitosa Cordeiro (CPF XXX.832.227-XX) , individualmente, a multa prevista no art. 58, inciso II, da Lei 8.443/1992 c/c o art. 268, inciso II, do Regimento Interno, fixando-lhes o prazo de 15 (quinze) dias, a contar das notificações, para comprovarem, perante o Tribunal, o recolhimento das dívidas aos cofres do Tesouro Nacional, atualizadas monetariamente desde a data do presente acórdão até a dos efetivos recolhimentos, se forem pagas após o vencimento, na forma da legislação em vigor;
d) dar ciência ao Instituto Militar de Engenharia acerca da necessidade de, caso ainda não tenha havido o recolhimento à União das parcelas indevidamente pagas pela Administração no âmbito do Contrato 11/2009-IME, adotar as providências previstas no art. 15 da Instrução Normativa TCU 71/2012, consubstanciadas no registro das informações relativas ao débito nos cadastros de devedores e na devida ciência aos responsáveis de tal medida, sem prejuízo da adoção de outras providências para a recomposição do dano ao erário, conforme art. 6º, § 2º, do mesmo normativo;
e) encaminhar cópia da deliberação que vier a ser proferida, bem como do relatório e do voto que a fundamentarem, ao Procurador-Geral de Justiça Militar, ao Procurador-Chefe da Procuradoria da República no Rio de Janeiro, ao Juiz-Auditor da 2ª Auditoria da 1ª Circunscrição Judiciária Militar, ao Comando do Exército, ao Instituto Militar de Engenharia, ao Departamento de Engenharia e Construção do Exército e ao Centro de Controle Interno do Exército, para adoção das medidas que entenderem cabíveis
f) encerrar o presente processo."
7.	Não obstante o exame levado a efeito pela SecexDefesa, determinei, preliminarmente e com fundamento no art. 157 do Regimento Interno/TCU, a restituição destes autos à aludida unidade técnica, com vistas à autuação de processo apartado para monitorar as determinações expedidas por meio do subitem 9.5 do Acórdão 640/2015-TCU-Plenário. O processo de monitoramento foi autuado sob o número TC Processo 031.848/2018-4, tendo sido a ele juntado por cópia as peças necessárias à sua instrução.
8.	Em atenção aos indícios de sobrepreço e de superfaturamento decorrentes de custos distintos aos do Sinapi identificados pela equipe de auditoria e da utilização de BDI pela empresa com inconsistências, relacionadas ao Pregão 066/2009-IME e ao contrato dele decorrente (Contrato 14/2009) , apesar das ponderações feitas pela SecexDefesa, de modo diverso, entendi que não seria possível considerar elidido o suposto dano apenas com base nas justificativas apresentadas à peça 368, especialmente porque a análise tinha sido feita com base em metodologia construtiva diferente da projetada e porque tinha sido adotado, no cálculo do superfaturamento, os valores orçados na licitação, no total de R$ 398.157,49, e não os efetivamente pagos à empresa, no montante de R$ 427.875,00.
9.	Desse modo, restitui os autos à SecexDefesa para que procedesse novo cálculo, com as seguintes orientações (peça 427) :
	"a) reavalie os custos e quantitativos dos itens com custos totais mais relevantes para a obra, especialmente aqueles relativos aos serviços especificados nos subitens 1.1 a 1.4 e 6.1 do orçamento, considerando para o cálculo as especificações técnicas de projeto, ou seja, o uso de andaime suspenso de madeira, pendente da estrutura por cabos de aço de 3/8", e da espessura de 0,5 cm de chapisco (peça 288, p. 21-23) ;
	b) se inexistente a composição de referência no Sinapi para dado serviço, utilize as composições de outros sistemas de referência e adote, preferencialmente, os valores dos insumos pesquisados pelo Sinapi;
	b) utilize, no cálculo do eventual sobrepreço global, o BDI adotado no orçamento (26,5%) ;
	c) calcule o superfaturamento no Contrato 14/2009-IME com base nos preços e quantitativos efetivamente pagos à empresa contratada, atentando à informação constante no TC Processo 004.389/2017-4, peça 19, p. 78-79, de que o valor do contrato passou de R$ 398.157,49 para R$ 427.875,00;
	d) identifique a parcela indevida de BDI paga à empresa, decorrente especialmente da inclusão da mobilização/desmobilização em duplicidade no orçamento (custos diretos e indiretos) , em reais, indicando qual montante já estaria inserido no superfaturamento calculado no item anterior, se existente;
	e) caso persista o sobrepreço/superfaturamento, elabore a matriz de responsabilização e promova as citações devidas.
10.	Ante as razões expostas pela SecexDefesa (peças 428-430) , determinei, preliminarmente, o encaminhamento dos autos à Secretaria de Fiscalização de Infraestrutura Urbana - SeinfraUrbana, a fim de que se manifestasse quanto aos pontos acima descritos (peça 431) . 
11.	Para a melhor compreensão, transcrevo a seguir excerto da instrução elaborada pela aludida unidade especializada (peça 432) :
"EXAME TÉCNICO
I - Reavaliação dos custos e quantitativos dos itens com custos totais mais relevantes para a obra
5.	Verificou-se que a análise inicial do processo foi feita considerando a planilha da licitação e não a planilha contratual. Apesar de os valores totais serem parecidos (R$398.320,80 da licitação e R$398.157,23 do contrato) há muitas diferenças nos valores unitários dos serviços. Considerando que os valores contratuais são os valores realmente utilizados nas medições e que os valores da licitação são apenas para estimar o valor total da obra, o mais adequado é utilizar os valores do contrato para a análise de superfaturamento.
6.	A determinação do Ministro Relator foi de se reavaliar os custos e quantitativos dos itens mais relevantes para a obra, especialmente os itens 1.1 a 1.4 e 6.1 da planilha licitatória. A avaliação será feita com os valores unitários da planilha contratual comparando-se os itens mais relevantes com os custos unitários constantes no Sinapi. 
7.	Conforme a planilha de análise, peça 288 p. 33, foram analisados os itens 1.1, 1.2, 1.4, 2.1, 2.2, 6.1, 6.2, 7.1 e 7.2, considerados como os itens mais relevantes da obra. Percebe-se que os custos unitários apresentados pela licitante vencedora (planilha peça 288 p. 34) são inferiores aos valores unitários licitados, com exceção dos itens 7.1 e 7.2, conforme se observa na Tabela 1. Nesses dois últimos itens a empresa contratada apresentou custos quatro vezes maiores para o item 7.1 e 2 vezes para o item 7.2. Segue abaixo a tabela com a comparação entre os custos unitários licitados e os contratados.
Tabela 01 - Planilha com valores dos custos unitários licitados e contratados
	Item
	Descrição
	Unid.
	Quant. Licitada
	 Custo unit. Licitação 
	Custo unit. contrato
	Diferença entre custo licitado e custo contrato

	1
	SERVIÇOS AUXILIARES E ADMINISTRATIVOS 

	1.1
	ANDAIME SUSPENSO DE MAD., PENDENTE DA ESTRUT P/CABOS DE ACO DE 3/8' 
	M2
	800
	              71,19 
	              29,00 
	 33.752,00 

	1.2
	PLATAFORMA DE PROTEÇÃO A TRANSEUNTES, EM PINHO DE 1ª EM PC DE 3 X 6' E 1 X 12', C/ 2,00 M DE LARGURA E APROVEITAMENTO 2 VEZES
	M
	200
	            214,39 
	              20,00 
	 38.878,00 

	1.3
	MOVIMENTAÇÃO VERTICAL DE ANDAIME SUSPENSO, CONSID. 1 VEZ A ÁREA TRABALHADA EM PROJEÇÃO VERT.
	M2
	5300
	                 1,17 
	                 1,17 
	 -   

	1.4
	TELA PLASTICA MALHA 2 MM 
	M2
	2000
	                 6,51 
	                 6,16 
	 700,00 

	1.5
	ADMINISTRAÇÃO LOCAL DA OBRA 
	MÊS
	6
	4.729,40 
	            530,00 
	 25.196,40 

	 -   

	2
	SERVIÇOS PRELIMINARES 

	 -   

	2.1
	REMOÇÃO DE PINTURA COM RASPAGEM 
	M2
	5300
	                 2,10 
	                 0,60 
	 7.950,00 

	2.2
	DEMOLIÇÃO DE REBOCO
	M2
	2000
	                 3,98 
	                 0,90 
	 6.160,00 

	2.3
	RETIRADA DE ESQUADRIA METÁLICA 
	M2
	0
	                 3,98 
	                 6,00 
	 33.752,00 

	3
	SERVIÇOS DIVERSOS 

	3.1
	LIMPEZA GERAL 
	M2
	1000
	                 4,89 
	                 1,00 
	          3.890,00 

	3.2
	LIMPEZA OU RETIRADA ENTULHO MANUALMENTE 
	M3
	200
	              41,94 
	              12,00 
	          5.988,00 

	4
	CANTEIRO DE OBRAS 

	4.1
	PLACA DE IDENTIFICAÇÃO DE OBRA PUBL . INCL. PINT  E SUPORTE DE MAD 
	M2
	6
	            180,65 
	              98,00 
	             495,90 

	4.2
	INST CANTEIRO- MAX 1% VALOR OBRA 
	UD
	1
	        3.000,00 
	            800,00 
	          2.200,00 

	4.3
	MOBILIZAÇÃO, DESMOBILIZAÇÃO MAX 1% VALOR OBRA 
	UD
	1
	        3.000,00 
	        3.900,00 
	-            900,00 

	5
	ESQUADRIAS/FERRAGENS/VIDROS 

	5.1
	JANELA DE ALUMÍNIO ANODIZADO. TIPO PROJETANTE MED. 0,76X0,76, C/ 1 PAINEL PROJETANTE
	M2
	0
	            608,17 
	            608,17 
	
	5.2
	VIDRO USO TRANSPARENTE 4MM
	M2
	0
	              44,00 
	              44,00 
	
	5.3
	REVISÃO E RECUPERAÇÃO DE ESQUADRIA DE MADEIRA COM AJUSTE
	UD
	40
	              99,92 
	            169,97 
	-         2.802,00 

	6
	REVESTIMENTO E TRATAMENTOS SUPERFICIAIS 

	6.1
	CHAPISCO 1:3 
	M2
	2000
	                 7,61 
	                 2,28 
	        10.660,00 

	6.2
	REBOCO EXTERNO E=2CM  C/  ARGAMASSA PRÉ-FABRID
	M2
	2000
	              19,87 
	                 2,28 
	        35.180,00 

	7
	PINTURAS 

	7.1
	PINTURA ACRÍLICA 2 DEMÃOS SEM EMASSAMENTO, INCL. SELADOR 
	M2
	5300
	                 8,94 
	              36,13 
	-     144.107,00 

	7.2
	PINTURA ESMALTE 2 DEMÃOS C/EMASSAMENTO P/ ESQUADRIAS MADEIRA 
	M2
	1200
	              18,05 
	              37,31 
	-       23.112,00 

	TOTAL
	R$398.320,80
	R$398.157,23
	R$ 129,30 

Fonte: peça 288 p. 25 e 30 
Avaliação dos custos unitários principais
8.	A avaliação inicial do item 1.1 - andaime suspenso de madeira, peça 286 p. 24, foi feita considerando uma composição do Sinapi de locação de andaime fachadeiro, com custo unitário de R$5,29, contudo a especificação do serviço, peça 288, p. 20 e 21, é de andaime suspenso e não andaime fachadeiro. Ou seja, a composição utilizada na análise não é apropriada para esse serviço, porque, apesar de serem semelhantes são serviços distintos, e cada um é utilizado em situações específicas, conforme se observa nas imagens a seguir. 
		
	Andaime fachadeiro
	Andaime suspenso (ou balancim) 

9.	No Sinapi não há composição de andaime suspenso. Para essa análise foi proposta a utilização de uma composição da Seinfra (tabela de custos da Secretaria de Infraestrutura do Governo do CE) considerando insumos do Sinapi, da localidade Rio de Janeiro, de dezembro de 2009, conforme tabela abaixo.
Tabela 02 - composição de andaime suspenso 
	Código
	Descrição
	Unidade
	Coeficiente
	Custo unit.
	Custo total

	4466
	PEÇA DE MADEIRA DE LEI 1A QUALIDADE 5 X 15CM NAO APARELHADA
	m
	2,2
	30,33
	66,73

	1213
	CARPINTEIRO DE FORMA
	h
	0,08
	9,95
	0,80

	6117
	AJUDANTE DE CARPINTEIRO
	h
	0,25
	8,07
	2,02

					Total geral
	69,54

Fonte: composição Seinfra C3352 e insumos Sinapi
10.	Para o item 1.2 'Plataforma de madeira de proteção aos transeuntes', foi usada a composição 72816 Sinapi. Considera-se como adequada à especificação técnica licitada. Já o item 1.4 'tela plástica malha' foi usado como referência a composição Sinapi 97062, de agosto de 2019, com os insumos Sinapi de dezembro de 2009.
Tabela 03 - composição de tela plástica 
	Código
	Descrição
	Unidade
	Coeficiente
	Custo unit.
	Custo total

	409
	ABRAÇADEIRA DE NYLON PARA AMARRAÇÃO DE CABOS, COMPRIM= 205MM
	UN 
	0,8945
	0,14
	              0,13 

	7170
	TELA PLÁSTICA P/ PROTEÇÃO DE FACHADA MALHA 5MM
	 M2 
	1,177
	1,32
	              1,55 

	6117
	AJUDANTE DE CARPINTEIRO COM ENCARGOS COMPLEMENTARES
	h
	0,0699
	8,07
	              0,56 

	1213
	 CARPINTEIRO DE FORMAS COM ENCARGOS COMPLEMENTARES
	h
	0,0734
	9,95
	              0,73 

	Total geral
	             2,97 

Fonte: composição Sinapi de outubro de 2019 e insumos Sinapi de dezembro de 2009
11.	Para os itens 2.1 'remoção de pintura', 2.2 'remoção de reboco' e 6.1 'chapisco' foram mantidas as mesmas referências do Sinapi utilizadas na análise inicial. Já no item 6.2 'reboco externo com argamassa' adotou-se o serviço com código Sinapi 73297/002 por ser mais fiel à descrição e especificação do projeto. O valor unitário do item 6.2 é R$16,38, sendo que na primeira análise o valor unitário era R$17,66. 
12.	No item 7.1 promoveu-se o somatório de duas composições do Sinapi. Uma de pintura acrílica com duas demãos (73594/002) e outra de selamento (74233/001) . Para o item 7.2 foi usado o serviço do Sinapi de código 74065/002. Segue abaixo planilha com a comparação entre os valores da planilha contratada e os valores da planilha com essas composições apresentadas. Nessas planilhas estão as análises dos itens 1.1, 1.2, 1.4, 2.1, 2.2, 6.1, 6.2, 7.1 e 7.2, que representam cerca de 92% do valor total do contrato.
Tabela 04 - planilha contratual com os itens 1.1, 1.2, 1.4, 2.1, 2.2, 6.1, 6.2, 7.1 e 7.2
	Item
	Descrição
	Unid.
	Quant. Licitada
	 Custo unit. contrato 
	 Custos Totais contrato 

	1
	SERVIÇOS AUXILIARES E ADMINISTRATIVOS 

	1.1
	ANDAIME SUSPENSO DE MAD., PENDENTE DA ESTRUT P/CABOS DE ACO DE 3/8' 
	M2
	800
	                29,00 
	        23.200,00 

	1.2
	PLATAFORMA DE PROTEÇÃO A TRANSEUNTES, EM PINHO DE 1ª EM PC DE 3 X 6' E 1 X 12', C/ 2,00 M DE LARGURA E APROVEITAMENTO 2 VEZES
	M
	200
	                20,00 
	          4.000,00 

	1.3
	MOVIMENTAÇÃO VERTICAL DE ANDAIME SUSPENSO, CONSID. 1 VEZ A ÁREA TRABALHADA EM PROJEÇÃO VERT.
	M2
	5300
	 
	-

	1.4
	TELA PLÁSTICA MALHA 2 MM 
	M2
	2000
	                  6,16 
	        12.320,00 

	1.5
	ADMINISTRAÇÃO LOCAL DA OBRA 
	MÊS
	6
	 
	-

	-

	2
	SERVIÇOS PRELIMINARES 

	-

	2.1
	REMOCAO DE PINTURA COM RASPAGEM 
	M2
	5300
	                  0,60 
	          3.180,00 

	2.2
	DEMOLIÇÃO DE REBOCO
	M2
	2000
	                  0,90 
	          1.800,00 

	2.3
	RETIRADA DE ESQUADRIA METÁLICA 
	M2
	0
	 
	-

	-

	3
	SERVIÇOS DIVERSOS 

	-

	3.1
	LIMPEZA GERAL 
	M2
	1000
	 
	-

	3.2
	LIMPEZA OU RETIRADA ENTULHO MANUALMENTE 
	M3
	200
	 
	-

	-

	4
	CANTEIRO DE OBRAS 

	-

	4.1
	PLACA DE IDENTIFICAÇÃO DE OBRA PUBL. INCL. PINT. E SUPORTE DE MAD 
	M2
	6
	 
	-

	4.2
	INST CANTEIRO- MAX 1% VALOR OBRA 
	UD
	1
	 
	-

	4.3
	MOBILIZAÇÃO, DESMOBILIZAÇÃO MAX 1% VALOR OBRA 
	UD
	1
	 
	-

	-

	5
	ESQUADRIAS/FERRAGENS/VIDROS 

	-

	5.1
	JANELA DE ALUMINIO ANODIZADO. TIPO PROJETANTE MED. 0,76X0,76, C/ 1 PAINEL PROJETANTE
	M2
	0
	 
	-

	5.2
	VIDRO USO TRANSPARENTE 4MM
	M2
	0
	 
	-

	5.3
	REVISÃO E RECUPERAÇÃO DE ESQUADRIA DE MADEIRA COM AJUSTE
	UD
	40
	 
	-

	-

	6
	REVESTIMENTO E TRATAMENTOS SUPERFICIAIS 

	-

	6.1
	CHAPISCO 1:3 
	M2
	2000
	                  2,28 
	          4.560,00 

	6.2
	REBOCO EXTERNO E=2CM C/ ARGAMASSA PRÉ-FABRIC.
	M2
	2000
	                  2,28 
	          4.560,00 

	-

	7
	PINTURAS 

	-

	7.1
	PINTURA ACRÍLICA 2 DEMAOS SEM EMASSAMENTO, INCL. SELADOR 
	M2
	5300
	                36,13 
	      191.489,00 

	7.2
	PINTURA ESMALTE 2 DEMÃOS C/EMASSAMENTO P/ ESOUADRIAS MADEIRA 
	M2
	1200
	                37,31 
	        44.772,00 

					 Total Parcial 
	      289.881,00 

					 BDI 
	        76.818,47 

					 Total c/ BDI 
	      366.699,47 

Fonte: Planilha contratual - peça 288 p. 34
Tabela 05 - planilha valores Sinapi com os itens 1.1, 1.2, 1.4, 2.1, 2.2, 6.1, 6.2, 7.1 e 7.2
	Item
	Descrição
	Unid.
	Quant. Licitada
	 Custo unit. Sinapi  
	 Custos Totais Sinapi 

	1
	SERVIÇOS AUXILIARES E ADMINISTRATIVOS 

	1.1
	ANDAIME SUSPENSO DE MAD., PENDENTE DA ESTRUT P/CABOS DE ACO DE 3/8' 
	M2
	800
	69,54
	           55.632,00 

	1.2
	PLATAFORMA DE PROTEÇÃO A TRANSEUNTES, EM PINHO DE 1ª EM PC DE 3 X 6' E 1 X 12', C/ 2,00 M DE LARGURA E APROVEITAMENTO 2 VEZES
	M
	200
	196,11
	           39.222,00 

	1.3
	MOVIMENTAÇÃO VERTICAL DE ANDAIME SUSPENSO, CONSID. 1 VEZ A ÁREA TRABALHADA EM PROJEÇÃO VERT.
	M2
	5300

	1.4
	TELA PLÁSTICA MALHA 2 MM 
	M2
	2000
	2,97
	             5.940,00 

	1.5
	ADMINISTRAÇÃO LOCAL DA OBRA 
	MÊS
	6

	2
	SERVIÇOS PRELIMINARES 

	2.1
	REMOÇÃO DE PINTURA COM RASPAGEM 
	M2
	5300
	5,12
	           27.136,00 

	2.2
	DEMOLIÇÃO DE REBOCO
	M2
	2000
	3,65
	             7.300,00 

	2.3
	RETIRADA DE ESQUADRIA METÁLICA 
	M2
	0

	3
	SERVIÇOS DIVERSOS 

	3.1
	LIMPEZA GERAL 
	M2
	1000

	3.2
	LIMPEZA OU RETIRADA ENTULHO MANUALMENTE 
	M3
	200

	4
	CANTEIRO DE OBRAS 

	4.1
	PLACA DE IDENTIFICAÇÃO DE OBRA PUBL . INCL. PINT. E SUPORTE DE MAD. 
	M2
	6

	4.2
	INST CANTEIRO- MAX 1% VALOR OBRA 
	UD
	1

	4.3
	MOBILIZAÇÃO, DESMOBILIZAÇÃO MAX 1% VALOR OBRA 
	UD
	1

	5
	ESQUADRIAS/FERRAGENS/VIDROS 

	5.1
	JANELA DE ALUMINIO ANODIZADO. TIPO PROJETANTE MED. 0,76X0,76, C/ 1 PAINEL PROJETANTE
	M2
	0

	5.2
	VIDRO USO TRANSPARENTE 4MM
	M2
	0

	5.3
	REVISÃO E RECUPERAÇÃO DE ESQUADRIA DE MADEIRA COM AJUSTE
	UD
	40

	6
	REVESTIMENTO E TRATAMENTOS SUPERFICIAIS 

	6.1
	CHAPISCO 1:3 
	M2
	2000
	3,67
	             7.340,00 

	6.2
	REBOCO EXTERNO E=2CM C/ ARGAMASSA PRÉ-FABRIC.
	M2
	2000
	16,38
	           32.760,00 

	7
	PINTURAS 

	7.1
	PINTURA ACRÍLICA 2 DEMÃOS SEM EMASSAMENTO, INCL. SELADOR 
	M2
	5300
	14,55
	           77.115,00 

	7.2
	PINTURA ESMALTE 2 DEMÃOS C/EMASSAMENTO P/ ESOUADRIAS MADEIRA 
	M2
	1200
	13,19
	           15.828,00 

					 Total Parcial 
	         268.273,00 

					 BDI 
	           71.092,35 

					 Total c/ BDI 
	         339.365,35 

Fonte: Planilha com valores Sinapi para análise de superfaturamento
13.	Das tabelas 04 e 05 podemos constatar que, com os quantitativos iniciais do contrato, havia um sobrepreço de R$ 27.334,12 (R$ 366.699,47 - R$ 339.365,35) . Entretanto, ainda deve ser feita a análise considerando os quantitativos do termo aditivo pactuado (peça 418) . 
Tabela 06 - planilha do aditivo com os itens 1.1, 1.2, 1.4, 2.1, 2.2, 6.1, 6.2, 7.1 e 7.2
	Item
	Descrição
	Unid.
	Quant. Licitada
	Quant. Aditivada
	Quant. Final
	 Custo unit. contrato 
	 Custos Totais contrato 

	1
	SERVIÇOS AUXILIARES E ADMINISTRATIVOS 

	1.1
	ANDAIME SUSPENSO DE MAD., PENDENTE DA ESTRUT P/CABOS DE ACO DE 3/8' 
	M2
	800
	200
	1000
	     29,00 
	      29.000,00 

	1.2
	PLATAFORMA DE PROTEÇÃO A TRANSEUNTES, EM PINHO DE 1ª EM PC DE 3 X 6' E 1 X 12', C/ 2,00 M DE LARGURA E APROVEITAMENTO 2 VEZES
	M
	200
	50
	250
	     20,00 
	        5.000,00 

	1.3
	MOVIMENTAÇÃO VERTICAL DE ANDAIME SUSPENSO, CONSID. 1 VEZ A ÁREA TRABALHADA EM PROJEÇÃO VERT.
	M2
	5300
	1200
	6500
	 
	                  -   

	1.4
	TELA PLÁSTICA MALHA 2 MM 
	M2
	2000
	400
	2400
	       6,16 
	      14.784,00 

	1.5
	ADMINISTRAÇÃO LOCAL DA OBRA 
	MÊS
	6
	2
	8
	 
	                  -   

	0
	 
	                  -   

	2
	SERVIÇOS PRELIMINARES 

	0
	 
	                  -   

	2.1
	REMOÇÃO DE PINTURA COM RASPAGEM 
	M2
	5300
	1200
	6500
	       0,60 
	        3.900,00 

	2.2
	DEMOLIÇÃO DE REBOCO
	M2
	2000
	500
	2500
	       0,90 
	        2.250,00 

	2.3
	RETIRADA DE ESQUADRIA METÁLICA 
	M2
	0
	 
	0
	 
	                  -   

	0
	 
	                  -   

	3
	SERVIÇOS DIVERSOS 

	0
	 
	                  -   

	3.1
	LIMPEZA GERAL 
	M2
	1000
	200
	1200
	 
	                  -   

	3.2
	LIMPEZA OU RETIRADA ENTULHO MANUALMENTE 
	M3
	200
	20
	220
	 
	                  -   

	0
	 
	                  -   

	4
	CANTEIRO DE OBRAS 

	0
	 
	                  -   

	4.1
	PLACA DE IDENTIFICACAO DE OBRA PUBL . INCL. PINT  E SUPORTE DE MAD 
	M2
	6
	 
	6
	 
	                  -   

	4.2
	INST CANTEIRO- MAX 1% VALOR OBRA 
	UD
	1
	 
	1
	 
	                  -   

	4.3
	MOBILIZAÇÃO, DESMOBILIZAÇÃO MAX 1% VALOR OBRA 
	UD
	1
	 
	1
	 
	                  -   

	0
	 
	                  -   

	5
	ESQUADRIAS/FERRAGENS/VIDROS 

	0
	 
	                  -   

	5.1
	JANELA DE ALUMINIO ANODIZADO. TIPO PROJETANTE MED. 0,76X0,76, C/ 1 PAINEL PROJETANTE
	M2
	0
	 
	0
	 
	                  -   

	5.2
	VIDRO USO TRANSPARENTE 4MM
	M2
	0
	 
	0
	 
	                  -   

	5.3
	REVISÃO E RECUPERAÇÃO DE ESQUADRIA DE MADEIRA COM AJUSTE
	UD
	40
	8
	48
	 
	                  -   

	0
	 
	                  -   

	6
	REVESTIMENTO E TRATAMENTOS SUPERFICIAIS 

	0
	 
	                  -   

	6.1
	CHAPISCO 1:3 
	M2
	2000
	200
	2200
	       2,28 
	        5.016,00 

	6.2
	REBOCO EXTERNO E=2CM  C/  ARGAMASSA PRÉ-FABRID 
	M2
	2000
	200
	2200
	       2,28 
	        5.016,00 

	0
	 
	                  -   

	7
	PINTURAS 

	0
	 
	                  -   

	7.1
	PINTURA ACRÍLICA 2 DEMAOS SEM EMASSAMENTO, INCL. SELADOR 
	M2
	5300
	200
	5500
	     36,13 
	    198.715,00 

	7.2
	PINTURA ESMALTE 2 DEMÃOS C/EMASSAMENTO P/ ESOUADRIAS MADEIRA 
	M2
	1200
	17,59
	1217,6
	     37,31 
	      45.428,28 

							 Total Parcial 
	    309.109,28 

							 BDI 
	      81.913,96 

							 Total  
	    391.023,24 

Fonte: Planilha aditivo - peça 418 p. 3 e 4
Tabela 07 - planilha valores Sinapi com quantidades do aditivo (itens 1.1, 1.2, 1.4, 2.1, 2.2, 6.1, 6.2, 7.1 e 7.2) 
	Item
	Descrição
	Unid.
	Quant. Licitada
	Quant. Adivada
	Quant. Final
	 Custo unit. Sinapi  
	 Custos Totais Sinapi 

	1
	SERVIÇOS AUXILIARES E ADMINISTRATIVOS 

	1.1
	ANDAIME SUSPENSO DE MAD., PENDENTE DA ESTRUT P/CABOS DE ACO DE 3/8' 
	M2
	800
	200
	1000
	69,54
	    69.540,00 

	1.2
	PLATAFORMA DE PROTEÇÃO A TRANSEUNTES, EM PINHO DE 1ª EM PC DE 3 X 6' E 1 X 12', C/ 2,00 M DE LARGURA E APROVEITAMENTO 2 VEZES
	M
	200
	50
	250
	196,11
	    49.027,50 

	1.3
	MOVIMENTAÇÃO VERTICAL DE ANDAIME SUSPENSO, CONSID. 1 VEZ A ÁREA TRABALHADA EM PROJEÇÃO VERT.
	M2
	5300
	1200
	6500
	 
	-

	1.4
	TELA PLASTICA MALHA 2 MM 
	M2
	2000
	400
	2400
	2,97
	      7.128,00 

	1.5
	ADMINISTRACAO LOCAL DA OBRA 
	MÊS
	6
	2
	8
	 
	-

	0
	 
	-

	2
	SERVIÇOS PRELIMINARES 

	0
	 
	-

	2.1
	REMOCAO DE PINTURA COM RASPAGEM 
	M2
	5300
	1200
	6500
	5,12
	    33.280,00 

	2.2
	DEMOLIÇÃO DE REBOCO
	M2
	2000
	500
	2500
	3,65
	      9.125,00 

	2.3
	RETIRADA DE ESQUADRIA METÁLICA 
	M2
	0
	 
	0
	 
	-

	0
	 
	-

	3
	SERVIÇOS DIVERSOS 

	0
	 
	-

	3.1
	LIMPEZA GERAL 
	M2
	1000
	200
	1200
	 
	-

	3.2
	LIMPEZA OU RETIRADA ENTULHO MANUALMENTE 
	M3
	200
	20
	220
	 
	-

	0
	 
	-

	4
	CANTEIRO DE OBRAS 

	0
	 
	-

	4.1
	PLACA DE IDENTIFICAÇÃO DE OBRA PUBL . INCL. PINT  E SUPORTE DE MAD 
	M2
	6
	 
	6
	 
	-

	4.2
	INST CANTEIRO- MAX 1% VALOR OBRA 
	UD
	1
	 
	1
	 
	-

	4.3
	MOBILIZAÇÃO, DESMOBILIZAÇÃO MAX 1% VALOR OBRA 
	UD
	1
	 
	1
	 
	-

	0
	 
	-

	5
	ESQUADRIAS/FERRAGENS/VIDROS 

	0
	 
	-

	5.1
	JANELA DE ALUMINIO ANODIZADO. TIPO PROJETANTE MED. 0,76X0,76, C/ 1 PAINEL PROJETANTE
	M2
	0
	 
	0
	 
	-

	5.2
	VIDRO USO TRANSPARENTE 4MM
	M2
	0
	 
	0
	 
	-

	5.3
	REVISÃO E RECUPERAÇÃO DE ESQUADRIA DE MADEIRA COM AJUSTE
	UD
	40
	8
	48
	 
	-

	0
	 
	-

	6
	REVESTIMENTO E TRATAMENTOS SUPERFICIAIS 

	0
	 
	-

	6.1
	CHAPISCO 1:3 
	M2
	2000
	200
	2200
	3,67
	      8.074,00 

	6.2
	REBOCO EXTERNO E=2CM  C/  ARGAMASSA PRÉ-FABRID 
	M2
	2000
	200
	2200
	16,38
	    36.036,00 

	0
	 
	-

	7
	PINTURAS 

	0
	 
	-

	7.1
	PINTURA ACRÍLICA 2 DEMAOS SEM EMASSAMENTO, INCL. SELADOR 
	M2
	5300
	200
	5500
	14,55
	    80.025,00 

	7.2
	PINTURA ESMALTE 2 DEMÃOS C/EMASSAMENTO P/ ESOUADRIAS MADEIRA 
	M2
	1200
	17,59
	1217,6
	13,19
	    16.060,01 

							 Total Parcial 
	  308.295,51 

							 BDI 
	    81.698,31 

							 Total  
	  389.993,82 

Fonte: Planilha com valores Sinapi e quantidades do aditivo para análise de superfaturamento
14.	A tabela 06 se refere aos quantitativos finais do contrato, com os acréscimos do aditivo, e os custos unitários contratuais. Já a tabela 07 se refere aos quantitativos finais do contrato com os custos unitários do Sinapi. Como visto nessas duas últimas tabelas o superfaturamento apurado é de R$1.029,42 (391.023,24 - R$389.993,82) , já considerando os quantitativos do aditivo [para os itens 1.1, 1.2, 1.4, 2.1, 2.2, 6.1, 6.2, 7.1 e 7.2]. 
II- identificar a parcela indevida decorrente da mobilização/desmobilização em duplicidade 
15.	Para a análise da duplicidade do item mobilização/desmobilização, foi considerado o valor decorrente do somatório de todos os itens do contrato, com os quantitativos acrescidos no termo aditivo. De acordo com a análise da SecexDefesa (peça 288 p. 37) , a mobilização/desmobilização foi incluída indevidamente na composição do BDI, sendo que já havia previsão desse serviço no custo direto na planilha orçamentária para remuneração desse serviço.
Tabela 08 - planilha valores Sinapi com quantidades do aditivo e itens não reavaliados
	Item
	Descrição
	Unid.
	Quant. Licitada
	Quant. Aditivada
	Quant. Final
	 Custo unit. Sinapi  
	 Custos Totais Sinapi 

	1
	SERVIÇOS AUXILIARES E ADMINISTRATIVOS 

	1.1
	ANDAIME SUSPENSO DE MAD., PENDENTE DA ESTRUT P/CABOS DE ACO DE 3/8' 
	M2
	800
	200
	1000
	69,54
	          69.540,00 

	1.2
	PLATAFORMA DE PROTEÇÃO A TRANSEUNTES, EM PINHO DE 1ª EM PC DE 3 X 6' E 1 X 12', C/ 2,00 M DE LARGURA E APROVEITAMENTO 2 VEZES
	M
	200
	50
	250
	196,11
	          49.027,50 

	1.3
	MOVIMENTAÇÃO VERTICAL DE ANDAIME SUSPENSO, CONSID. 1 VEZ A ÁREA TRABALHADA EM PROJEÇÃO VERT.
	M2
	5300
	1200
	6500
	           1,17 
	            7.605,00 

	1.4
	TELA PLASTICA MALHA 2 MM 
	M2
	2000
	400
	2400
	2,97
	            7.128,00 

	1.5
	ADMINISTRAÇÃO LOCAL DA OBRA 
	MÊS
	6
	2
	8
	       530,00 
	            4.240,00 

	0
	 
	-

	2
	SERVIÇOS PRELIMINARES 

	0
	 
	-

	2.1
	REMOÇÃO DE PINTURA COM RASPAGEM 
	M2
	5300
	1200
	6500
	5,12
	          33.280,00 

	2.2
	DEMOLIÇÃO DE REBOCO
	M2
	2000
	500
	2500
	3,65
	            9.125,00 

	2.3
	RETIRADA DE ESQUADRIA METÁLICA 
	M2
	0
	 
	0
	 
	-

	0
	 
	-

	3
	SERVIÇOS DIVERSOS 

	0
	 
	-

	3.1
	LIMPEZA GERAL 
	M2
	1000
	200
	1200
	           1,00 
	            1.200,00 

	3.2
	LIMPEZA OU RETIRADA ENTULHO MANUALMENTE 
	M3
	200
	20
	220
	         12,00 
	            2.640,00 

	0
	 
	-

	4
	CANTEIRO DE OBRAS 

	0
	 
	-

	4.1
	PLACA DE IDENTIFICACAO DE OBRA PUBL. INCL. PINT.  E SUPORTE DE MAD 
	M2
	6
	 
	6
	         98,00 
	               588,00 

	4.2
	INST. CANTEIRO- MAX 1% VALOR OBRA 
	UD
	1
	 
	1
	       800,00 
	               800,00 

	4.3
	MOBILIZAÇÃO, DESMOBILIZAÇÃO MAX 1% VALOR OBRA 
	UD
	1
	 
	1
	    3.900,00 
	            3.900,00 

	0
	 
	-

	5
	ESQUADRIAS/FERRAGENS/VIDROS 

	0
	 
	-

	5.1
	JANELA DE ALUMINIO ANODIZADO. TIPO PROJETANTE MED. 0,76X0,76, C/ 1 PAINEL PROJETANTE
	M2
	0
	 
	0
	 
	-

	5.2
	VIDRO USO TRANSPARENTE 4MM
	M2
	0
	 
	0
	 
	-

	5.3
	REVISÃO E RECUPERAÇÃO DE ESQUADRIA DE MADEIRA COM AJUSTE
	UD
	40
	8
	48
	       169,97 
	            8.158,56 

	0
	 
	-

	6
	REVESTIMENTO E TRATAMENTOS SUPERFICIAIS 

	0
	 
	-

	6.1
	CHAPISCO 1:3 
	M2
	2000
	200
	2200
	3,67
	            8.074,00 

	6.2
	REBOCO EXTERNO E=2CM  C/  ARGAMASSA PRÉ-FABRID 
	M2
	2000
	200
	2200
	16,38
	          36.036,00 

	0
	 
	-

	7
	PINTURAS 

	0
	 
	-

	7.1
	PINTURA ACRÍLICA 2 DEMAOS SEM EMASSAMENTO, INCL. SELADOR 
	M2
	5300
	200
	5500
	14,55
	          80.025,00 

	7.2
	PINTURA ESMALTE 2 DEMÃOS C/EMASSAMENTO P/ ESOUADRIAS MADEIRA 
	M2
	1200
	17,59
	1217,6
	13,19
	          16.060,01 

							 Total Parcial 
	        337.427,07 

							 BDI 
	          89.418,17 

							 Total  
	        426.845,25 

Fonte: Planilha com valores Sinapi e quantidades do aditivo para análise de superfaturamento do BDI (elaboração própria) 
16.	A tabela 08 se refere aos valores totais do contrato considerando os quantitativos finais e os custos unitários do Sinapi. O valor percentual referente à mobilização/desmobilização, 1,13% do total dos custos diretos estipulado no BDI, deve ser considerado como superfaturamento. Desse modo, a parcela a ser indevida é de R$ 3.812,93 (1,13% de R$ 337.427,07) . Somando-se o superfaturamento referente ao total dos serviços, de R$ 1.029,42, tem-se um superfaturamento total de R$ 4.842,35, com data base de dezembro de 2009. 
17.	Desse modo, após as análises empreendidas, será proposto o retorno dos autos à SecexDefesa para as providências cabíveis.
CONCLUSÃO
18.	Cuidam os autos de tomada de contas especial (TCE) instaurada em atendimento ao item 9.6.1.1 e 9.6.6 do Acórdão 640/2015-TCU-Plenário, que determinou que a SecexDefesa apurasse irregularidades detectadas pela equipe de auditoria no âmbito do TC Processo 022.244/2010-7 na gestão 2008/2010 do Instituto Militar de Engenharia (IME) e do Departamento de Engenharia e Construção do Exército (DEC) .
19.	Foi determinada pelo Relator a reavaliação dos itens mais relevantes da obra, especialmente os itens 1.1 a 1.4 e 6.1, utilizando composições do Sinapi ou outras de outros sistemas de referência com insumos do Sinapi. E ainda a identificação da parcela indevida de BDI referente a mobilização/desmobilização, incluído nos custos diretos e indiretos do orçamento. Foi solicitado também o cálculo do superfaturamento considerando os preços e quantitativos efetivamente pagos a contratada.
20.	Verificou-se que a análise inicial considerou os custos unitários da planilha de licitação e não da planilha contratual. Como os valores contratuais foram os valores utilizados na medição de obra é mais adequada a sua utilização. Assim, nesta análise considerou-se os custos dos principais itens da planilha contratual. Foram analisados os itens 1.1, 1.2, 1.4, 2.1, 2.2, 6.1, 6.2, 7.1 e 7.2, que representam cerca de 92% do valor total do contrato. Na análise do item 1.1 foi usada uma composição de outro sistema de referência, mas com insumos Sinapi. Para os demais itens foram utilizadas composições do próprio Sinapi.
21.	Foi encontrado um superfaturamento de R$1.029,42, já considerando os quantitativos do aditivo. A parcela do BDI referente à mobilização/desmobilização, 1,13% do total dos custos diretos estipulado no BDI, deve ser considerada como superfaturamento, tendo em vista que esse item consta na planilha de custos diretos. O total pago por esse serviço indevidamente no BDI é de R$ 3.812,93. Portanto, o superfaturamento total do contrato alcançou a monta de R$ 4.842,35, com data base de dezembro de 2009. Desse modo, propomos o retorno dos autos a SecexDefesa para as providências cabíveis."
12.	Retornados os autos à SecexDefesa, a proposta foi pelo arquivamento da TCE, com o resgate da proposta de mérito da instrução da peça 420, com a alteração implementada à peça 424 pelo representante do Ministério Público junto ao TCU, com exceção do item da proposta de cientificação do IME, por já ter sido transformada em determinação monitorada no TC Processo 031.848/2018-4 (encerrado) , nos seguintes termos:
"I. acolher as razões de justificativa dos responsáveis Srs. Amir Elias Abdalla Kurban (CPF XXX.073.287-XX) , Emilio Carlos Acocella (CPF XXX.370.138-XX) , Francisco José D'Almeida Diogo (CPF XXX.140.737-XX) e José Renato Moreira da Silva de Oliveira (CPF XXX.711.097-XX) ;
II. rejeitar parcialmente as razões de justificativa dos Srs. André Luiz Araújo da Silva (CPF XXX.619.038-XX) , Cláudio Vinícius Costa Rodrigues (CPF XXX.820.997-XX) e Marcos Aurélio Feitosa Cordeiro (CPF XXX.832.227-XX) ;
III. aplicar aos Srs. André Luiz Araújo da Silva (CPF XXX.619.038-XX) , Cláudio Vinícius Costa Rodrigues (CPF XXX.820.997-XX) e Marcos Aurélio Feitosa Cordeiro (CPF XXX.832.227-XX) , individualmente, a multa prevista no art. 58, inciso II, da Lei 8.443/1992 c/com o 268, inciso II, do Regimento Interno, fixando-lhes prazo de quinze dias, das notificações, para comprovarem, perante o TCU, o recolhimento das dívidas aos cofres do Tesouro Nacional, atualizadas monetariamente desde a data do acórdão até a dos efetivos recolhimentos, se pagos após o vencimento, na forma da legislação vigente.
IV. encaminhar cópia da deliberação que vier a ser proferida, bem como do relatório e do voto, ao Procurador-Geral de Justiça Militar, ao Procurador-Chefe da Procuradoria da República no Rio de Janeiro, ao Juiz-Auditor da 2ª Auditoria da 1ª Circunscrição Judiciária Militar, ao Comando do Exército, ao Instituto Militar de Engenharia, ao Departamento de Engenharia e Construção do Exército e ao Centro de Controle Interno do Exército, para adoção das medidas cabíveis.
V. encerrar o presente processo."
13.	Essa proposta contou com a anuência do Ministério Público junto ao TCU, representado pelo Procurador Rodrigo Medeiros de Lima (peça 439) . 
É o Relatório.

8.1. Ruyter de Miranda Barcelos (11063/OAB-AL) e outros, representando Emilio Carlos Acocella.  
8.2. Rodrigo Henrique Roca Pires (92632/OAB-RJ) e outros, representando Claudio Vinicius Costa Rodrigues.

Procurador Rodrigo Medeiros de Lima.

TOMADA DE CONTAS ESPECIAL INSTAURADA EM ATENDIMENTO AO ACÓRDÃO 640/2015-PLENÁRIO (SIGILOSO). REALIZAÇÃO DE AUDIÊNCIAS E OITIVAS. ELEMENTOS SUFICIENTES PARA AFASTAR O DÉBITO ANTES DA REALIZAÇÃO DE CITAÇÃO. REJEIÇÃO PARCIAL DAS RAZÕES DE JUSTIFICATIVA DE TRÊS RESPONSÁVEIS. JULGAMENTO PELA IRREGULARIDADE DAS CONTAS DESSES RESPONSÁVEIS, COM APLICAÇÃO DE MULTA, E PELA REGULARIDADE DOS DEMAIS.

TOMADA DE CONTAS ESPECIAL (TCE)

Secretaria de Controle Externo da Defesa Nacional e da Segurança Pública - SecexDefesa. E Secretaria de Fiscalização de Infraestrutura Urbana - SeinfraUrbana.

Em exame a Tomada de Contas Especial instaurada em atendimento aos subitens 9.6.1.1 e 9.6.6 do Acórdão 640/2015, retificado pelo Acórdão 1.182/2015, ambos sigilosos e do Plenário, que cuidou da auditoria objeto do TC-Processo 022.244/2010-7, cujo escopo foi a apuração de irregularidades na condução de processos licitatórios no âmbito do Instituto Militar de Engenharia - IME e do Departamento de Engenharia e Construção - DEC, as quais haviam sido veiculadas na imprensa e noticiadas a este Tribunal por meio da Ouvidoria. 
2.	Em decorrência do Acórdão 640/2015-TCU-Plenário (Sigiloso) , foram instauradas seis Tomadas de Contas Especiais para apurar danos em convênios firmados com o Departamento Nacional de Infraestrutura de Transporte (DNIT) , em montante que supera R$ 54 milhões (TC-Processo 008.453/2015-2, TC-Processo 011.164/2015-8, TC-Processo 008.442/2015-0, TC-Processo 008.449/2015-5, TC-Processo 008.450/2015-3, TC Processo 008.457/2015-8, apreciados, respectivamente, pelos Acórdãos 1909/2018, 2057/2018, 1658/2018, 841/2018, 1012/2018 e 1411/2018, todos do Plenário) , além deste processo, autuado para verificar, em essência, as irregularidades identificadas nos Editais dos Pregões 46/2009, 66/2009 e 71/2009, abaixo discriminados, e nos contratos deles decorrentes:
	a) Pregão Eletrônico 46/2009: reforma do Rancho do IME (aberto em 07/12/2009, com orçamento de R$ 557.348,50, anulado em 09/12/2009, peças 295-296) , havendo Dispensa de Licitação para a contratação da Construtora Novoambiente Ltda. por R$ 557.348,50, e aditivo no dia seguinte alterando o valor do contrato para R$ 699.999,87;
	b) Pregão Eletrônico 66/2009: contratação de Serviço de Reparação e Manutenção da Fachada do IME (aberto em 8/12/2009, com orçamento de R$ 398.320,80, peça 287) , tendo sido firmado Contrato 014/2009-IME com a Construtora Novoambiente Ltda. pelo valor de R$ 398.157,49, que passou para R$ 427.875,00 após aditivo; e
	c) Pregão Eletrônico 71/2009: serviços de reparação e adaptação do Laboratório de Hidráulica da SE/2 (aberto em 10/12/2009, com orçamento de R$ 150.008,05, peça 290) , cujo contrato firmado com a terceira colocada, a empresa Construtora Novoambiente Ltda., se deu pelo valor de R$ 180.000,00.
3.	Este Tribunal, por meio do multicitado Acórdão 640/2015, retificado pelo Acórdão 1182/2015-TCU-Plenário, determinou a instauração desta Tomada de Contas Especial nos seguintes termos:
"9.6.1.1. irregularidades detectadas pela equipe de auditoria na gestão 2008/2010 do IME e do DEC, com a realização das seguintes medidas:
        9.6.1.1.1. oitiva da empresa Novo Ambiente, para que se manifeste, se assim desejar, sobre as seguintes irregularidades detectadas no âmbito do contrato decorrente do Pregão Eletrônico 066/2009:
        9.6.1.1.1.1. utilização de BDI em duplicidade de mobilização e desmobilização; 
        9.6.1.1.1.2. diferenças percentuais no PIS (0,85%) e COFINS (5,00%) ;
        9.6.1.1.2. audiência do Sr. Marcos Aurélio Feitosa Cordeiro, para que apresente razões de justificativa em relação aos seguintes fatos:
        9.6.1.1.2.1. aprovação das minutas dos pregões Eletrônicos 046/2009, 066/2009 e 071/2009 e seus anexos contendo cláusulas restritivas (Seção IX - Documentos para Habilitação, itens c, d, i, j e k do instrumento convocatório;
        9.6.1.1.2.2. ausência de providências com vistas a realizar novo certame licitatório, escoimado dos vícios contidos no edital Pregão 046/2009-IME e impedir a contratação, por dispensa de licitação, da Construtora Novo Ambiente;
        9.6.1.1.2.3. aprovação da minuta do pregão Eletrônico 066/2009-IME - Reformas das fachadas do IME e seus anexos com as seguintes impropriedades: 
        9.6.1.1.2.3.1. preços unitários divergentes do SINAPI;
        9.6.1.1.2.3.2. item "Mobilização e Desmobilização" computado em duplicidade como custo direto e parcela integrante do BDI;
        9.6.1.1.2.3.3. ausência de critérios de aceitabilidade de preços unitários máximos;
        9.6.1.1.2.4. omissão quanto à necessidade, no âmbito do Contrato 016/2009-IME, de parecer jurídico a respeito da contratação com preços 20% acima do orçado pela administração, conforme disposto no Parágrafo único do art. 38 da Lei 8.666/1993;
        9.6.1.1.3. audiência do Sr., Cláudio Vinícius Costa Rodrigues, para que apresente razões de justificativa em relação aos seguintes fatos:
        9.6.1.1.3.1. contratação da empresa Construtora Novo Ambiente por dispensa de licitação, motivada pelo inciso VII do art. 24 da Lei 8.666/1993, sem que tivessem sidos esgotados todos os meios previstos naquele diploma legal, em especial, a repetição do certame escoimado das causas restritivas dos editais;
        9.6.1.1.3.2. não formalização do termo aditivo ao Contrato 011/2009-IME, provisionado pela Nota de Empenho 2009NE901105, em 16/12/2009;
        9.6.1.1.3.3. contratação da empresa Novo Ambiente sem observar que a firma não atendia integralmente os editais, pois, apresentou documentos vencidos e títulos protestados em desacordo com o edital (Seção IX - Documentos para Habilitação, itens: c e d - Pregões Eletrônicos 046/2009, 066/2009 e 071/2009) ;
        9.6.1.1.3.4. autorização de pagamentos das Notas Fiscais da empresa Novo Ambiente Ltda., contendo serviços não executados e equipamentos não entregues, em desacordo com os artigos 62 e 63 da Lei 4.320/1964;
        9.6.1.1.4. audiência do Sr. Antonio Carlos Freire de Almeida, para que apresente razões de justificativa em relação ao atesto de notas fiscais da empresa Novo Ambiente Ltda., contendo serviços não executados e equipamentos não entregues, em desacordo com os artigos 62 e 63 da Lei 4.320/1964;
        9.6.1.1.5. audiência do Sr. André Luiz Araújo da Silva - Pregoeiro Oficial, e do responsável pela elaboração dos editais dos Pregões Eletrônicos 046/2009, 066/2009 e 071/2009 para que apresentem razões de justificativa para a inserção de cláusulas restritivas em tais certames (Seção IX - Documentos para Habilitação) ;
        9.6.1.1.6. audiência do Sr. André Luiz Araújo da Silva - Pregoeiro Oficial, para que apresente razões de justificativa em relação aos seguintes fatos:	
        9.6.1.1.6.1. seleção da empresa Nova Ambiente Ltda. sem observar que ela não atendia integralmente o edital, pois apresentou documentos vencidos e títulos protestados em desacordo com o edital (Seção IX - Documentos para Habilitação, itens: c e d dos Pregões Eletrônicos 046/2009 - Contrato 011/2009; 066/2009 - Contrato 014/2009; e 071/2009 - Contrato 016/2009;
        9.6.1.1.6.2. contratação direta por dispensa de licitação, após anulação do Pregão 046/2009-IME - Contrato 011/2009, apesar de o Projeto Básico encontrar-se incompleto e desatualizado, em desacordo com § 2º do art. 7º da Lei 8.666/1993;
        9.6.1.1.7. audiência do Sr. André Luis Araújo da Silva, para que apresente razões de justificativa em relação à habilitação das licitantes fraudulentas e adjudicação indevida, de forma sistemática e generalizada, no período de 22/02/2008 a 31/12/2009, dos objetos de todos os processos licitatórios que resultaram na contratação pelo IME de diversas empresas (peças 39, pp. 1/10, 40, pp. 6/14 e 42, pp. 48/50) , conforme comprovado no IPM instituído pela Portaria 25/DCT (peças 15/32) , caracterizando as fraudes previstas nos arts. 90 e 93 da Lei 8.666/1993, por afrontar os princípios da legalidade, da impessoalidade, da moralidade, da igualdade, da probidade administrativa, insculpidos no art. 3º da mesma lei de Licitações, o que impõe a responsabilização de que trata o art. 133 do Decreto 98.820/1990 (Regulamento Administrativo do Exército, R-3) c/c art. 55 das IG 12-02 (Instruções Gerais para a realização de Licitações e Contratos no Exército Brasileiro) ;
        9.6.1.1.8. audiência do Sr. Emílio Carlos Acocella, para que apresente razões de justificativa em relação à omissão na fiscalização dos Convites, Tomadas de Preço e Pregões realizados no período entre 2008 e 29/4/2009 (fim de sua gestão como Comandante do IME) , que resultaram, de forma generalizada, na contratação indevida das empresas listadas anteriormente, todas controladas pelo Major Washington Luiz de Paula, conforme comprovado no IPM instituído pela Portaria 25/DCT (peças 15/32) , além da ratificação indevida da Dispensa de Licitação 1/2008 (processo 2008DI00001) ;
        9.6.1.1.9. audiência do Sr. Elias Abdalia Kurban, para que apresente razões de justificativa em relação à omissão na fiscalização dos Convites, Tomadas de Preço e Pregões realizados no período entre 29/4/2009 (início de sua gestão) e 31/12/2009 (fim do período tratado na auditoria) , que resultaram, de forma generalizada, na contratação indevida das empresas listadas anteriormente, todas controladas pelo Major Washington Luiz de Paula, conforme comprovado no IPM instituído pela Portaria 25/DCT (peças 15/32) , além da ratificação indevida da Dispensa de Licitação 2/2009 (processo 2009DI000178) ;
        9.6.1.1.10. audiência do Sr. Cláudio Vinicius Costa Rodrigues, para que apresente razões de justificativa em relação à homologação indevida, de forma sistemática e generalizada, no período de 2008 a 11/8/2010, de processos licitatórios que resultaram na contratação pelo IME ou pelo DEC, bem como na subcontratação pela FRF de diversas empresas, conforme comprovado no IPM instituído pela Portaria 25/DCT (peças 15/32) , caracterizando as fraudes previstas nos arts. 90 e 93 da Lei 8.666/1993, por afrontar os princípios da legalidade, da impessoalidade, da moralidade, da igualdade, da probidade administrativa, insculpidos no art. 3º da mesma lei de Licitações, bem como os princípios constitucionais prescritos no art. 37 da CF/1988;
        9.6.1.1.11. citação do Sr. José Renato Moreira da Silva de Oliveira, para que apresente alegações de defesa em relação à elaboração do orçamento estimativo do Pregão 066/2009-IME, Reformas das Fachadas do IME com sobrepreço, em relação ao SINAPI, de R$ 51.988,00 (cinquenta e um mil, novecentos e oitenta e oito reais) ; 
        9.6.1.1.11.1. citação solidária do Sr. José Renato Moreira da Silva de Oliveira e da empresa Novo Ambiente em função de superfaturamento de R$ 63.903,38 (sessenta e três mil, novecentos e três reais e trinta e oito centavos) no Contrato 014/2009-IME; 
        9.6.1.1.12. citação do Sr. José D'Almeida Diogo, para que apresente alegações de defesa por ter efetuado, no âmbito do Contrato 011/2009-IME, medições de serviços não executados e atestado o recebimento de equipamentos não entregues, conforme as Notas Fiscais 0151 e 217 de 24/08/2010 da empresa Novo Ambiente Ltda.;
4.	Ademais, foi determinado, por meio do item 9.6.6 do citado Acórdão 640/2015-TCU-Plenário a realização, nestes autos, do monitoramento das medidas levadas a efeito pelo IME em atendimento ao subitem 9.5 do mesmo decisum:
"9.5. determinar ao Instituto Militar de Engenharia que providencie, caso ainda não tenha feito, oferecendo às empresas envolvidas o direito ao contraditório e à ampla defesa, o estorno das seguintes parcelas indevidamente pagas pela Administração no âmbito do Contrato 11/2009-IME - Serviços de Reparação, Manutenção e Adequação do Rancho: 
9.5.1. R$ 5.542,42 (cinco mil, quinhentos e quarenta e dois reais e quarenta e dois centavos) , referente aos subitens 1.1 a 1.3 do contrato, tendo em vista que os projetos executivos foram elaborados pelo corpo técnico do IME; 
9.5.2. R$ 16.176,17 (dezesseis mil, cento e setenta e seis reais e dezessete centavos) , relativo à inexecução de concreto armado para rampa e escada; 
9.5.3. R$ 4.924,36 (quatro mil, novecentos e vinte e quatro reais e trinta e seis centavos) , originário da diferença de preços do Sinapi no tocante ao Tubo PVC sd p/esgoto e águas pluviais c/ diâmetro de 100mm, linha r, incl. conexões e emendas, excl. abert. e fecham. de rasgo; 
9.5.4. R$ 10.374,44 (dez mil, trezentos e setenta e quatro reais e quarenta e quatro centavos) , referente ao Tubo PVC sd p/esgoto e águas pluviais c/ diâm. de 150mm, linha r, incl. conexões e emendas, excl. abert.e fecham. de rasgo que não foi localizado na obra; 
9.5.5. R$ 11.986,14 (onze mil, novecentos e oitenta e seis reais e quatorze centavos) , relativo à duplicidade de pagamento consubstanciada na substituição por bancada em granito amarelo Icaraí a qual já incluía custos de cuba em aço inox, sifão e válvula em metal e acabamentos que já haviam sido pagos no subitem 8.11 do contrato;
 (...) 
9.6. determinar à SecexDefesa que:
 (...) 
9.6.6. monitore as medidas levadas a efeito pelo Instituto Militar de Engenharia em atendimento ao subitem 9.5 acima no âmbito do processo que será criado em cumprimento ao subitem 9.6.1.1 supra."
5.	Em síntese, grande parte das medidas acima transcritas (subitens 9.6.1.1.1 a 9.6.1.1.6, 9.6.1.1.11, 9.5 e 9.6.6, decorrem dos seguintes achados, apontados no item 8 do relatório de auditoria (peça 11, p. 30-49) :
	a) achado 8.1 - restrição à competitividade;
	b) achado 8.2 - indícios de acerto prévio na contratação por dispensa de licitação;
	c) achado 8.3 - sobrepreço decorrente de custos distintos aos do Sinapi - reparação e manutenção da fachada do IME;	
	d) achado 8.4 - ausência de critério de aceitabilidade de preços unitários máximos;
	e) achado 8.5 - desclassificação de licitante com a menor proposta e acolhimento de outra 20% acima do orçamento base; e
	f) achado 8.6 - medição e pagamento por serviços não realizados.
6.	Já as medidas determinadas nos subitens 9.6.1.1.7, 9.6.1.1.8, 9.6.1.1.9 e 9.6.1.1.10 do Acórdão 640/2015-TCU-Plenário estão relacionadas a procedimentos irregulares ocorridos de forma sistematizada e generalizada, em períodos compreendidos entre 2008 e 2009, como especificado supra.
7.	Após instrução preliminar da Secretaria de Controle Externo da Defesa Nacional e da Seguranla Pública - SecexDefesa  (peça 337) , com indicação de ajustes necessários para a realização das notificações, foram feitas as audiências dos Srs. Amir Elias Abdalla Kurban, André Luis Araújo da Silva, Cláudio Vinicius Costa Rodrigues, Emilio Carlos Acocella, Francisco José D'Almeida Diogo, José Renato Moreira da Silva de Oliveira e Marcos Aurélio Feitosa Cordeiro, assim como a oitiva da empresa Construtora Novoambiente Ltda.. O IME também foi diligenciado.
8.	Encaminhadas as correspondentes manifestações, a SecexDefesa analisou os argumentos apresentados pela empresa e as razões de justificativa dos agentes, bem como as repostas do IME, tendo proposto, de forma sintética, o julgamento pela regularidade das contas dos Srs. Amir Elias Abdalla Kurban, Emilio Carlos Acocella, Francisco José D'Almeida Diogo e José Renato Moreira da Silva de Oliveira e o julgamento pela irregularidade das contas dos Srs. André Luis Araújo da Silva, Cláudio Vinicius Costa Rodrigues e Marcos Aurélio Feitosa Cordeiro, aplicando-se a estes últimos, individualmente, a multa prevista no art. 58, inciso I, da Lei 8.443/1992. 
9.	Quanto às citações determinadas nos subitens 9.6.1.1.11, 9.6.1.1.11.1 e 9.6.1.1.12 do Acórdão 640/2015-TCU-Plenário, essas estavam relacionadas a suposto dano ao erário decorrente das seguintes irregularidades:
	a) orçamento estimativo do Pregão 66/2009-IME (reformas das fachadas do IME e seus anexos) com custos superiores aos previstos no Sinapi, no montante de R$ 51.988,00 (sem BDI) , o que corresponderia a um superfaturamento no contrato decorrente do referido pregão (Contrato 014/2009-IME) de R$ 63.903,38 (sobrecusto de R$ 51.998,00, acrescido do BDI de 22,97%, considerando-se o desconto da empresa de 0,041%) ; e
	b) medições de serviços não executados e atestado de recebimento de equipamentos não entregues pela empresa Novoambiente Ltda., no âmbito do Contrato 11/2009-IME (Serviços de Reparação Manutenção e Adequação do Rancho) .
10.	A unidade técnica, após avaliação dos elementos constantes dos autos, entendeu que as informações trazidas pelos responsáveis eram capazes de elidir o sobrepreço no orçamento estimativo, assim como o superfaturamento no contrato.
11.	Em relação às medições de serviços não executados e ao atesto de recebimento de equipamentos não entregues, a SecexDefesa considerou que seria necessário verificar se houve estorno ou não das parcelas indevidas. Contudo, pontuou que, ainda que se o suposto prejuízo fosse confirmado, seu valor atualizado seria da ordem de R$ 80.000,00, portanto seria inferior ao limite de R$ 100.000,00, para o qual fica dispensada a instauração de TCE, consoante dispõe o art. 6º da Instrução Normativa TCU 71/2012, com alteração promovida pela Instrução Normativa TCU 76/2016. 
12.	Assim, sugeriu, a título de racionalização administrativa e economia processual, fosse dada ciência ao IME acerca da necessidade de adotar as providências previstas no art. 15 da Instrução Normativa TCU 71/2012, ou seja, para que o IME, caso ainda não tivesse recolhido à União as parcelas indevidamente pagas pela Administração no âmbito do Contrato 11/2009-IME, providenciasse o registro das informações relativas ao débito nos cadastros de devedores.
13.	Também foi proposto o encaminhamento do Acórdão que vier a ser proferido, acompanhado do relatório e da proposta de deliberação que o subsidiarem, ao Procurador-Geral de Justiça Militar, ao Procurador-Chefe da Procuradoria da República no Rio de Janeiro, ao Juiz-Auditor da 2ª Auditoria da 1ª Circunscrição Judiciária Militar, ao Comando do Exército, ao Instituto Militar de Engenharia, ao Departamento de Engenharia e Construção do Exército e ao Centro de Controle Interno do Exército, para adoção das medidas cabíveis.
14.	O Parquet especializado concordou com a unidade técnica em relação à desnecessidade de realização da citação determinada por meio do Acórdão 640/2015-TCU-Plenário, tendo em vista o valor do cogitado dano ao erário ser inferior ao limite estabelecido no art. 6º, inciso I, da IN/TCU 71/2012 e o responsável Sr. Francisco José D'Almeida Diogo não responder a outras tomadas de contas especiais (peça 423) .
15.	No que concerne às demais falhas, entendeu serem graves a ensejar a aplicação de multa, mas, por não terem sido atribuídas aos responsáveis em razão de dano ao erário, considerou não ser adequada a proposta de julgamento das respectivas contas. Nesse sentido, sugeriu que seja aplicada multa aos responsáveis, com fundamento no inciso II do art. 58 Lei 8.443/1992, e não no inciso I, como proposto pela unidade técnica.
16.	Não obstante os pareceres exarados, restituí o presente processo à SecexDefesa, para que fosse instaurado processo apartado para monitoramento das determinações expedidas por meio do subitem 9.5 do Acórdão 640/2015-TCU-Plenário, a fim de que o IME providenciasse, caso ainda não tivesse feito, o estorno de parcelas indevidamente pagas pela Administração no âmbito do Contrato 11/2009-IME, referente a serviços de reparação, manutenção e adequação de Rancho.
17.	O processo de monitoramento foi autuado sob o número TC Processo 031.848/2018-4, tendo sido apreciado mediante o Acórdão 2373/2018-TCU-Plenário (minha relatoria) . De acordo com o que consta daqueles autos, o IME procedeu à inscrição da empresa Novoambiente no Cadin e, também, na dívida ativa da União, conforme demonstram os documentos insertos às p. 3-5 e 28 da peça 62 do TC Processo 031.848/2018-4, não tendo sido instaurada TCE, em razão do valor do suposto débito atualizado ser inferior ao limite constante do art. 6º, inciso I, da IN/TCU 71/2012, alterada pela IN 76/2016.
18.	Haja vista o cumprimento da deliberação contida no item 1.7.1 do Acórdão 2373/2018-TCU-Plenário, que reforçou a determinação veiculada por meio do item 9.5 do Acórdão 640/2015-TCU-Plenário, o referido processo foi arquivado.
19.	No que concerne ao sobrepreço/superfaturamento decorrente de custos distintos aos do Sinapi e da utilização de BDI pela empresa com inconsistências, relacionadas ao Pregão 066/2009-IME e ao contrato dele decorrente (Contrato 14/2009) , apesar das ponderações feitas pela SecexDefesa, de modo diverso, entendi que não seria possível considerar elidido o suposto dano apenas com base nas justificativas apresentadas à peça 368, especialmente porque a análise tinha sido feita com base em metodologia construtiva diferente da projetada e porque havia sido adotado, no cálculo do superfaturamento, os valores orçados na licitação e não os efetivamente pagos à empresa.
20.	Desse modo, restitui os autos à SecexDefesa para que procedesse novo cálculo, com as seguintes orientações (peça 427) :
	"a) reavalie os custos e quantitativos dos itens com custos totais mais relevantes para a obra, especialmente aqueles relativos aos serviços especificados nos subitens 1.1 a 1.4 e 6.1 do orçamento, considerando para o cálculo as especificações técnicas de projeto, ou seja, o uso de andaime suspenso de madeira, pendente da estrutura por cabos de aço de 3/8", e da espessura de 0,5 cm de chapisco (peça 288, p. 21-23) ;
	b) se inexistente a composição de referência no Sinapi para dado serviço, utilize as composições de outros sistemas de referência e adote, preferencialmente, os valores dos insumos pesquisados pelo Sinapi;
	c) utilize, no cálculo do eventual sobrepreço global, o BDI adotado no orçamento (26,5%) ;
	d) calcule o superfaturamento no Contrato 14/2009-IME com base nos preços e quantitativos efetivamente pagos à empresa contratada, atentando à informação constante no TC Processo 004.389/2017-4, peça 19, p. 78-79, de que o valor do contrato passou de R$ 398.157,49 para R$ 427.875,00;
	e) identifique a parcela indevida de BDI paga à empresa, decorrente especialmente da inclusão da mobilização/desmobilização em duplicidade no orçamento (custos diretos e indiretos) , em reais, indicando qual montante já estaria inserido no superfaturamento calculado no item anterior, se existente;
	f) caso persista o sobrepreço/superfaturamento, elabore a matriz de responsabilização e promova as citações devidas."
21.	Contudo, ante razões expostas pela SecexDefesa, determinei, preliminarmente, o encaminhamento dos autos à Secretaria de Fiscalização de Infraestrutura Urbana - SeinfraUrbana, a fim de que se manifestasse quanto aos pontos acima descritos. 
22.	A aludida unidade especializada procedeu à análise, tendo avaliado os custos dos principais itens da planilha contratual (itens 1.1, 1.2, 1.4, 2.1, 2.2, 6.1, 6.2, 7.1 e 7.2) , os quais representam cerca de 92% do valor total do contrato. Foram utilizadas composições do próprio Sinapi, à exceção do item 1.1, para o qual foi usada uma composição de outro sistema de referência, mas com insumos Sinapi.
23.	A SeinfraUrbana detectou um superfaturamento de custos frente aos preços de mercado de R$ 1.029,42, já considerando os quantitativos do aditivo. Quanto à parcela do BDI referente à mobilização/desmobilização, a unidade especializada identificou um total pago indevidamente, no BDI, de R$ 3.812,93. Desse modo, concluiu pela existência de superfaturamento total do contrato de R$ 4.842,35 (data base: dezembro/2009) .
24.	Retornados os autos à SecexDefesa, a proposta foi pelo arquivamento da TCE, com o resgate da proposta de mérito da instrução anterior (peça 420) , com a alteração implementada pelo representante do Ministério Público junto ao TCU (peça 424) , com exceção do item da proposta de cientificação do IME, por já ter sido transformada em determinação e monitorada no TC Processo 031.848/2018-4 (encerrado) .
25.	Feito esse histórico, manifesto-me, desde já, em concordância com os pareceres uniformes da SecexDefesa e do Ministério Público junto ao TCU, com discordâncias pontuais, que exporei adiante.
ii
26.	Como mencionado, este processo envolve eventual dano ao erário e diversas irregularidades relacionadas à condução de procedimentos licitatórios, as quais ensejaram a realização de audiência de responsáveis. No que se refere à quantificação do débito, após a análise empreendida pela SeinfraUrbana, fiquei convencido de que a diferença a maior encontrada nos pagamentos feitos à Construtora Novoambiente Ltda. em relação ao orçamento referencial (R$ 4.842,34, sendo R$ 1.029,42, referente a superfaturamento nos preços dos serviços; e R$ 3.812,93 da inclusão de custos diretos no BDI) pode ser desconsiderada, ante a sua baixa materialidade frente ao valor total do contrato (cerca de 1%) e por ser montante inferior ao limite de R$ 100.000,00 (art. 6º, inciso I, da IN/TCU 71/2012, alterada pela IN 76/2016) .
27.	Em acréscimo, observo que o percentual de BDI utilizado (26,5%) , como verificado pela unidade técnica (item 143 da instrução da peça 420) , apesar das falhas no seu detalhamento, encontra-se dentro do valor orçado e da faixa de aceitabilidade adotada por este Tribunal à época (Acórdão 325/2007-TCU-Plenário, de minha relatoria) , o que, de certa forma, poderia atenuar a irregularidade relativa à inclusão indevida de mobilização/desmobilização no detalhamento do BDI da contratada.
28.	Nesse contexto, concordo com a SecexDefesa em afastar o débito que foi originalmente apurado nestes autos, com base nos elementos constantes dos autos, sem necessidade de promoção das citações determinadas pelo Acórdão 640/2015-TCU-Plenário (minha relatoria) , do Sr. José Renato Moreira da Silva de Oliveira e da Construtora Novoambiente Ltda., em razão de sobrepreço/superfaturamento na reforma das Fachadas do IME (Pregão 066/2009-IME e, dele decorrente, o Contrato 014/2009-IME) , assim como do Sr. José D'Almeida Diogo, pelas medições indevidas no âmbito do Contrato 011/2009-IME, com dano inferior ao limite previsto no art. 6º, inciso I, da Instrução Normativa TCU 71/2012 e cujo desfecho foi dado no TC Processo 031.848/2018-4 (monitoramento) .
29.	Como a unidade técnica entendeu, na instrução à peça 337, que, assim como não seria o momento para a realização da citação do Sr. José D´Almeida Diogo, também não seria para a promoção das audiências dos Srs. Antonio Carlos Freire de Almeida e Cláudio Vinícius Costa Rodrigues, em relação ao atesto de notas fiscais da empresa Construtora Novoambiente Ltda., relativas a serviços não executados e equipamentos não entregues, concordo que, em razão do longo tempo decorrido e do encaminhamento dado no TC Processo 031.848/2018-4, não é mais o momento de realizá-las. 
30.	Contudo, em relação ao possível sobrepreço decorrente de preços excessivos frente aos constantes do Sinapi no Contrato 014/2009-IME (reforma do Rancho) , foram ouvidos os Srs. Marcos Aurélio Feitosa Cordeiro e José Renato Moreira da Silva de Oliveira, Chefe da Seção de Assuntos Jurídicos do IME e engenheiro projetista, respectivamente. O IME manifestou-se sobre o assunto e a empresa contratada manteve-se silente, apesar de ter sido notificada da oitiva.
31.	Quanto ao Sr. Marcos Aurélio Feitosa Cordeiro, cabe desde logo acolher suas alegações de que não caberia a ele avaliar os custos do projeto básico, visto que sua análise se restringia aos aspectos jurídicos.
32.	A respeito dos cálculos, o IME encaminhou o Parecer 01/2017-SE/2 (peça 414, p. 2-4) , elaborado por perito da referida organização militar, indicando que a adoção dos custos constantes no Sinapi levaria a um valor estimado superior ao contratado com a Construtora Novoambiente Ltda., de R$ 398.157,49 (peça 288, p. 34-35, e peça 289, p. 43-46) . 
33.	Já o Sr. José Renato Moreira da Silva de Oliveira mencionou a sua pouca experiência na elaboração de orçamentos à época e que teria aceitado o encargo em cumprimento de determinação superior, tendo utilizado o sistema de custos automatizado denominado COMPOR 90 para a elaboração do orçamento. Segundo ele, o referido sistema utiliza bases do Sistema Nacional de Pesquisa de Custos e Índices da Construção Civil (Sinapi) .
34.	Rebateu os cálculos dos itens da obra e apresentou a tabela resumo, com a conclusão de que o orçamento, considerando os itens mais relevantes da reforma, estaria abaixo dos valores orçados com referência no Sinapi.
 35.	A equipe de auditoria havia identificado sobrepreço no orçamento base tendo apurado os valores de nove itens (1.1, 1.2, 1.4, 2.1, 2.2, 6.1, 6.2, 7.1 e 7.2) no montante de R$ 51.988,00. Contudo, com base nos custos referenciais para os serviços mais relevantes, obtidos pela SeinfraUrbana (Tabela 01, reproduzida no relatório precedente) , confrontados com os custos orçados para a reforma (peça 286, p. 24) , percebe-se que não há que se falar em sobrepreço no orçamento base, dado que a soma dos valores orçados para os nove itens mais representativos foi inferior à obtida por sistemas referenciais de custos:
	 ITEM
	Referência 
 (peça 435, p. 2-3)  
	Orçamento
 (peça 286, p. 24) 

	1.1
	R$ 55.632,00
	R$ 56.952,00

	1.2
	R$ 39.222,00
	R$ 42.878,00

	1.4
	R$ 5.940,00
	R$ 13.020,00

	2.1
	R$ 27.136,00
	R$ 11.130,00

	2.2
	R$ 7.300,00
	R$ 7.960,00

	6.1
	R$ 7.340,00
	R$ 15.220,00

	6.2
	R$ 32.760,00
	R$ 39.740,00

	7.1
	R$ 77.115,00
	R$ 47.382,00

	7.2
	R$ 15.828,00
	R$ 21.660,00

	Custo total dos nove itens mais relevantes 
 (sem BDI) 
	268.273,00
	255.942,00

36.	Outrossim, insta mencionar que a SecexDefesa havia chegado à mesma conclusão, de ausência de sobrepreço no orçamento base, ainda que utilizando metodologia diversa da especificada para o item mais relevante (1.1) .
37.	Ante o exposto, devem ser acolhidas as razões de justificativa do engenheiro projetista, Sr. José Renato Moreira da Silva de Oliveira, a respeito desse item.
38.	A unidade técnica também propõe acolher as razões de justificativa dos Srs. André Luiz Araújo da Silva e Marcos Aurélio Feitosa Cordeiro pela ausência de critério de aceitabilidade máxima no edital do Pregão Eletrônico 066/2009-IME, pois, à época de sua ocorrência, em 24/11/2009 (peça 287, p. 46-56, e peça 288, p. 1-5) , ainda não havia a Súmula/TCU 259, de 16/6/2010, a qual pacificou o entendimento acerca da necessidade de fixação de critérios de aceitabilidade de preços unitários máximos nas contratações de obras e serviços de engenharia.
39.	Entendo, assim como exposto pela SecexDefesa, que poderia não estar tão clara para os gestores a obrigatoriedade de fixação dos preços, pelo teor do art. 40, inciso X, da Lei 8.666/1993, in verbis:
X - o critério de aceitabilidade dos preços unitário e global, conforme o caso, permitida a fixação de preços máximos e vedados a fixação de preços mínimos, critérios estatísticos ou faixas de variação em relação a preços de referência, ressalvado o disposto nos parágrafos 1º e 2º do art. 48;
40.	Embora em 2009 já houvesse precedentes deste Tribunal indicando que os preços máximos unitários deveriam ser especificados em edital (Acórdãos/Plenário 727/2009 e 238/2008, rel. Min. Raimundo Carreiro; 2084/2007, rel. Min. Benjamin Zymler; e 296/2004, rel. Min. Marcos Vinicios Vilaça, entre outros) , de forma a impedir preços excessivos e eventuais "jogos de planilha", entendo ser de excessivo rigor apenar os responsáveis por esse fato, considerando a época em que os fatos ocorreram, em que as decisões eram essencialmente orientativas, e o fato de não ter sido apontada a ocorrência de "jogo de planilha" no âmbito do contrato decorrente do Pregão Eletrônico 66/2009. 
41.	No que se refere ao Achado 8.1 do Relatório de Auditoria, concernente à restrição à competitividade, foram chamados em audiência os Srs. Marcos Aurélio Feitosa Cordeiro e André Luiz Araújo da Silva.
42.	Para melhor entendimento, transcrevo a seguir as cláusulas consideradas restritivas pela equipe de auditoria, identificadas nos Editais dos Pregões 046/2009, 066/2009 e 071/2009, do IME: 
'8.5. Imediatamente após o término da etapa de lances, a empresa que cotou o menor lance deverá enviar a PROPOSTA COMERCIAL para o fax (21) 2546-7066, com os valores atualizados em conformidade com os lances eventualmente ofertados e TODA DOCUMENTAÇÃO para fins de habilitação. Os originais deverão ser encaminhados ao Pregoeiro no prazo máximo de até 3 (três) dias úteis contados a partir do encerramento da etapa de lances;
 (...) 
9.1. Encerrada a etapa de lances da sessão pública, o licitante detentor da melhor oferta deverá apresentar, para fins de comprovação de habilitação:
 (...) 
c) Certidões negativas de ilícitos trabalhistas em geral, ilícitos trabalhistas de proteção à criança e ao adolescente e de débitos salariais de pessoa jurídica, emitidas pelo Ministério do Trabalho - DRT, de acordo com o inciso V, do art. 27 da Lei 8.666/93 em consonância com o inciso XXXIIT, art. 7° da Constituição Federal;
d) Certidões dos ofícios do registro de distribuição (1° ao 4° e 7° ofícios) , certidões negativas de protestos de títulos (1° ao 4° ofícios) , certidões negativas de interdições e tutelas (1° e 2° ofícios) ;
 (...) 
i) A empresa deverá apresentar Certidão de Registro na entidade profissional competente, conforme art. 30, inciso I, da Lei 8.666/93, e comprovar que possui, na data prevista para a entrega dos envelopes, profissionais de nível superior, engenheiro civil e engenheiro ou técnico de segurança do trabalho, detentores de ART - Anotação de Responsabilidade Técnica conforme objeto dos serviços ora licitados;
j) A comprovação de qualificação técnica, com data de emissão máxima de 12 meses, far-se-á através da apresentação de Atestado de Capacidade Técnica, expedida por entidade de direito público ou privado, devidamente registrado no Conselho Regional de Engenharia, Arquitetura e Agronomia - CREA da região a que estiver vinculada a licitante, comprovando ter a mesma executado serviços da mesma natureza (complexidade tecnológica e operacional equivalente ou superior) do constante do objeto desta licitação. O [documento] deverá ser elaborado em papel timbrado da empresa fornecedora do atestado, contendo valor dos serviços, data de início e término, nome do responsável técnico com sua especialização, valor dos serviços prestados e assinado pelo representante legal;
k) Atestado de Visita Técnica.'
43.	Como anotado pela unidade técnica, cabe acolher as razões de justificativa dos responsáveis quanto ao subitem 9.1.c  (vide item 42, retro) , por não ser desarrazoada a exigência de certidões negativas de ilícitos trabalhistas, especialmente se for considerado que, posteriormente, quando do advento da Lei 12.440/2011, passou-se a exigir dos licitantes prova de inexistência de débitos inadimplidos perante a Justiça do Trabalho, por meio da apresentação de certidão negativa.
44.	Já os demais itens mostram-se excessivamente restritivos à competitividade, refletindo no baixo número de empresas que efetivamente participaram da fase de lances, como registrado pela unidade técnica:
a) Pregão 046/2009: 43 interessados retiraram o edital, mas somente duas empresas participaram da fase de lances;
b) Pregão 066/2009: 27 sociedades empresariais retiraram o edital, porém apenas quatro empresas participaram da fase de lances;
c) Pregão 071/2009: 15 empresas obtiveram o edital, contudo somente quatro empresas participaram da fase de lances.
45.	A exigência contida no subitem 9.1.d  (vide item 42, retro) , refere-se à apresentação de certidões do registro de distribuição, de protestos de títulos e de interdições e tutelas, para as quais o Sr. Marcos Aurélio Feitosa Cordeiro, Chefe da Seção de Assuntos Jurídicos do IME, alegou que teria como intuito diminuir a possibilidade de contratar empresas com bens penhorados ou sequestrados. No entanto, tal exigência, além de não estar prevista na Lei 8.666/1993, imputa ônus desnecessário às interessadas no certame, logo, não poderia ser inserida no edital.
46.	A exigência contida no subitem 9.1.i  (vide item 42, retro) , para que, no momento da licitação, a empresa possuísse tanto engenheiro ou técnico de segurança do trabalho e engenheiro civil, detentores de ART - Anotação de Responsabilidade Técnica conforme o objeto dos serviços licitados, também foi apontada como restritiva, dada a natureza simples e comum dos objetos (Pregão 046/2009: reparação, manutenção e adaptação do rancho; Pregão 066/2009: contratação de serviço de reparação e manutenção da fachada do IME; e Pregão 071/2009: contratação de serviço de reparação e adaptação do laboratório de hidráulica da SE/2) e a classificação da obra com grau de risco 3 (três) pelas Normas Regulamentadoras n. 4 (NR-4) do Ministério do Trabalho e Emprego - Portaria n. 33 de 27/10/1983.
47.	As exigências de qualificação devem restringir-se ao mínimo necessário, evitando-se, destarte, a prática de restrição ao caráter competitivo do certame. Por oportuno, cito o enunciado do Acórdão 1848/2008-TCU-Segunda Câmara, de relatoria do ministro Ubiratan Aguiar, anterior à data da abertura do referido certame: "É ilegal exigir, para fins de habilitação, que o licitante comprove vínculo empregatício permanente de profissional.".
48.	Ademais, não restou demonstrada a necessidade de engenheiro ou técnico de segurança do trabalho no quadro da empresa a ser contratada para a execução de cada um dos três objetos licitados, tampouco comprovada a imprescindibilidade desse profissional para garantir o cumprimento das obrigações contratadas, considerando a já necessidade de haver engenheiro civil habilitado quando da execução dos serviços.
49.	Quanto à comprovação de qualificação técnica, com atestado emitido por entidade pública ou privada com data máxima de emissão de doze meses da realização do pregão (subitem 9.1.j, vide item 42, retro) , entendo que tal exigência é indevida, além de não estar prevista na Lei de Licitações, que não estabelece limites de tempo, segundo § 5° do inciso IV do art. 30 da Lei 8.666/93. 
50.	Sobre esse ponto, o Sr. André Luis Araujo da Silva concorda que a exigência é excessiva, apesar de o responsável entender que ela não restringiu o número de participantes, por não ter havido pedido de impugnação e/ou esclarecimento sobre o assunto, nem inabilitação de licitante por falta de demonstração da referida aptidão. 
51.	Contudo, importa mencionar que já havia precedentes do TCU sobre esse assunto à época dos procedimentos licitatórios, valendo citar o Acórdão 2172/2005-TCU-Plenário (rel. Ministro-Substituto Augusto Sherman Cavalcanti) , que tem o seguinte enunciado, obtido da ferramenta pesquisa da jurisprudência selecionada: "É irregular estabelecer limitação temporal para aceitação dos atestados de realização de serviços utilizados na avaliação da proposta técnica dos licitantes."
52.	Outrossim, como registrado acima, lembro que poucas foram as empresas que efetivamente participaram das licitações, sendo em número bem aquém daquele de interessados nos certames, que vieram a retirar os editais, o que acentua o caráter restritivo das apontadas exigências editalícias à competitividade dos certames.
53.	Houve, ainda, exigência para a apresentação de Atestado de Visita Técnica (9.1.k, vide item 42, retro) , sem que fosse demonstrada que a realização da visita seria imprescindível para que a proposta refletisse as particularidades envolvidas no objeto. 
54.	Ainda que os responsáveis tenham alegado que não havia horário nem data preestabelecidos, conforme jurisprudência consolidada desta Corte, é suficiente a declaração do licitante de que possui pleno conhecimento do objeto (Acórdãos/Plenário 341/2015, 3291/2014, 2826/2014 e 1174/2008, de relatoria, respectivamente, do Ministro Raimundo Carreiro, do Ministro Walton Alencar Rodrigues, do Ministro-Substituto Weder de Oliveira e do Ministro Ubiratan Aguiar, entre outros) , o que não foi flexibilizado. Igualmente, a Lei 8.666/1993, em seu art. 30, inciso III, limita à comprovação, quando exigido, de que o licitante "tomou conhecimento de todas as informações e das condições locais para o cumprimento das obrigações objeto da licitação".
55.	Também foi registrado pela unidade técnica haver exagero, em relação ao subitem 8.5 (vide item 42, retro) , para que fosse enviada a proposta comercial e toda a documentação para fins de habilitação imediatamente após o término da etapa de lances, via Fac-símile - fax.
56.	Embora o Sr. André Luis Araujo da Silva tenha informado que seria possível o envio por outros meios, essa previsão não consta do edital, mas a de que a proposta comercial, com valores atualizados, e toda a documentação para fins de habilitação deveriam ser enviadas para o fax (21) 2546-7066. O envio da documentação deveria estar previsto por outros meios, como o e-mail, em conformidade com o Decreto 5.450/2005 (vigente à época) .
57.	Sobre o prazo de envio em três dias, mencionado pelo responsável como adequado, por ser contado do envio e não do recebimento, não está sendo questionado, pois esse prazo se referia aos documentos originais e não ao envio pela forma eletrônica, que foi exigida de forma imediata via fax.
58.	O Sr. Marcos Aurélio Feitosa Cordeiro ponderou não haver ilegalidade no subitem 8.5 (vide item 42, retro) , pois o prazo para encaminhamento da documentação não foi fixado em lei, se tratando, portanto, de ato discricionário e que deveria ser interpretado em combinação com o disposto no item 21.4 dos aludidos editais:
"21.4. As normas que disciplinam este Pregão serão sempre interpretadas em favor da ampliação da disputa entre os interessados, desde que não comprometam o interesse da Administração, o princípio da isonomia, a finalidade e a segurança da contratação."
59.	Concordo que não houve contradição à lei em relação à inclusão no edital do termo "imediato", sem definição do prazo certo, haja vista que é mencionado no art. 25, § 6º, do Decreto 5.450/2005 que a planilha de composição de preços deverá ser encaminhada imediatamente por meio eletrônico. Assim, apesar da restrição ao envio por meio de fax, entendo, diferentemente da unidade técnica, que não houve ilegalidade no texto do subitem 8.5 quanto ao termo "imediatamente" (vide item 42, retro) .
60.	A norma atualmente em vigor foi alterada em relação a essa questão, sendo restringido ao envio da documentação via sistema e estipulado que o prazo para esse envio deve ser fixado em edital (art. 43, §5º, do Decreto 10.024/2019) , mas isso não era previsto na época da licitação ora em exame.
61.	Ocorre que, com o texto do subitem 8.5, o pregoeiro pôde discricionariamente decidir em qual tempo deveria ser enviada a documentação por meio eletrônico, sem que os licitantes conhecessem esse prazo, o qual poderia ser exíguo ou mais elástico, dando margem, pela falta de objetividade, a decisões que levaram à contratação da Construtora Novoambiente Ltda..
62.	Sobre esse aspecto, a gravidade da irregularidade decorreu da interpretação do pregoeiro, que concedeu prazo inexequível para as empresas apresentarem a documentação por meio eletrônico. 
63.	Como mencionado pela equipe de auditoria, "considerando que o termo 'imediatamente' deveria ser o tempo hábil da proponente melhor classificada elaborar os devidos ajustes em suas planilhas de preços, muitas vezes extensas, e remetê-las via fax, não é razoável que no decurso de tempo denominado 'imediatamente' uma proposta seja desclassificada, preterida por outra com sobrepreço de 20% (vinte) por cento, como ocorreu no Pregão 071/2009-IME, de 10/12/2009 (fl. 340-vol. 3 do Anexo 6 do TC Processo 022.244/2010-7) ".
64.	No caso, verificou-se que duas empresas foram desclassificadas por não terem enviado "imediatamente" suas respectivas propostas comerciais. A primeira firma foi desclassificada em três horas e três minutos após o aceite de sua proposta, enquanto, para a segunda empresa, o lapso temporal entre o aceite e a eliminação foi de apenas uma hora e onze minutos (Ata à peça 291, p. 55-57) .
65.	Quanto à responsabilização por essas irregularidades, o Sr. André Luiz Araújo da Silva, Pregoeiro e Presidente da Comissão Permanente de Licitação do Instituto Militar de Engenharia - CPL/IME, foi ouvido em audiência tanto por ter inserido nos editais dos Pregões Eletrônicos 046/2009, 066/2009 e 071/2009 as cláusulas constantes dos subitens 8.5 e 9.1 c, d, i, j e k (vide item 42, retro) , assim como por ter selecionado a empresa Construtora Novoambiente Ltda. nos Pregões Eletrônicos 066/2009 e 071/2009 e na Dispensa de Licitação 002/2009 (decorrente do fracassado Pregão Eletrônico 046/2009) , sem observar que a firma apresentou documentos vencidos e títulos protestados positivos, bem como deixou de apresentar certidões exigidas, contrariando o que exigia os subitens 9.1.c e 9.1.d dos editais dos certames.
66.	Relacionado a esses atos, o pregoeiro foi ouvido, ainda, por ter adjudicado o objeto do Pregão Eletrônico 071/2009-IME à empresa que apresentou proposta de preços com valor 20% superior ao orçado pela Administração, violando o que estatui o art. 48, inciso II, da Lei 8.666/1993 c/c o item 8.6 do edital do certame.
67.	Em sua manifestação, o Sr. André Luiz Araújo da Silva alegou que possuía pouca expertise, tinha realizado curso de apenas três horas para se tornar pregoeiro e contava com apoio reduzido de pessoal para o auxiliar. Ademais, afirmou que não havia referências oferecidas pelo Exército para balizar as equipes de licitações e/ou os pregoeiros quando os editais foram realizados.
68.	O Sr. André Luiz Araújo da Silva também asseverou que, apesar de os pregões terem sido analisados e aprovados pela Assessoria Jurídica do IME, não houve o apontamento de qualquer restrição à competitividade, assim como também não houve pedido de impugnação ou de explicação por parte de eventuais interessados em participar dos certames. Argumentou, ainda, que em auditorias realizadas por parte da 1ª Inspetoria de Contabilidade e Finanças do Exército (1ª ICFEx) , não foram apontados indícios de irregularidade no tocante aos processos licitatórios que serviram como referência para o defendente.
69.	Sobre o descumprimento de exigências pela Construtora Novoambiente Ltda., o responsável relata que os documentos estavam vencidos por apenas cinco dias da data do certame, tendo essa situação passado despercebida e não resultado prejuízo, pois a vencedora não possuía débitos com a Justiça do Trabalho. 
70.	Mencionou que os títulos protestados eram pouco expressivos em relação ao capital social da empresa e ao lucro líquido por ela apurado em 2008, o que levaram ao entendimento de que não seria razoável a inabilitação, o que se coaduna com o princípio do formalismo moderado aplicado por este Tribunal.
71.	Quanto às certidões não inseridas no processo do Pregão 66/2009, alegou que haviam sido apresentadas e analisadas no Pregão 71/2009, realizado na mesma época, tendo havido uma falha formal.
72.	Ocorre que as irregularidades identificadas, especialmente com a exigência de apresentação de certidões não previstas na Lei 8.666/1993 e atestados de capacidade técnica com limitação temporal (data de emissão máxima de 12 meses) , juntamente com outras identificadas nos certames, além de estarem em desacordo com os normativos legais, se confirmaram como restritivas à competividade, visto que, como mencionado acima, a participação nas licitações teve baixa adesão.
73.	As falhas se tornam mais gravosas frente à conduta do responsável de, por um lado desclassificar duas empresas por falta de envio de documentos em poucas horas após a etapa de lances (Pregão 71/2009) , e, por outro, ter deixado de ser rigoroso ao habilitar a empresa Construtora Novoambiente Ltda., mesmo diante da informação da existência de títulos protestados em seu desfavor.
74.	Cabe notar que, apesar do caráter restritivo dessa cláusula editalícia, as demais licitantes não tiveram o tratamento privilegiado dado à Construtora Novoambiente Ltda., sendo que possivelmente outras sociedades empresariais deixaram de participar do certame por ter certidão positiva de títulos protestados.
75.	Quanto à elaboração do edital, creio que a falta de conhecimento técnico suficiente para ocupar a função de Presidente da CPL não justifica o afastamento de sua responsabilização pelas irregularidades ora examinadas. 
76.           	Consoante dispõe o art. 51 da Lei 8.666/1993, a Comissão de Licitação deve ser composta por, no mínimo, três membros, sendo que dois deles devem possuir qualificação para o encargo:
"Art. 51.  A habilitação preliminar, a inscrição em registro cadastral, a sua alteração ou cancelamento, e as propostas serão processadas e julgadas por comissão permanente ou especial de, no mínimo, 3 (três)  membros, sendo pelo menos 2 (dois)  deles servidores qualificados pertencentes aos quadros permanentes dos órgãos da Administração responsáveis pela licitação." 
77.            Já o art. 24, § 1º, da Instrução Geral 12/02 do Comando do Exército (Portaria Ministerial 305/1995) , que normatiza a realização de licitações e contratos no âmbito daquela Força Armada, dispõe que a função de Presidente da CPL requer habilitação técnica: 
"Art. 24 - A Comissão de Cadastro, Permanente ou Especial de Licitação, de que trata o artigo anterior, será constituída no mínimo, por 3 (três) membros, nomeados pelo OD [Ordenador de Despesas] da UG [Unidade Gestora], observando-se o disposto no parágrafo 4º do art. 51 da Lei nº 8.666/93.
§ 1º - As Comissões nomeadas na forma deste artigo serão constituídas por oficiais, subtenentes, sargentos ou funcionários civis do Órgão Licitante, devendo, entretanto, as funções de Presidente e Adjunto serem preenchidas por oficiais, observando-se o necessário escalonamento hierárquico e a habilitação técnica."
78.            Se o responsável considerava não possuir conhecimento para se desincumbir da tarefa que lhe fora determinada pelo seu superior hierárquico, não deveria tê-la aceitado, cabendo-lhe, na oportunidade, demandar o devido treinamento para o novo encargo.
79.            Este Tribunal já teve a oportunidade de se pronunciar sobre o tema quando da prolação do Acórdão 1174/2016-TCU-Plenário, de relatoria do ministro Vital do Rêgo, cujo excerto, segue abaixo transcrito:
"A falta de capacitação do agente público para a realização de tarefa específica a ele atribuída não impede sua responsabilização por eventual prejuízo causado ao erário. Ciente de sua falta de habilitação para o exercício da tarefa, deve o servidor negar-se a realizá-la, uma vez que, ao executá-la, assume os riscos inerentes aos resultados produzidos." (grifo acrescido) 
80.            Conforme assentei no Voto condutor do Acórdão 3037/2015-TCU-Plenário, prolatado nos autos do TC-Processo 018.852/2013-0, que cuidou de Tomada de Contas Especial instaurada em razão de irregularidades em pagamentos efetuados pela Diretoria de Engenharia da Aeronáutica à empresa CEFA-3 Comércio e Representação de Serviços Ltda., a hierarquia e a disciplina, pilares da vida castrense, não podem justificar a prática de atos ilegais:
"60. De início, cumpre destacar que a hierarquia, ao lado da disciplina, foi erigida pelo art. 142 da Constituição Federal, como pilar de sustentação da caserna:
'Art. 142. As Forças Armadas, constituídas pela Marinha, pelo Exército e pela Aeronáutica, são instituições nacionais permanentes e regulares, organizadas com base na hierarquia e na disciplina, sob a autoridade suprema do Presidente da República, e destinam-se à defesa da Pátria, à garantia dos poderes constitucionais e, por iniciativa de qualquer destes, da lei e da ordem.' 
61. Nada obstante, a hierarquia militar não pode ser supedâneo para a prática de atos ilegais, porquanto tal conduta subverteria, por completo, a noção de que as relações entre as pessoas, não só no âmbito das Organizações Militares, como também na Administração Pública e no seio da vida comum, devem ser regidas sob o estrito império da Lei.
62. É dizer, diante de uma situação em que confrontados o dever de hierarquia e a legalidade, como é exatamente o caso de que ora se cuida, seria imperiosa a opção por esta última, pois não existe ordem, tampouco disciplina quando se subverte a obediência à lei."
81.          	Destaca-se, ademais, que, ainda que o Sr. André Luiz Araújo da Silva, Pregoeiro e Presidente da CPL/IME não tivesse experiência suficiente nessa área, caberia a ele se ater aos comandos legais, dispostos na Lei 8.666/1993 e na Lei 10.520/2002.
82.	Quanto à justificativa do mencionado responsável a respeito do acolhimento de proposta 20% acima do orçamento base de R$ 150.008,05, para a realização de serviços de Reforma do Laboratório de Hidráulica do AS/2 do IME, sendo que houve a desclassificação de duas empresas com menores valores, por não terem atendido ao comando contido no subitem 8.5 (envio de proposta e demais documentos imediatamente após o término da etapa de lances, item 42, retro) , diferentemente da proposta da unidade técnica, entendo que as razões de justificativa do responsável não merecem ser acolhidas.
83.	Nestas circunstâncias, em atenção ao art. 48 da Lei de Licitações, deveria a proposta da empresa Construtora Novoambiente Ltda. ter sido desclassificada por se encontrar em valor significativamente superior ao limite estabelecido em edital, que, após negociação, ainda ficou 20% superior ao estipulado no Edital de Licitação, no quantum de R$ 180.000,00.
84.	Mesmo a área técnica tendo se manifestado favoravelmente ao valor ofertado, não foi demonstrado o fato superveniente que tenha concluído ser o valor compatível com o de mercado, como previsto na cláusula 2.2 do edital da licitação. O fato de outras duas empresas terem sido desclassificadas não justificaria a alteração na definição do preço considerado compatível com os valores usualmente praticados no mercado.
85.	Veja que, caso outras empresas tivessem conhecimento dos novos preços aceitáveis, poderiam ter tido maior adesão ao certame e a administração obtido uma melhor oferta, ainda que a irregularidade pela desclassificação das duas empresas que não enviaram em poucas horas a documentação tivesse se mantido.
86.	Deixo assente a gravidade da irregularidade, considerando todo o contexto em que duas empresas foram desclassificadas por rigidez da CPL na condução do certame, ao exigir que toda documentação fosse enviada por Fac símile em tempo exíguo após a fase de lances, e que a terceira colocada, que não havia atendido integralmente o edital, uma vez que apresentou documentos com prazos vencidos e certidões positivas de cartório de protestos - exigências consideradas restritivas, mas que não poderiam ser desconsideradas -, foi contratada pelo valor de R$ 180.000,00, embora o orçado pelo IME para a obra era de R$ 150.008,05.
87.	Entendo estar evidente a intenção do pregoeiro de selecionar a Construtora Novoambiente Ltda., visto que apelou para o formalismo moderado ao habilitar a referida empresa, mas foi rígido ao desclassificar as empresas que ofertaram menores valores, discricionariamente, pois o texto do subitem 8.5 (item 42, retro) não era objetivo, por não definir o limite de tempo para envio da documentação por meio eletrônico - apenas indicava que deveria "imediatamente" após a fase de lances.
88.	Tal conduta atentou contra os princípios básicos da licitação, mormente os princípios da legalidade, da impessoalidade, da moralidade e do julgamento objetivo, bem como feriu o seu objetivo principal, qual seja, escolher a proposta mais vantajosa para a administração pública.
89.	Também deve ser apenado por essa irregularidade o ordenador de despesas, Sr. Claudio Vinicius Costa Rodrigues, que, em argumento semelhante ao do Sr. André Luis Araujo da Silva, alegou que a proposta somente foi aceita após manifestação favorável à celebração do contrato pelo engenheiro responsável pela obra.
90.	No que concerne à manifestação do Sr. Claudio Vinicius Costa Rodrigues, Ordenador de Despesas do IME, quanto às falhas na habilitação da empresa Construtora Novoambiente Ltda., em razão da apresentação de documentos com prazos vencidos e certidões positivas de cartório de protestos, divirjo da SecexDefesa por entender que não cabe acolher as razões de justificativa do responsável.
91.	A unidade técnica entendeu que a conferência da documentação apresentada pelos licitantes se insere no rol de atribuições do pregoeiro e não caberia ao responsável a revisão minuciosa de todas as peças processuais a ponto de identificar a falha na habilitação da empresa vencedora.
92.	No entanto, creio que caberia ao Sr. Claudio Vinicius Costa Rodrigues verificar, ao menos, se a documentação referente à empresa que seria contratada atendia aos ditames do Edital.
93.	Ao homologar o certame, caberia ao responsável agir como mais uma instância de controle, ou seja, averiguando a correção das informações e documentos que lhe são repassados, de modo a assegurar que o procedimento se encontra, de fato, lastreado em documentos e informações idôneos.
94.	Quanto ao Sr. Marcos Aurélio Feitosa Cordeiro, Chefe da Seção de Assuntos Jurídicos do Instituto Militar de Engenharia, também ouvido por ter aprovado as minutas dos editais dos Pregões Eletrônicos 046/2009, 066/2009 e 071/2009, com cláusulas restritivas à competitividade (subitens 8.5 e 9.1 c, d, i, j e k) , entendo que suas razões de justificativa devam ser parcialmente acolhidas. Todavia, considero erro grosseiro para um parecerista jurídico ter aprovado as minutas dos editais com exigências de certidões não previstas na Lei 8.666/1993 e atestados de capacidade técnica com limitação temporal, ainda que não tivesse conhecimento técnico a respeito da complexidade (ou não) dos objetos licitados, bem como com exigência de visita técnica, sem que fosse permitida a declaração formal de pleno conhecimento das condições e peculiaridades inerentes à natureza dos trabalhos pelo responsável técnico.
95.	Reforço que, apesar de o parecer jurídico não ser vinculativo, a jurisprudência deste Tribunal tem-se firmado pela responsabilidade do emitente, quando se demonstre culpa ou erro grosseiro, como parece ser o presente caso, ante as evidências de restrição à competitividade, em desatendimento a lei de licitações.
96.	Essa linha de entendimento (defendida nos Acórdão 226/2004-TCU-Plenário, rel. Min. Adylson Mota; 160/2006-Plenário, rel. Min. Marcos Vilaça; 1.491/2007-1ª Câmara, rel. Min Augusto Nardes; 1.801/2007-Plenário, rel. Min. Raimundo Carreiro; 2.510/2009-Plenário, rel. Min. Walton Alencar de Rodrigues; entre outros) encontra guarida no Supremo Tribunal Federal, que, no julgamento do MS 24.631-6/DF, ressaltou que, ainda que a natureza opinativa do parecer jurídico afaste, em regra, a responsabilidade de seu emitente, essa subsiste, caso se demonstre culpa ou erro grosseiro.
97.	Outra irregularidade que merece destaque se refere à realização da Dispensa de Licitação 002/2009, para a reforma do Rancho do IME, orçada em R$ 557.348,50, com fundamento em licitação fracassada (art. 24, inciso VII, c/c art. 48, § 3º, da Lei 8.666/1993) , sem que fosse concedido o prazo de oito dias às empresas participantes da licitação para apresentação de outras propostas escoimadas das falhas.
98.	A reforma do Rancho do IME foi licitada mediante o Pregão 46/2009, em 7/12/2009, porém todas as propostas enviadas apresentaram montantes superiores ao orçado (R$ 557.348,50) . Como não houve redução dos valores propostos pelas licitantes, dias após, em 18/12/2009, foi lançado o Pregão 76/2009, com objeto idêntico. Mas esse foi abandonado para a realização de procedimento de dispensa de licitação, com fundamento no art. 24, inciso VII, da Lei 8.666/1993.
99.	O Sr. Claudio Vinicius Costa Rodrigues, ouvido em audiência pela falta de providências com vistas a realizar novo certame escoimado dos vícios contidos no edital do Pregão Eletrônico 46/2009-IME, aduziu que a dispensa de licitação ocorreu por cumprimento de ordem imposta pelo Comando do IME e que teve o aval da consultoria jurídica.
100.	Ademais, informou que a dispensa foi motivada pelo exíguo prazo para término do exercício financeiro, sendo que a Construtora Novoambiente Ltda. teria sido a única empresa a concordar em realizar a obra de reforma do rancho pelo preço de referência estimado no projeto básico (R$ 557.348,50) .
101.	De início, cabe ressaltar que o argumento de que houve cumprimento de ordem superior não pode prosperar. Vale lembrar que este Tribunal já se deparou em outras oportunidades com situações semelhantes, cabendo trazer à colação parte do Voto que embasou o Acórdão 488/2010-TCU-Plenário (rel. Min. José Mucio Monteiro) , que tratou especificamente do tema:
'9. Quanto à alegação de obediência a ordens superiores, impende registrar que o Estatuto dos Militares, instituído pela Lei n. 6.880/1980, ao mesmo tempo em que dispõe que a hierarquia e a disciplina são a base institucional das Forças Armadas, estabelece taxativamente que 'Disciplina é a rigorosa observância e o acatamento integral das leis, regulamentos, normas e disposições que fundamentam o organismo militar e coordenam seu funcionamento regular e harmônico, traduzindo-se pelo perfeito cumprimento do dever por parte de todos e de cada um dos componentes desse organismo' (art. 14, § 2º, do Estatuto) . Além disso, exige-se no § 3º do referido dispositivo que 'A disciplina e o respeito à hierarquia devem ser mantidos em todas as circunstâncias da vida entre militares da ativa, da reserva remunerada e reformados'.
10. O Estatuto estabelece, ainda, ao tratar da Ética Militar, que os militares estão sujeitos a 'cumprir e fazer cumprir as leis, os regulamentos, as instituições e as ordens das autoridades competentes' (art. 28, inciso IV) . O acatamento e o cumprimento das leis do País, não somente as que dizem respeito diretamente à estrutura militar, constituem-se em base da disciplina e em manifestação da Ética Militar. Logo, não encontra guarida no ordenamento jurídico a alegada excludente de culpabilidade aventada pelo militar, [pois] o cego cumprimento de ordens não o exime da responsabilidade pela prática de atos manifestamente ilegais.
11. Este Tribunal já tratou da matéria em mais de uma oportunidade, ficando assente que a condição de militar não desobriga o cidadão uniformizado do cumprimento de outras obrigações contidas em lei e, em especial, no que se refere ao desempenho funcional, não o desobriga da estrita obediência ao princípio da legalidade da Administração Pública (Acórdão 2441/2007-TCU-Plenário) . Nenhuma represália pode sofrer o servidor que se recusar a cumprir ordem manifestamente ilegal, na medida em que o art. 41 da Lei n. 6.880/1980 delimita a estreita relação de convivência entre os oficiais que ordenam e aqueles que obedecem, já que 'Cabe ao militar a responsabilidade integral pelas decisões que tomar, pelas ordens que emitir e pelos atos que praticar'. Portanto, a responsabilização engloba as ações do emitente da ordem e do praticante da ação (Acórdão 28/1998-TCU-Plenário) '. (grifo acrescido) "
102.	Se desconhecia tal preceito e decidiu cumprir a ordem superior, isso o torna responsável - porquanto como Ordenador de Despesas deveria conhecer a Lei 8.666/1993 - e, de outro modo, se mesmo sabendo da irregular solicitação que lhe fora endereçada decidiu atendê-la, restou caracterizado cumprimento à ordem manifestamente ilegal, o que constitui ação precipitada, tomada sem a devida cautela. 
103.	O fato é que ambas as situações acima indicam a responsabilidade do Sr. Claudio Vinicius Costa Rodrigues pela realização de dispensa de licitação em descumprimento aos arts. 24 e 48, § 3º, da Lei de Licitações, in verbis:
Lei 8.666/1993
"Art. 24.  É dispensável a licitação: 
VII - quando as propostas apresentadas consignarem preços manifestamente superiores aos praticados no mercado nacional, ou forem incompatíveis com os fixados pelos órgãos oficiais competentes, casos em que, observado o parágrafo terceiro do art. 48 desta Lei e, persistindo a situação, será admitida a adjudicação direta dos bens ou serviços, por valor não superior ao constante do registro de preços, ou dos serviços."
"Art. 48. Serão desclassificadas:
 (...) 
§ 3º Quando todos os licitantes forem inabilitados ou todas as propostas forem desclassificadas, a administração poderá fixar aos licitantes o prazo de oito dias úteis para a apresentação de nova documentação ou de outras propostas escoimadas das causas referidas neste artigo, facultada, no caso de convite, a redução deste prazo para três dias úteis."
104.	Portanto, na hipótese de haver certame anterior com preços incompatíveis e transcorrido o prazo de oito dias úteis para a apresentação de novas propostas ainda persistisse tal situação, poder-se-ia dispensar licitação.
105.	Contudo, no presente caso, o Processo de Dispensa de Licitação 002/2009 foi reconhecido e ratificado em 14/12/2009, apenas cinco dias úteis após a licitação fracassada (peça 297, p. 45) , ou seja, antes do prazo legal de oito dias úteis.
106.	Tal falha acarretou a contratação da Construtora Novoambiente Ltda. em detrimento de possíveis outras empresas que eventualmente pudessem apresentar melhores ofertas para o IME.
107.	A responsabilidade, neste caso, deve ser atribuída ao ordenador de despesas, que reconheceu a dispensa e contratou a Construtora Novoambiente Ltda., e ao parecerista jurídico, que em seu parecer não alertou para o não cumprimento do disposto no art. 48, § 3º, da Lei 8.666/1993.
108.	A respeito do Sr. Marcos Aurélio Feitosa Cordeiro, Chefe da Seção de Assuntos Jurídicos do IME, devo mencionar que o responsável aduziu ter sido consultado apenas acerca da legalidade de se contratar diretamente com empresa do mercado nacional que apresentava preço inferior às propostas do pregão fracassado, tendo sido o parecer do defendente favorável à dispensa com amparo no que estatui o inciso VII do art. 24, c/c o art. 48, § 3º, da Lei 8.666/1993.
109.	Apesar de que a realização da licitação ou dispensa pudesse se tratar de critério de oportunidade e conveniência do administrador em dispensar ou não a realização do certame, como mencionado pelo parecerista jurídico, caberia a ele, quando questionado sobre a legalidade da dispensa, informar sobre a necessidade de observação do parágrafo terceiro do art. 48 da Lei de Licitações, como disposto no art. 24 da mesma lei.
110.	De fato ele conhecia essa necessidade e a registrou em seu parecer, porém, erroneamente, informou, quatro dias após a realização do Pregão Eletrônico 46/2009, que essa condição teria sido atendida, indicando que já teria havido o transcurso de oito dias úteis para a apresentação de novas propostas, prazo esse que não há notícias de que tenha sido concedido às licitantes. Para melhor clareza, transcrevo trecho do parecer do responsável (peça 297, p. 44) :
"No mérito, processada a licitação, Pregão 46, e tendo sido as respectivas propostas desclassificadas por apresentarem preços manifestamente superiores aos estimados pela entidade requisitante, procedeu o gestor nos termos do disposto do §3° do artigo 48 da Lei 8.666/93, que preconiza a fixação de prazo de oito dias úteis para apresentação de novas propostas, o que não ocorreu. Desta forma, o referido processo de Dispensa de Licitação incide na hipótese constante no inciso VII do artigo 24 da aludida Lei de Licitações." (grifado) 
111.	Veja-se, portanto, que o Sr. Marcos Aurélio Feitosa Cordeiro incorreu em erro grosseiro, sendo adequada a proposta de aplicar-lhe a multa prevista no art. 58, inciso I, da Lei Orgânica/TCU.
112.	 Ainda sobre a contratação direta por dispensa de licitação da reforma do Rancho, o Sr.  Francisco José D'Almeida Diogo, engenheiro projetista, argumentou, em relação ao questionamento a respeito de o projeto básico encontrar-se incompleto e desatualizado, em desacordo com o § 2º do art. 7º da Lei 8.666/1993, que o projeto entregue ao IME dispunha dos elementos necessários e suficientes, com nível de precisão adequado, para caracterizar os serviços de reparação, manutenção e adaptação do rancho do Instituto, possibilitando a avaliação do custo da obra e a definição dos métodos e prazo de execução.
113.	Asseverou que, após a entrega do projeto básico, com o ano acadêmico finalizando e antes da licitação ter sido encerrada, houve aprimoramentos e foram implementadas diversas alterações a pedido de autoridades do IME. Mas ressaltou que o projeto básico disponível à época da licitação não prejudicou a competitividade dos participantes.
114.	Concordo com a unidade técnica que não há elementos concretos nos autos que indiquem que o projeto básico da obra estaria incompleto e/ou desatualizado apenas com base no fato de ter havido alterações no projeto logo após a licitação. Assim, visto que não foram apontadas as eventuais falhas existentes no projeto, acolho as razões de justificativa do engenheiro projetista.
115.	Entendo adequadas também as alegações trazidas pelo Sr. André Luiz Araújo da Silva, no sentido de que, ainda que fosse confirmada a inadequação do projeto básico, não seria razoável responsabilizar o pregoeiro pela falta de percepção de falha dessa natureza, uma vez que a função que ocupava não lhe exigia habilitação técnica para elaborar projetos de engenharia.
116.	No entanto, quanto ao ordenador de despesas, cabe mencionar que, conforme disposto no art. 12 da Instrução Geral 12-02 do então Ministério do Exército (que aprova as regras para a realização de licitações e contratações no âmbito daquela Força Armada) , compete ao Ordenador de Despesa determinar a realização da licitação e decidir sobre sua dispensa ou inexigibilidade.
117.	Prosseguindo, é certo que, havendo o projeto referente à reforma do Rancho estado em aprimoramento desde a entrega do projeto básico, por pelo menos um mês, consoante informado pelo Sr. Francisco José D'Almeida Diogo, engenheiro projetista, em suas razões de justificativa (peça 374) , era de conhecimento do ordenador de despesas que o projeto havia sido alterado.
118.	Tal afirmativa é reforçada pelo fato de que, embora as alterações de projeto tenham sido representativas, visto que houve acréscimo de 25,59% ao valor inicial do contrato (de R$ 557.348,50 para R$ 699.999,87) , foram tempestivamente acolhidas pelo ordenador de despesas, tendo assinado o aditivo no dia 16/12/2009, apenas um dia após a contratação da Construtora Novoambiente Ltda., ocorrida em 15/12/2009, e uma semana após o Pregão 46/2009 ter sido anulado. O valor referente ao aditivo também foi empenhado no mesmo dia 16/12/2009 (R$ 142.651,37) .
119.	Ou seja, tais evidências demonstram que a dispensa de licitação foi feita para objeto que sabidamente era diferente em muitos aspectos daquele que fora licitado por meio do Pregão 46/2009.
120.	Neste caso, levantam-se incertezas de que foram respeitados os princípios da transparência, da publicidade e da isonomia, quando se nota que a empresa contratada acolheu todas as alterações previstas em contrato em tempo tão curto.
121.	Entendo que a justificativa do ordenador de despesa, para deixar de esgotar todos os meios possíveis para a realização de um certame com ampla concorrência com base no exíguo prazo para término do exercício financeiro, não é suficiente para justificar a irregularidade. 
122.	Também não lhe socorre o argumento de que a Construtora Novoambiente Ltda. teria sido a única empresa a concordar em realizar a obra de reforma do rancho pelo preço de referência estimado no projeto básico (R$ 557.348,50) , após seleção e negociação conduzida diretamente pelo pregoeiro, pois não se sabe se esse resultado seria o mesmo se houvesse nova licitação e todos os interessados em realizar os serviços tivessem acesso ao projeto que estava prestes a ser consolidado, já em conclusão (ou concluído) com alterações significativas.
123.	Portanto, ante o exposto, entendo que não deve ser acolhida a justificava do Sr. Cláudio Vinícius Costa Rodrigues por ter contratado a empresa Construtora Novoambiente Ltda., mediante  Dispensa de Licitação 002/2009, sem que tivessem sido esgotados todos os meios possíveis para a realização de um certame com ampla concorrência.
124.	Por outro lado, entendo que as razões de justificativa do Sr. Claudio Vinicius Costa Rodrigues, sobre não ter formalizado, antes do início da execução dos serviços, termo aditivo ao Contrato 11/2009, merecem serem acolhidas, por ter sido esclarecido que o referido aditamento foi celebrado em 16/12/2009 (peça 397, p. 20-21) , ou seja, na mesma data da Nota de Empenho 2009NE901105 (peça 299, p. 1) .
125.	Por último, a respeito das audiências dos Srs. André Luiz Araújo da Silva, Emílio Carlos Acocella, Amir Elias Abdalla Kurban e Cláudio Vinícius Costa Rodrigues referentes às demais irregularidades apontadas no relatório de auditoria do TC Processo 022.244/2010-7 (9.6.1.1.7, 9.6.1.1.8.1, 9.6.1.1.8.2, 9.6.1.1.9.1, 9.6.1.1.9.2 e 9.6.1.1.10 do Acórdão 640/2015-TCU-Plenário) , em consonância com os pareceres uniformes da SecexDefesa e do Parquet especializado, acolho suas razões de justificativa, visto que não foi identificada relação entre as suas condutas em processos conduzidos em 2008 e 2009 e as fraudes ocorridas nos exercícios de 2002 a 2006, bem como não há que se condenar nestes autos os responsáveis por procedimentos irregulares avaliados em outros processos nos quais eles já foram apenados. 
126.	Assim, com as vênias de praxe ao MP/TCU e à SecexDefesa, considero que as contas dos responsáveis devem ser julgadas no âmbito deste processo de contas especiais, uma vez que foi autuado em determinação a acórdão promulgado no âmbito de processo de Relatório de Auditoria. Assim, após a análise acima produzida, proponho a este Colegiado que:
	126.1. as razões de justificativa dos Srs. Amir Elias Abdalla Kurban, Emilio Carlos Acocella, Francisco José D'Almeida Diogo e José Renato Moreira da Silva de Oliveira sejam acolhidas e suas contas sejam julgadas regulares, dando-se-lhes quitação plena;
	126.2. as razões de justificativa dos Srs. André Luiz Araújo da Silva, Cláudio Vinícius Costa Rodrigues e Marcos Aurélio Feitosa Cordeiro sejam parcialmente rejeitadas, devendo suas contas serem julgadas irregulares, havendo rejeição em relação aos seguintes pontos:
	a) Sr. André Luiz Araújo da Silva:
	a.1) irregularidade: restrição à competitividade (achado 8.1 do relatório de auditoria do TC Processo 022.244/2010-7) , por "ter inserido nos editais dos Pregões Eletrônicos 046/2009, 066/2009 e 071/2009  cláusulas restritivas à competitividade" (subitens 9.1.d, 9.1.i, 9.1.j e 9.1.k) , assim como por "ter selecionado a empresa Construtora Novoambiente Ltda. nos Pregões Eletrônicos 066/2009 e 071/2009 e na Dispensa de Licitação 002/2009, decorrente do fracassado Pregão Eletrônico 046/2009, sem observar que ela apresentou documentos vencidos e títulos protestados positivos, bem como deixou de apresentar certidões exigidas, contrariando o que exigia os itens 9.1 c e d dos editais dos certames"; e
	a.2) irregularidade: desclassificação de licitante com a menor proposta e acolhimento de outra 20% acima do orçamento base (achado 8.5 do relatório de auditoria do TC Processo 022.244/2010-7) , por "ter adjudicado o objeto do Pregão Eletrônico 071/2009-IME à empresa que apresentou proposta de preços com valor 20% superior ao orçado pela Administração, violando o que estatui o art. 48, inciso II, da Lei 8.666/1993 c/c o item 8.6 do edital do certame".
	b) Sr. Cláudio Vinícius Costa Rodrigues:
	b.1) irregularidade: restrição à competitividade (achado 8.1 do relatório de auditoria do TC Processo 022.244/2010-7) , por "ter homologado os Pregões Eletrônicos 066/2009 e 071/2009 e reconhecido a Dispensa de Licitação 002/2009, decorrente do fracassado Pregão Eletrônico 046/2009, sem observar que a empresa Construtora Novoambiente Ltda. apresentou documentos vencidos e títulos protestados positivos, bem como deixou de apresentar certidões exigidas";
	b.2) irregularidade: indícios de acerto prévio na contratação por dispensa (achado 8.2 do relatório de auditoria do TC Processo 022.244/2010-7) , por ter contratado a empresa Construtora Novoambiente Ltda., por meio da Dispensa de Licitação 002/2009, "sem que tivessem sido esgotados todos os meios possíveis para a realização de um certame com ampla concorrência"; e
	b.3) irregularidade: desclassificação de licitante com a menor proposta e acolhimento de outra 20% acima do orçamento base (achado 8.5 do relatório de auditoria do TC Processo 022.244/2010-7) , por "ter homologado o Pregão Eletrônico 071/2009-IME à empresa que apresentou proposta de preços com valor 20% superior ao orçado pela Administração, violando o que estatui o art. 48, inciso II, da Lei 8.666/1993 c/c o item 8.6 do edital do certame".
	c) Sr. Marcos Aurélio Feitosa Cordeiro:
	c.1) irregularidade: restrição à competitividade (achado 8.1 do relatório de auditoria do TC Processo 022.244/2010-7) , por "ter aprovado as minutas dos editais dos Pregões Eletrônicos 046/2009, 066/2009 e 071/2009 contendo cláusulas restritivas à competitividade (subitens 9.1.d, 9.1.j e 9.1.k) ; e
	c.2) irregularidade: indícios de acerto prévio na contratação por dispensa (achado 8.2 do relatório de auditoria do TC Processo 022.244/2010-7) , "por ter emitido parecer favorável à Dispensa de Licitação 002/2009, sem a adoção de providências com vistas a realizar novo certame escoimado dos vícios contidos no edital do Pregão Eletrônico 046/2009-IME e a impedir a contratação, por dispensa de licitação, da empresa Construtora Novoambiente Ltda.".	
127.	O exame efetuado revelou a gravidade dos fatos narrados e das condutas dos responsáveis, de modo que impõe-se-lhes à toda evidência a aplicação individualizada da penalidade pecuniária prevista no art. 58, inciso I, da Lei 8.443/1992.
128. 	No que diz respeito à pretensão punitiva do TCU, cabe registrar que o Acórdão 1441/2016-TCU-Plenário (relator Ministro Benjamin Zymler e redator Ministro Walton Alencar Rodrigues) uniformizou a jurisprudência desta Corte, no sentido de que há a subordinação ao prazo geral de prescrição decenal indicado no art. 205 do Código Civil, contado da data de ocorrência da irregularidade sancionada, nos termos do art. 189 do Código Civil, sendo este prazo interrompido pelo ato que ordenar a citação, a audiência ou a oitiva do responsável.
129.	No caso em exame, não ocorreu a prescrição sancionatória, uma vez que as licitações ocorreram em 2009 e o ato de ordenação da citação, constante do Acórdão 640/2015-TCU-Plenário, se deu em 2015, ou seja, em interregno menor que os dez anos fixados no mencionado Acórdão 1441/2016-TCU-Plenário.
130. 	Por fim, deve-se enviar cópia do Acórdão a ser prolatado nestes autos ao Procurador-Geral de Justiça Militar, ao Procurador-Chefe da Procuradoria da República no Rio de Janeiro, ao Juiz-Auditor da 2ª Auditoria da 1ª Circunscrição Judiciária Militar, ao Comando do Exército, ao Instituto Militar de Engenharia, ao Departamento de Engenharia e Construção do Exército e ao Centro de Controle Interno do Exército, para adoção das medidas que entenderem cabíveis.
	Ante o exposto, manifesto-me por que seja adotado o Acórdão que ora submeto a este Colegiado. 
	
T.C.U., Sala das Sessões, em 6 de abril de 2022.
MARCOS BEMQUERER COSTA
Relator